---
title: "StanとRでベイズ統計モデリング10"
pagetitle: "StanとRでベイズ統計モデリング10"
output:
  html_document:
    toc: TRUE
    toc_depth: 5
    toc_float: FALSE
    # number_sections: TRUE
    code_folding: "show"
    highlight: "kate"
    # theme: "flatly"
    css: ../style.css
    md_extensions: -ascii_identifiers
---

```{r SETUP, include = FALSE}
knitr::opts_chunk$set(
  echo = TRUE,
  message = FALSE,
  warning = FALSE,
  # out.width = 800,
  # out.height = 600,
  fig.align = "center",
  dev = "ragg_png"
)
```

<div class="update-right">
UPDATE: `r Sys.time()`
</div>

# はじめに

このノートは「StanとRでベイズ統計モデリング」の内容を写経することで、ベイズ統計への理解を深めていくために作成している。

- [StanとRでベイズ統計モデリング](https://www.kyoritsu-pub.co.jp/bookdetail/9784320112421)
- [StanとRでベイズ統計モデリング サポートページ](https://github.com/MatsuuraKentaro/RStanBook)

基本的には気になった部分を写経しながら、ところどころ自分用の補足をメモすることで、「StanとRでベイズ統計モデリング」を読み進めるための自分用の補足資料になることを目指す。私の解釈がおかしく、メモが誤っている場合があるので注意。

今回は第8章「階層モデル」のチャプターを写経していく。非線形モデルの続きから。

## 8.4 ロジスティック回帰の階層モデル

ここで想定しているモデルは、学生の出欠データに対する下記のモデルを階層化させたモデル。

<div class="tbox">
<th3>モデル5-5</th3>
<div class="inner">
$$
\begin{eqnarray}
q[i] &=& inv\_logit(b_{1} + b_{2}A[i] + b_{3}Score[i] + b_{4}Weather[i] ) \\
Y[i] &\sim& Bernoulli(q[i]) \\
\end{eqnarray}
$$
</div>
</div>

このモデルの反省点は、同一学生の複数の出欠記録をそのまま扱ったこと、学生の出欠行動の学生差を考慮してないこと、科目などの人気度合いも考慮されていないなどがあった。そこで今回扱うモデルでは、学生差、科目差を考慮した階層モデルに取り組む。

データは2つ利用する。50行の学生マスタと出欠履歴データである。

- `A`: 学生がアルバイトが好きかどうかを表す変数(0,1)
- `Score`: 学生の学問への興味度合い(0-200)
- `Weather`: 授業日の天気(A:晴、B:曇、C:雨)
- `Y`: 授業に出席したかどうかを表す変数(0,1)

```{r}
options(max.print = 999999)
library(dplyr)
library(ggplot2)
library(rstan)
d1 <- read.csv('https://raw.githubusercontent.com/MatsuuraKentaro/RStanBook/master/chap08/input/data-attendance-4-1.txt')
d2 <- read.csv('https://raw.githubusercontent.com/MatsuuraKentaro/RStanBook/master/chap08/input/data-attendance-4-2.txt')
head(d1)
head(d2)
```

## 8.4.2 メカニズムの想像

解析の目的は下記の通りである。

- 説明変数から応答変数がどれだけ予測できるか
- 説明変数の出欠確率への影響度合い
- 学生差のばらつき
- 科目差のばらつき

このモデルでは、出席確率を決める要素として、学生依存(`A,Score`、学生差)、科目依存(科目差)、1回ごとの授業依存(`Weather`)の3つにわけてモデルを検討する。最終的に、出席確率は各要素の和をロジスティック関数で0から1に変換して算出される。

## 8.4.3 モデル式の記述

ここで想定しているモデルは下記の通り。$N$は学生人数で50人、$n$は学生のインデックス、$I$は出欠データ数で2396個、$i$は学生のインデックス、$C$は科目数で10科目、$c$は科目のインデックス。

8.16式が学生に依存する要素で

<div class="tbox">
<th3>モデル8-8</th3>
<div class="inner">
$$
\begin{eqnarray}
x[i] &=& b_{1} + x_{学生}[PersonID[i]] + x_{科目}[CourseID[i]] + x_{授業}[i] \\
q[i] &=& inv\_logit(x[i]) \\
Y[i] &\sim& Bernoulli(q[i]) \\
x_{学生}[n] &=& b_{2}A[n] + b_{3}Score[n] + b_{学生差}[n] \tag{8.16}\\
b_{学生差}[n] &\sim& Normal(0, \sigma_{P}) \\
x_{科目}[c] &=& b_{科目差}[c]  \tag{8.17}\\
b_{科目差}[c] &\sim& Normal(0, \sigma_{C}) \\
x_{授業}[i] &=& b_{4}Weather[i]  \tag{8.18}\\
\end{eqnarray}
$$
</div>
</div>
  
## 8.4.4 Stanで実装
  
Stanファイルは下記の通り。

```
data {
  int N;
  int C;
  int I;
  int<lower=0, upper=1> A[N];
  real<lower=0, upper=1> Score[N];
  int<lower=1, upper=N> PID[I];
  int<lower=1, upper=C> CID[I];
  real<lower=0, upper=1> W[I];
  int<lower=0, upper=1> Y[I];
}

parameters {
  real b[4];
  real b_P[N];
  real b_C[C];
  real<lower=0> s_P;
  real<lower=0> s_C;
}

transformed parameters {
  real x_P[N];
  real x_C[C];
  real x_J[I];
  real x[I];
  real q[I];

  // N=50
  // b_P[n] ~ normal(0, s_P);
  // x_P[1],x_P[2],...,x_P[50]
  for (n in 1:N){
    x_P[n] = b[2]*A[n] + b[3]*Score[n] + b_P[n]; 
  }

  // C=10
  // b_C[c] ~ normal(0, s_C);
  // x_C[1],x_C[2],...,x_C[10]
  for (c in 1:C){
    x_C[c] = b_C[c];
  }

  // I=2396
  // x_J[1],x_J[2],...,x_J[2396]
  for (i in 1:I) {
    x_J[i] = b[4]*W[i];
  }

  // I=2396
  // x[1],x[2],...,x[2396]
  // q[1],q[2],...,q[2396]
  for (i in 1:I) {
    x[i] = b[1] + x_P[PID[i]] + x_C[CID[i]] + x_J[i];
    q[i] = inv_logit(x[i]);
  }
}

model {
  // N=50
  for (n in 1:N){
    b_P[n] ~ normal(0, s_P);
  }

  // C=10
  for (c in 1:C){
    b_C[c] ~ normal(0, s_C);
  }

  // I=2396  
  for (i in 1:I){
    Y[i] ~ bernoulli(q[i]);
  }
}
```

最終的に要素の和を取る部分の挙動を確認しておく。

```
transformed parameters {
  real x_P[N];
  real x_C[C];
  real x_J[I];
  real x[I];
  real q[I];

  // N=50
  // b_P[n] ~ normal(0, s_P);
  // x_P[1],x_P[2],...,x_P[50]
  for (n in 1:N){
    x_P[n] = b[2]*A[n] + b[3]*Score[n] + b_P[n]; 
  }

  // C=10
  // b_C[c] ~ normal(0, s_C);
  // x_C[1],x_C[2],...,x_C[10]
  for (c in 1:C){
    x_C[c] = b_C[c];
  }

  // I=2396
  // x_J[1],x_J[2],...,x_J[2396]
  for (i in 1:I) {
    x_J[i] = b[4]*W[i];
  }

  // I=2396
  // x[1],x[2],...,x[2396]
  // q[1],q[2],...,q[2396]
  // PID
  //   [. 1]  1  1  1  1  1  1  1  1  1  1  1  1  1  1  1  1  1  1  1  1  1  1  1  1  1  1  1  1  1  1  1  1  1  1  1  1  1  1  1  1  1  1  1
  //   [ 44]  2  2  2  2  2  2  2  2  2  2  2  2  2  2  2  2  2  2  2  2  2  2  2  2  2  2  2  2  2  2  2  2  2  2  2  2  2  2  2  2  2  2  2
  //   [ 87]  2  2  2  2  2  2  2  2  2  2  2  2  2  3  3  3  3  3  3  3  3  3  3  3  3  3  3  3  3  3  3  3  3  3  3  3  3  3  3  3  3  3  3
  //   [130]  3  3  4  4  4  4  4  4  4  4  4  4  4  4  4  4  4  4  4  4  4  4  4  4  4  4  4  4  4  4  4  4  4  4  4  4  4  4  4  4  4  4  4
  // CID
  //  [ 1]  3  9  1  9  7  9  3  1  9  7  7  7  3  7  1  3  3  3  3  9  1  3  9  7  1  3  9  9  9  7  1  3  7  3  7  9  9  7  7  1  9  7  1
  //  [44]  8  9 10  1  9 10  7  9  1 10  9  7  7 10  7  8 10 10  7  8  1  8  9  1  8  8  9  7  1  9  9  9  8  8  7  8  1  7  7  8 10  9  9
  //  [87]  7  7  8  1 10  9 10  7 10  1 10  8 10  8 10  1 10  1 10 10  8 10 10  8  1  8  1  8  8  1  8  8  8  1  8 10  8  1 10 10 10  1 10

  for (i in 1:I) {
    x[i] = b[1] + x_P[PID[i]] + x_C[CID[i]] + x_J[i];
    q[i] = inv_logit(x[i]);
  }
  // i=1
  // x[1] = b[1] + x_P[PID[1]] + x_C[CID[1]] + x_J[1];
  // x[1] = b[1] + x_P[1] + x_C[3] + x_J[1];
  //
  // i=531
  // x[531] = b[531] + x_P[PID[531]] + x_C[CID[531]] + x_J[531];
  // x[531] = b[531] + x_P[10] + x_C[5] + x_J[531];
  //
  // i=2331
  // x[2331] = b[2331] + x_P[PID[2331]] + x_C[CID[2331]] + x_J[2331];
  // x[2331] = b[2331] + x_P[50] + x_C[5] + x_J[2331];
}

```

データはこちら。

```{r}
N <- 50
C <- 10
I <- nrow(d2)
conv <- c(0, 0.2, 1)
names(conv) <- c('A', 'B', 'C')
data <- list(
  N = N, 
  C = C,
  I = I,
  A = d1$A,
  Score = d1$Score/200,
  PID = d2$PersonID,
  CID = d2$CourseID,
  W = conv[d2$Weather],
  Y = d2$Y
  )

```


ここでは、`stan_model()`関数で最初にコンパイルしておいてから、

```{r, eval=TRUE, echo=TRUE, results='hide'}
model88 <- stan_model('note_ahirubayes10-88.stan')
```

`sampling()`関数でサンプリングする。

```{r, eval=TRUE, echo=TRUE, results='hide'}
fit <- sampling(object = model88, data = data, seed = 1989)
```

推定結果は下記の通り。

```{r, class.output="scroll-1000"}
print(fit, prob = c(0.025, 0.5, 0.975), digits_summary = 1)
      #,pars = c('b', 'b_P', 'b_C', 's_P', 's_C', 'q'))
```

推定結果を可視化したものはこちら。`b2(A),b4(Weather)`はマイナスの範囲で収まっているのため、「アルバイトが好き」「授業の日が雨」だと出席にマイナスの影響を与える。`b3(Score)`はおおよその範囲がプラスの範囲に収まっているので、「学業への興味度合いが高い」と出席しやすくなる。学生差を表す`s_P`は0に近いため、学生差の影響はあまりない。一方で科目差を表す`s_C`は0から離れており、科目さの影響は大きいと言える。

```{r}
ms <- rstan::extract(fit)
N_mcmc <- length(ms$lp__)

param_names <- c('mcmc', paste0('b', 1:4), 's_P', 's_C')
d_mcmc <- data.frame(1:N_mcmc, ms$b, ms$s_P, ms$s_C)
colnames(d_mcmc) <- param_names

qua <- apply(d_mcmc[,-1], 2, quantile, probs = c(0.025, 0.25, 0.5, 0.75, 0.975))
d_est <- data.frame(X = param_names[-1], t(qua), check.names = FALSE)

d_long <- d_mcmc %>% 
  tidyr::pivot_longer(cols = -mcmc, names_to = 'X') %>%
  mutate(X  =  factor(X, levels = rev(param_names[-1])))

ggplot() +
  theme_bw(base_size = 18) +
  coord_flip() +
  geom_violin(data = d_long, aes(x = X, y = value), fill = 'white', color = 'grey80', linewidth = 2, alpha = 0.3, scale = 'width') +
  geom_pointrange(data = d_est, aes(x = X, y = `50%`, ymin = `2.5%`, ymax = `97.5%`), size = 1) +
  labs(x = 'parameter', y = 'value') +
  scale_y_continuous(breaks = seq(from = -2, to = 6, by = 2))
```

最も出席率の高い科目のMAP推定値と最も低い科目では、MAP推定値が3以上離れている。

```{r}
d_mcmc <- data.frame(1:N_mcmc, ms$b_C)
colnames(d_mcmc) <- c('mcmc', paste0('b_C', 1:10))
d_mode <- apply(ms$b_C, 2, function(x) {
  dens <- density(x)
  mode_i <- which.max(dens$y)
  mode_x <- dens$x[mode_i]
  mode_y <- dens$y[mode_i]
  c(mode_x, mode_y)
}) %>% 
  t() %>% 
  data.frame() %>% 
  magrittr::set_colnames(c('X', 'Y'))

d_long <- d_mcmc %>% tidyr::pivot_longer(cols = -mcmc, names_to = 'X')

ggplot() +
  theme_bw(base_size = 18) +
  geom_density(data = d_long, aes(x = value, group = X), fill = 'black', color = 'black', alpha = 0.15) +
  geom_segment(data = d_mode, aes(x = X, xend = X, y = Y, yend = 0), color = 'black', linetype = 'dashed', alpha = 0.6) +
  geom_rug(data = d_mode, aes(x = X), sides = 'b') +
  labs(x = 'value', y = 'density') +
  scale_x_continuous(breaks = seq(from = -4, to = 4, by = 2))
```

出席率の学生差の分布。

```{r}
d_mcmc <- data.frame(1:N_mcmc, ms$b_P)
colnames(d_mcmc) <- c('mcmc', paste0('b_P', 1:50))
d_mode <- apply(ms$b_P, 2, function(x) {
  dens <- density(x)
  mode_i <- which.max(dens$y)
  mode_x <- dens$x[mode_i]
  mode_y <- dens$y[mode_i]
  c(mode_x, mode_y)
}) %>% 
  t() %>% 
  data.frame() %>% 
  magrittr::set_colnames(c('X', 'Y'))

d_long <- d_mcmc %>% tidyr::pivot_longer(cols = -mcmc, names_to = 'X')

ggplot() +
  theme_bw(base_size = 18) +
  geom_density(data = d_long, aes(x = value, group = X), fill = 'black', color = 'black', alpha = 0.05) +
  geom_segment(data = d_mode, aes(x = X, xend = X, y = Y, yend = 0), color = 'black', linetype = 'dashed') +
  geom_rug(data = d_mode, aes(x = X), sides = 'b') +
  labs(x = 'value', y = 'density') +
  scale_x_continuous(breaks = seq(from = -4, to = 4, by = 1))
```

## 練習問題8.4

データから計算できる学生ごとの出席率の分布は下記の通り。この分布をみることで、学生差を確認できる。

```{r}
d_person <- tapply(d2$Y, d2$PersonID, mean)
bw <- (max(d_person)-min(d_person))/30
ggplot(data = data.frame(X = d_person), aes(X)) +
  geom_histogram(color = 'grey20', binwidth = bw) +
  geom_line(aes(y = after_stat(count)*bw), stat = 'density') +
  labs(x = 'ratio', y = 'count')
```

データから計算できる科目ごとの出席率の分布は下記の通り。この分布をみることで、科目差を確認できる。

```{r}
d_course <- tapply(d2$Y, d2$CourseID, mean)
bw <- (max(d_course)-min(d_course))/30
ggplot(data = data.frame(X = d_course), aes(X)) +
  geom_histogram(color = 'grey20', binwidth = bw) +
  geom_line(aes(y = after_stat(count)*bw), stat = 'density') +
  labs(x = 'ratio', y = 'count')
```

## 参考文献および参考資料

- [StanとRでベイズ統計モデリング](https://www.kyoritsu-pub.co.jp/bookdetail/9784320112421)
- [StanとRでベイズ統計モデリング サポートページ](https://github.com/MatsuuraKentaro/RStanBook)
- [Stan Reference Manual](https://mc-stan.org/docs/reference-manual/index.html)