---
title: "t検定を繰り返し行う方法"
pagetitle: "t検定を繰り返し行う方法"
output:
  html_document:
    toc: TRUE
    toc_depth: 5
    toc_float: FALSE
    # number_sections: TRUE
    code_folding: "show"
    highlight: "kate"
    # theme: "flatly"
    css: ../style.css
    md_extensions: -ascii_identifiers
---

```{r SETUP, include = FALSE}
knitr::opts_chunk$set(echo       = TRUE,
                      message    = FALSE,
                      warning    = FALSE,
                      out.width  = 800,
                      out.height = 600,
                      fig.align  = "center",
                      dev        = "ragg_png")
```

<div class="update-right">
UPDATE: `r Sys.time()`
</div>

# はじめに
ここでは、複数の列が存在する場合にt検定を一括で行う方法をまとめておく。使用するパッケージは`{tidyverse}`と`{broom}`。

## データセット
今回想定しているデータは下記のようなテーブルのデータ。`seg`には0と1が入っている。この変数の0と1毎に各`v*`の値の平均に差があるかどうか、t検定を行いたい。`v*`は5列なので、今回であれば5行`t.test()`を書けば済む話だが、傾向スコアマッチングでベースラインの変数が揃ったかどうかを確認するときには、数十回書く必要があったりするので、なんとかしたい。

```{r}
library(tidyverse)
library(broom)

# 有効桁数と乱数シードの制御
options(pillar.sigfig = 5)
set.seed(1989)

n <- 1000
df <- tibble(seg = sample(c(0,1), n, replace = TRUE),
             v1 = rnorm(n, 100, 10) + if_else(seg == 1, 5, 0),
             v2 = rnorm(n, 50, 1)   + if_else(seg == 1, 5, 0),
             v3 = rnorm(n, 200, 5)  + if_else(seg == 1, 5, 0),
             v4 = rnorm(n, 300, 20) + if_else(seg == 1, 5, 0),
             v5 = rnorm(n, 50, 0.5) + if_else(seg == 1, 5, 0))
df
```

## 解決策
`{tidyverse}`と`{broom}`を組み合わせることで解決する。これは確かに楽ではあるが、おそらくRユーザー以外には著しく可読性が下がる。for-loopのほうが他の言語を使っている人からしてもイメージはしやすいの確かなのかな。

さておき、種明かしを始めるが、やっていることは単純で、データ構造をwide型からlong型に変換し、サブセットを作って、各サブセットにt検定を行ったのち、必要な情報をデータフレームに戻すということをやっている。

```{r}
df %>% 
  gather(key = group, val = vals, -seg) %>% 
  group_by(group) %>% 
  nest() %>% 
  mutate(fit = map(data, ~ t.test(.$vals ~ .$seg, var.equal = FALSE)),
         glanced = map(fit, glance)) %>% 
  unnest(glanced, .drop = TRUE) %>% 
  select(group, estimate1, estimate2, estimate,conf.low, conf.high, p.value) %>% 
  set_names(c("group", "seg0_mean", "seg1_mean","diff","conf_low", "conf_high", "pval")) %>% 
  mutate(sig = if_else(pval < 0.05, "sig", "not sig"))
```

処理がミスってないかどうか確認しておく。愚直に5回書いてみたが、問題なさそうである。

```{r}
# t.test(df$v1 ~ df$seg, var.equal = FALSE)
# 
# 	Welch Two Sample t-test
# 
# data:  df$v1 by df$seg
# t = -9.0878, df = 997.22, p-value < 2.2e-16
# alternative hypothesis: true difference in means is not equal to 0
# 95 percent confidence interval:
#  -6.869951 -4.429941
# sample estimates:
# mean in group 0 mean in group 1 
#        99.92969       105.57964 
# 
# t.test(df$v2 ~ df$seg, var.equal = FALSE)
# 
# 	Welch Two Sample t-test
# 
# data:  df$v2 by df$seg
# t = -79.717, df = 997.7, p-value < 2.2e-16
# alternative hypothesis: true difference in means is not equal to 0
# 95 percent confidence interval:
#  -5.152287 -4.904719
# sample estimates:
# mean in group 0 mean in group 1 
#        49.93081        54.95932 
# 
# t.test(df$v3 ~ df$seg, var.equal = FALSE)
# 
# 	Welch Two Sample t-test
# 
# data:  df$v3 by df$seg
# t = -14.295, df = 996.98, p-value < 2.2e-16
# alternative hypothesis: true difference in means is not equal to 0
# 95 percent confidence interval:
#  -5.202228 -3.946372
# sample estimates:
# mean in group 0 mean in group 1 
#        200.5395        205.1138 
# 
# t.test(df$v4 ~ df$seg, var.equal = FALSE)
# 
# 	Welch Two Sample t-test
# 
# data:  df$v4 by df$seg
# t = -4.1246, df = 994.62, p-value = 4.024e-05
# alternative hypothesis: true difference in means is not equal to 0
# 95 percent confidence interval:
#  -7.505204 -2.666034
# sample estimates:
# mean in group 0 mean in group 1 
#        299.8409        304.9265 
# 
# t.test(df$v5 ~ df$seg, var.equal = FALSE)
# 
# 	Welch Two Sample t-test
# 
# data:  df$v5 by df$seg
# t = -158.77, df = 997.84, p-value < 2.2e-16
# alternative hypothesis: true difference in means is not equal to 0
# 95 percent confidence interval:
#  -5.044925 -4.921737
# sample estimates:
# mean in group 0 mean in group 1 
#        49.96640        54.94973 

```
