---
title: "as.data.frame(do.call(rbind,lapply)) produces something weird。ぐぅわかる。"
pagetitle: "as.data.frame(do.call(rbind,lapply)) produces something weird。ぐぅわかる。"
output:
  html_document:
    toc: TRUE
    toc_depth: 5
    toc_float: FALSE
    # number_sections: TRUE
    code_folding: "show"
    highlight: "kate"
    # theme: "flatly"
    css: ../style.css
    md_extensions: -ascii_identifiers
---

```{r SETUP, include = FALSE}
knitr::opts_chunk$set(echo       = TRUE,
                      message    = FALSE,
                      warning    = FALSE,
                      out.width  = 800,
                      out.height = 600,
                      fig.align  = "center",
                      dev        = "ragg_png")
```

<div class="update-right">
UPDATE: `r Sys.time()`
</div>

# はじめに
ChatworkのAPIをRから操作する[パッケージ](https://github.com/SugiAki1989/chatr)の制作途中で、あぁなるほど、そういうことになるのか、ということがあったので、解決策メモ。内容は`as.data.frame(do.call(rbind,lapply))`が変なものを生成する、という下記の話。

 - [[R] as.data.frame(do.call(rbind,lapply)) produces something weird](https://stat.ethz.ch/pipermail/r-help/2012-November/328716.html)

## APIが返すもの
APIが返すもののサンプルデータとして、こんなネストしたリストを返してくる。

```{r}
library(tidyverse)
sample <- 
  list(
    list(message_is = "1", account = list(account_id = "X001", name = "X001_name"), update_time = 0),
    list(message_is = "2", account = list(account_id = "X002", name = "X002_name"), update_time = NA)
  )
sample
```

これをリストからデータフレーム化するために、`as.data.frame(do.call(rbind,lapply))`で変換しようとすると、`something weird`が生成される。<s>はじめからtidyverseライクなスタイルで書けばよかったんだけど、いっちょ前にbaseライクのほうがtidyverseのアップデートの影響も受ける可能性が低くなるかなーとか思ったのがそもそもの失敗だった。</s>見た目は普通のデータフレームだし、クラスもデータフレームだけど、`str()`の結果が変。

```{r}
r1 <- as.data.frame(do.call(what = rbind, args = lapply(X = sample, FUN = function(x){`[`(x, c("message_is", "update_time"))})))
r2 <- as.data.frame(do.call(what = rbind, args = lapply(X = sample, FUN = function(x){`[[`(x, c("account"))})))

list(r1,r2,str(r1),str(r2))
```

`as.data.frame()`する前の段階の構造が原因っぽい。

```{r}
do.call(rbind, lapply(X = sample, FUN = function(x){`[[`(x, c("account"))})) %>% class()
```

```{r}
do.call(rbind, lapply(X = sample, FUN = function(x){`[[`(x, c("account"))})) %>% str()
```

最初からこう書けばよかったのだが。`dplyr::bind_rows()`はそこらへんうまくやってくれるので、`as.data.frame(do.call(bind_rows,lapply))`にするだけでも、狙っていた形に持っていける。

```{r}
d <- sample %>% 
  purrr::map(`[[`, c("account")) %>%
  purrr::map_dfr(.x = ., .f = function(x){dplyr::bind_rows(x)})

list(d,str(d))
```

## 解法
ほかにもっと良い方法があるだろうけど、`bind_rows()`を使わない場合の現状の解法は下記。`unstack()`をうまく使えるように変形する。

```{r}
# 必要な深さレベル2の要素抽出
tmp <- lapply(X = sample, FUN = function(x){`[[`(x, c("account"))})
# リストの分解
un_list <- unlist(tmp)
un_list_name <- names(un_list)
# リストを分解した要素とそれに対応する名前のデータフレーム
d <- data.frame(un_list, un_list_name)
d
```

```{r}
# unstack()でun_list_nameごとのベクトルに変形しデータフレーム化
df <- unstack(x = d, from = un_list_name)

list(df,str(df))
```

```{r}
# 必要な深さレベル1の要素抽出
tmp <- lapply(X = sample, FUN = function(x){`[`(x, c("message_is", "update_time"))})
un_list <- unlist(tmp)
un_list_name <- names(un_list)
d <- data.frame(un_list, un_list_name)
d
```

```{r}
df <- unstack(x = d, from = un_list_name)
list(df,str(df))
```

何がありがたいかというと、仮にAPIがこんなめちゃくちゃ嫌な構造で返してきても問題ない。

```{r}
sample2 <- 
  list(
    list(
      list(
        list(x1="1",x2=list(x3=NA,x4="11"),y1="111"),
        list(x1="2",x2=list(x3="2",x4="22"),y1="222")
      ),
      list(
        list(x1="3",x2=list(x3="3",x4=NA),y1="333"),
        list(x1="4",x2=list(x3="4",x4="44"),y1="444")
      )
    ),
    list(
      list(
        list(x1="5",x2=list(x3="5",x4="55"),y1="555"),
        list(x1="6",x2=list(x3="6",x4="66"),y1=NA)
      ),
      list(
        list(x1=NA,x2=list(x3="7",x4="77"),y1="777"),
        list(x1="8",x2=list(x3="8",x4="88"),y1="888")
      )
    )
  )

sample2
```

同じ要領でデータフレームに変換。

```{r}
d <- unstack(
  data.frame(
    unlist(sample2),
    names(unlist(sample2))
    )
  )
list(d,str(d))
```

基本的には、APIはリクエストに対して同じ構造でデータを返すはず…長さ(要素)が変わること「ない」はず、という前提ですが。下記のように突然`y2`が増えるとかないはず。

```{r}
sample2 <- 
  list(
    list(
      list(
        list(x1="1",x2=list(x3=NA,x4="11"),y1="111"),
        list(x1="2",x2=list(x3="2",x4="22"),y1="222")
      ),
      list(
        list(x1="3",x2=list(x3="3",x4=NA),y1="333"),
        list(x1="4",x2=list(x3="4",x4="44"),y1="444")
      )
    ),
    list(
      list(
        list(x1="5",x2=list(x3="5",x4="55"),y1="555"),
        list(x1="6",x2=list(x3="6",x4="66"),y1=NA)
      ),
      list(
        list(x1=NA,x2=list(x3="7",x4="77"),y1="777"),
        list(x1="8",x2=list(x3="8",x4="88"),y1="888",y2="8888")
      )
    )
  )

d <- unstack(
  data.frame(
    unlist(sample2),
    names(unlist(sample2))
    )
  )

d
```

他にもっと妥当な方法ありそうだけど。
