---
title: "データ分析と線形代数01"
pagetitle: "LinearAlgebra01"
# subtitle: "サブタイトル"
# date: "`r Sys.time()`"
# abstract: ""
output:
  html_document:
    toc: TRUE
    toc_depth: 5
    toc_float: FALSE
    number_sections: TRUE
    code_folding: "show"
    highlight: "zenburn"
    theme: "flatly"
    css: ../style.css
    md_extensions: -ascii_identifiers
---

```{r SETUP, include = FALSE}
knitr::opts_chunk$set(echo       = TRUE,
                      message    = FALSE,
                      warning    = FALSE,
                      fig.align  = "center",
                      dev        = "ragg_png")
```

::: {.update-right}
UPDATE: `r Sys.time()`
:::

# 行列の作成

行列を作成する際は、`matrix()`を利用する。`byrow`は行ごとに値を保存するか、列ごとに値を保存するかを決める引数。

```{r}
A <- matrix(1:6, nrow = 2, ncol = 3, byrow = FALSE)
B <- matrix(1:6, nrow = 2, ncol = 3, byrow = TRUE)
# 列ごとに値が入る
A
# 行ごとに値が入る
B
```

# 行列の演算

足す、引く、スカラ倍は下記の通りです。

```{r}
# 和算
A + B

# 除算
A - B

# スカラ倍
10 * A
```

行列積を計算する場合は`%*%`演算子を利用します。

```{r}
# [2×3][3×2]=[2×2]
A %*% t(B)

# [3×2][2×3]=[3×3]
t(A) %*% B
```

行列の要素ごとの掛け算は`*`演算子で計算できます。

```{r}
A * B
```

クロネッカー積を計算する場合は、`%x%`演算子を利用できます。

```{r}
B %x% A
```

# 行列の次元

`dim()`に行列を渡すことで、行列の次元を調べることができます。

```{r}
dim(A)

dim(B %x% A)
```

# 行列の結合

行列を結合する場合は、列方向に結合する`cbind()`と行方向に結合する`rbind()`が利用できます。

```{r}
# 列方向に結合
cbind(A, B)

# 行方向に結合
rbind(A, B)
```

# 行列の対角成分とトレース

行列から対角成分を抽出する場合は、`diag()`を利用する。トレースはそれを足し合わせることで得られます。

```{r}
C <- matrix(1:9, nrow = 3, ncol = 3, byrow = TRUE)
C

# 対角成分の抽出
diag(C)

# トレース
sum(diag(C))
```

`diag(diag(x))`と2重に関数を重ねることで、対角行列を得ることができます。

```{r}
diag(diag(C))
```

行列の積のトレースは、行列をかける順番によりません。

```{r}
sum(diag(A %*% t(B)))

sum(diag(B %*% t(A)))
```

# 行列の転置

説明もなしに先程から使用していますが、行列を転置させる場合は、`t()`に行列を渡します。

```{r}
A
t(A)
```

行列の積の結果を転置したものは、行列のかけ順を入れ替えて、行列の積の計算をしたものと一致します。

```{r}
# 行列の積の結果を転置
t(A %*% t(B))

B %*% t(A)
```

# 行列式

行列式を計算する場合は`det()`に行列を渡します。

```{r}
det(C)
```

# 行列の逆行列

行列の逆行列を計算した場合は、`solve()`に行列を渡すことで計算できます。

```{r}
options(digits = 2)
a <- matrix(1:4, nrow = 2, ncol = 2, byrow = FALSE)
b <- matrix(2:5, nrow = 2, ncol = 2, byrow = TRUE)

# 逆行列の計算
solve(a) 

# 逆行列の検証
solve(a) %*% a

# 逆行列の検証
a %*% solve(a)
```

逆行列の逆行列は、もとの行列にもどります。

```{r}
solve(solve(a))

a
```

「行列の積を転置した行列の逆行列」と「行列の積の逆行列を転置した行列」は同じ行列になります。

```{r}
solve(t(a %*% b))

t(solve(a %*% b))
```

他にも、「行列の積の逆行列」と「行列を入れ替えた行列の逆行列の行列の積」は同じ行列になります。

```{r}
solve(a %*% b)

solve(b) %*% solve(a)
```

# 行列の固有値

行列の固有値を計算した場合は、`eigen()`に行列を渡すことで計算できます。返り値の`values`が固有値で、`vectors`が固有ベクトル。

```{r}
D <- A %*% t(B)
eigen(D)
```

# 行列の特異値分解

1つの行列を3つの行列に分解する方法が特異値分解。`svd()`に行列を渡すことで計算できます。返り値の`u`のことを左特異行列、`d`のことを特異値行列、`v`のことを右特異行列と呼びます。

```{r}
svd(D)
```

# セッション情報

```{r}
sessionInfo()
```
