---
title: "クロス集計の頻度からデータフレームを復元するメモ"
pagetitle: "クロス集計の頻度からデータフレームを復元するメモ"
output:
  html_document:
    toc: TRUE
    toc_depth: 5
    toc_float: FALSE
    # number_sections: TRUE
    code_folding: "show"
    highlight: "kate"
    # theme: "flatly"
    css: ../style.css
    md_extensions: -ascii_identifiers
---

```{r SETUP, include = FALSE}
knitr::opts_chunk$set(echo       = TRUE,
                      message    = FALSE,
                      warning    = FALSE,
                      out.width  = 800,
                      out.height = 600,
                      fig.align  = "center",
                      dev        = "ragg_png")
```

<div class="update-right">
UPDATE: `r Sys.time()`
</div>

# はじめに
クロス集計の頻度からデータフレームを復元するメモ書き。データフレームからクロス集計をするから、復元するも何も、何だそれと思うかもしれないが、クロス集計された状態のデータがスタートで、そこからもとのデータフレームを得たい場合がある。集計されたものをIDレベルで他の列の情報も復元するというのは、不可能だけど、単純に戻すだけならなんとかなる。

## サンプルデータ
ここではMASSパッケージの`caith`データを利用する。このデータは4行5列のクロス集計されたデータで、スコットランドのケイスネスに住む人々の目と髪の色のデータ。

```{r}
library(MASS)
library(tidyverse)

caith
```

## sliceを使う方法
クロス集計の表側、表頭の値の組み合わせを持つデータフレームを作成し、クロス集計の値分、`slice()`で行を増幅させる。ここでは、`freq`とか`num`とかを付け加えているが、そこはどうでもいいので、そのままにしておく。

```{r}
eye <- colnames(caith)
hair <- rownames(caith)
df <- tibble(expand_grid(eye, hair), freq = unlist(caith))

df %>%
  slice(rep(1:n(), times = freq)) %>%
  mutate(num = 1)
```

## map()&unnest()を使う方法
データフレームの中にリストで必要な行数分データを用意し、それを展開する方法。`map()`でなくても`lappy()`でも同じことはできる。

```{r}
eye <- colnames(caith)
hair <- rownames(caith)
df <- tibble(expand_grid(eye, hair), freq = unlist(caith))
df %>%
  # lapply(df$freq, function(x){(rep(1, x))})
  mutate(num = map(.x = freq, .f = function(x){(rep(1, x))})) %>%
  unnest(num, .drop = FALSE)
```

`map()`の部分で実行すると、こんな感じになっている。

```{r}
df %>%
  mutate(num = map(.x = freq, .f = function(x){(rep(1, x))}))

```

## for-loopで愚直に行く方法
最近はよく感じるのが、便利なパッケージがこの世からなくなったら、分析できなくなるなぁ〜、ということ。なので、プログラムの3つの制御構造である「順次」「繰り返し」「分岐」をもっとうまく使えるようにならないといけないので、for-loopでも書いておく。というよりも、便利なパッケージがこの世からなくならないけど、自分がやりたいことをやるためには、制御構造がもっと使えるようになる必要ある・・・。

```{r}
n_col <- colnames(caith)
n_row <- rownames(caith)
data <- NULL
for (i in seq_along(n_row)) {
  for (j in seq_along(n_col)) {
    for (k in 1:caith[i, j]){
      data <- rbind(data, c(n_row[[i]], n_col[[j]]))
    }
  }
}
as.data.frame(data) %>% dim()
```
