---
title: "TidyModels: modeltime + cross-validation"
pagetitle: "TidyModels: modeltime + cross-validation"
output:
  html_document:
    toc: TRUE
    toc_depth: 5
    toc_float: FALSE
    # number_sections: TRUE
    code_folding: "show"
    highlight: "kate"
    # theme: "flatly"
    css: ../style.css
    md_extensions: -ascii_identifiers
---

```{r SETUP, include = FALSE}
knitr::opts_chunk$set(echo       = TRUE,
                      message    = FALSE,
                      warning    = FALSE,
                      #out.width  = 1280,
                      #out.height = 720,
                      # fig.dim = c(8, 6),
                      fig.align  = "center",
                      dev        = "ragg_png")
```

<div class="update-right">
UPDATE: `r Sys.time()`
</div>

# はじめに

`tidymodels`パッケージの使い方をいくつかのノートに分けてまとめている。`tidymodels`パッケージは、統計モデルや機械学習モデルを構築するために必要なパッケージをコレクションしているパッケージで、非常に色んなパッケージがある。ここでは、今回は`modeltime`パッケージ + `cross-validation`についてまとめていく。モデルの数理的な側面や機械学習の用語などは、このノートでは扱わない。

下記の公式ドキュメントや`tidymodels`パッケージに関する書籍を参考にしている。

- [Tidymodels](https://www.tidymodels.org/)
- [Tidy Modeling with R](https://www.tmwr.org/software-modeling.html)

## `modeltime`パッケージの目的

`modeltime`パッケージは、時系列モデルの構築を効率よく行うためのパッケージで、`tidymodels`パッケージと組み合わせて時系列モデルを作成する際に使用される。時系列予測のための体系的なワークフローを提供し、時系列ブーストモデルなど新しいアルゴリズムもカバーしている点が特徴的。

前回は基本的な使い方をまとめており、時系列モデルのクロスバリデーションを扱う。

- [Getting Started with Modeltime Resample](https://cran.r-project.org/web/packages/modeltime.resample/vignettes/getting-started.html)

上記のサイトをなぞりながら、不明点を追記しながらまとめていく。

## モデルの作成

まずは必要なパッケージを読み込んでおく。

```{r}
library(tidymodels)
library(modeltime)
library(tidyverse)
library(lubridate)
library(timetk)

# クロスバリデーションには下記のパッケージが追加で必要
library(modeltime.resample)
``` 

前回同様、ここでも`timetk`パッケージ内の`m4_monthly`データセットの`id`が`M750`の部分を使用する。データは、1990-01-01から始まり、2015-06-01まである。レコード数は306レコードで、間隔は月単位のデータになっている。

```{r}
m750 <- m4_monthly %>% filter(id == "M750")
m750 %>% 
  summarise(start_date = min(date), end_date = max(date), records = n())
```

このようなデータをここでは扱う。

```{r}
m750 %>%
  plot_time_series(.data = ., .date_var = date, .value = value, .interactive = FALSE)
```

クロスバリデーション用のフォールドは`time_series_cv`関数で作成できる。今回は回の設定でクロスバリデーションのフォールドを作成する。

- `assess`: 評価ウィンドウは2年
- `initial`: 学習ウィンドウは5年
- `skip`:  リサンプルセット間のシフトは2年
- `slice_limit`: 生成するリサンプル数は3コ

```{r}
resamples_tscv <- time_series_cv(
    data        = m750,
    assess      = "2 years",
    initial     = "5 years",
    skip        = "1 years",
    slice_limit = 3
)

resamples_tscv %>% 
  mutate(
    analysis = map(.x = splits, .f = function(x){analysis(x)}),
    assessment = map(.x = splits, .f = function(x){assessment(x)}),
    analysis_min_date = map(.x = analysis, .f = function(x){min(x$date)}),
    analysis_max_date = map(.x = analysis, .f = function(x){max(x$date)}),
    assessment_min_date = map(.x = assessment, .f = function(x){min(x$date)}),
    assessment_max_date = map(.x = assessment, .f = function(x){max(x$date)}),
  ) %>% 
  unnest(analysis_min_date,
         analysis_max_date,
         assessment_min_date,
         assessment_max_date
         )
```

そのまま`plot_time_series_cv_plan`関数に渡すことで、クロスバリデーションの状態を可視化できる。

```{r}
resamples_tscv %>%
  tk_time_series_cv_plan() %>%
  plot_time_series_cv_plan(date, value, .interactive = FALSE)
```
データの準備が整ったので、モデルを設定する。前回同様のモデルを利用するので、実行結果を乗せておく。

```{r}
# Model1 ARIMA
model_fit_arima <- arima_reg() %>%
    set_engine(engine = "auto_arima") %>% 
    fit(value ~ date, data = m750)

# Model2 Prophet
model_fit_prophet <- prophet_reg(seasonality_yearly = TRUE) %>%
    set_engine(engine = "prophet") %>% 
    fit(value ~ date, data = m750)

# Recipe For RandomForest & Prophet Boost
recipe <- recipe(value ~ date, m750) %>%
  step_timeseries_signature(date) %>%
  step_rm(
    contains("am.pm"),
    contains("hour"),
    contains("minute"),
    contains("second"),
    contains("xts")
  ) %>%
  step_fourier(date, period = 365, K = 5) %>%
  step_dummy(all_nominal())

# Model Spec For RandomForest
model_randomforest <- rand_forest(trees = 1000, min_n = 50, mtry = 15) %>%
  set_engine("ranger") %>% 
  set_mode("regression")

# Model Fitting For RandomForest
model_fit_randomforest <- workflow() %>%
  add_model(model_randomforest) %>%
  add_recipe(recipe %>% step_rm(date)) %>%
  fit(m750)

# Model Spec For Prophet Boost
model_prophet_boost <- prophet_boost(seasonality_yearly = TRUE) %>%
  set_engine("prophet_xgboost") 

# Model Fitting For Prophet Boost
model_fit_prophet_boost <- workflow() %>%
  add_model(model_prophet_boost) %>%
  add_recipe(recipe) %>%
  fit(m750)
``` 

モデルのフィッティングが完了したらモデルテーブルに追加する(`modeltime_table`関数)。これは、クロスバリデーションするのに、訓練データでフィッティングする理由は、モデルテーブルには、フィッティングしてあるモデルしか登録できないため(`All objects must be fitted workflow or parsnip models`)。この後にクロスバリデーションを行なうことになるので形式的な作業である。

```{r}
models_tbl <- modeltime_table(
    model_fit_arima,
    model_fit_prophet,
    model_fit_prophet_boost,
    model_fit_randomforest
)
models_tbl
```

リサンプル予測の生成は`modeltime_fit_resamples`関数で行なう。この時、内部的には、各モデルはリサンプルの各トレーニングセットで再学習される。モデルテーブルにリサンプル予測(`.resample_results`)の列が追加される。

```{r}
resamples_fitted <- models_tbl %>%
    modeltime_fit_resamples(
        resamples = resamples_tscv,
        control   = control_resamples(verbose = FALSE)
    )

resamples_fitted
```

返されるデータフレームは入れ子の入れ子構造になっている。`.resample_results`の中を除くと、データフレームが返されるものの、予測値はまだ見えないので、もう1階層潜る必要がある。

```{r}
resamples_fitted %>% 
  # ARIMA
  pluck(".resample_results", 1)
```

ということで、もう1階層潜って予測値を確認する。`.metrics`には評価指標が記録されている。

```{r}
resamples_fitted %>% 
  # ARIMA
  pluck(".resample_results", 1) %>% 
  # 1つ目のフォールドの予測値
  pluck(".predictions", 1)
```

`plot_modeltime_resamples`関数を使用することで、モデルのクロスバリデーションの精度を可視化して確認できる。評価指標ごとにファセットが区切られており、Y軸に各クロスバリデーションのフォールド、横軸が指標の精度である。

例えば、モデル4のランダムフォレストは薄い金色の点を見ればよく、どの指標でも精度がよろしくない。

```{r}
resamples_fitted %>%
    plot_modeltime_resamples(
      .point_size  = 2, 
      .point_alpha = 0.5,
      .interactive = FALSE
    )
```

グラフではなく、数表が欲しい場合は、`modeltime_resample_accuracy`関数を利用する。これを見る限り、Prophet Boostが良い事がわかる。

```{r}
resamples_fitted %>%
    modeltime_resample_accuracy(summary_fns = mean) %>%
    table_modeltime_accuracy(.interactive = FALSE)
```

この結果から、`modeltime_refit`関数を使って、Prophet Boostモデルで、フルデータセットを再学習させて、将来の予測を行なう。ここでは1年先を予測する。

```{r}
refit_tbl <- resamples_fitted %>%
    filter(.model_id == 3) %>% 
    modeltime_refit(data = m750)

refit_tbl %>%
    modeltime_forecast(h = "1 years", actual_data = m750) %>%
    plot_modeltime_forecast(.interactive = FALSE)
```

## 参考文献

- [Tidymodels](https://www.tidymodels.org/)
- [Tidy Modeling with R](https://www.tmwr.org/software-modeling.html)


