---
title: "ニューラルネットワークの実装"
pagetitle: "ニューラルネットワークの実装"
output:
  html_document:
    toc: TRUE
    toc_depth: 5
    toc_float: FALSE
    # number_sections: TRUE
    code_folding: "show"
    highlight: "kate"
    # theme: "flatly"
    css: ../style.css
    md_extensions: -ascii_identifiers
---

```{r SETUP, include = FALSE}
knitr::opts_chunk$set(
  echo = TRUE,
  message = FALSE,
  warning = FALSE,
  # out.width = 800,
  # out.height = 600,
  fig.align = "center",
  dev = "ragg_png"
)
```

<div class="update-right">
UPDATE: `r Sys.time()`
</div>

WPからの引っ越し記事なのでレイアウトが崩れてます。

## ニューラルネットワーク

遅ればせながらニューラルネットワークについてまとめていきます。前回はニューラルネットワークについて、軽くおさらいしましたが、今回は3層の簡単なニューラルネットワークをスクラッチで実装していこうと思います。バックプロパゲーションとか意味不明という方は、「<a href="https://qiita.com/43x2/items/50b55623c890564f1893">誤差逆伝播法をはじめからていねいに</a>」が非常に丁寧かつ勉強になりますので、一読をおすすめします。本当に丁寧で連鎖率、最急降下法から解説されているので、本当に丁寧です。

## 下準備

モデルで使用する様々な関数を用意しておきます。使用するデータセットはirisです。データを正規化し、活性化関数のシグモイド関数と、バックプロパゲーションの際に使用するシグモイド関数の微分を用意しておきます。

```{r}
library(tidyverse)
# 最小最大正規化
minmax <- function(x){
  (x-min(x))/(max(x)-min(x))
}

target  <- minmax(matrix(iris[,1]))
feature <- matrix(c(iris[,2], iris[,3], iris[,4]),150,3) %>%
  apply(.,2,minmax)


# シグモイド関数
sigm <- function(x){
  1 / (1 + exp(-x))
}

# シグモイド関数の導関数
deriv_sigm <- function(x){
  x * (1 - x)
}
```

## 重みとバイアスの初期化

ここでは、データを訓練するための条件を設定しておきます。繰り返し回数のepochは1万回、ラーニングレートは0.5としておきます。特徴量は3つで、隠れ層のニューロン数は5つです。重みとバイアスは乱数で設定しておきます。

```{r}
# 初期化
epoch         <- 10000
L_rate        <- 0.5
in_lay_neuro  <- ncol(feature)
hid_lay_neuro <- 5
out_neuro     <- 1

# 重み（入力→隠れ）
hid_wgt  <- matrix(rnorm(in_lay_neuro * hid_lay_neuro, 0, 1),
                   nrow = in_lay_neuro, ncol = hid_lay_neuro)

hid_bias <- runif(hid_lay_neuro)

# 重み（隠れ→出力）
out_wgt  <- matrix(rnorm(hid_lay_neuro * out_neuro, 0, 1),
                   nrow = hid_lay_neuro, ncol = out_neuro)
out_bias <- runif(out_neuro)
```

## ニューラルネットワーク
では、ニューラルネットワークを実行していきましょう。順伝搬させて、バックプロパゲーションで重みを更新させ、1万回繰り返すことによって学習させていきます。

```{r}
# ニューラルネットワークを実行
for(i in 1:epoch){

  # ---- 順伝搬 ----
  # hid_lay_in = XW + b（bは列方向に足す）
  hid_lay_in   <- sweep(feature %*% hid_wgt, 2, hid_bias, FUN = "+")
  hid_lay_acts <- sigm(hid_lay_in)

  # out_lay_in = HW + b（bは列方向に足す）
  out_lay_in   <- sweep(hid_lay_acts %*% out_wgt, 2, out_bias, FUN = "+")
  out_lay_acts <- sigm(out_lay_in)

  # ---- 誤差逆伝搬 ----
  error         <- target - out_lay_acts
  slp_out_lay   <- deriv_sigm(out_lay_acts)
  delta_out_lay <- error * slp_out_lay

  slp_hid_lay   <- deriv_sigm(hid_lay_acts)
  delta_hid_lay <- (delta_out_lay %*% t(out_wgt)) * slp_hid_lay

  # ---- 更新（重み）----
  out_wgt <- out_wgt + (t(hid_lay_acts) %*% delta_out_lay) * L_rate
  hid_wgt <- hid_wgt + (t(feature) %*% delta_hid_lay) * L_rate

  # ---- 更新（bias）----
  # ★ 修正：
  # 出力bias：各ニューロンごとに sum_i delta
  out_bias <- out_bias + colSums(delta_out_lay) * L_rate

  # 隠れbias：各隠れニューロンごとに sum_i delta
  hid_bias <- hid_bias + colSums(delta_hid_lay) * L_rate
}
```

学習データへの当てはまりなので過学習している感がありますが、そこは本題ではないので、今回はどうでもいいです…テストセット作る気力がありませんでした…そんな手間でもないのですが…

```{r}
tibble(pred = as.vector(out_lay_acts),
           actu = as.vector(target)) %>% 
   mutate(diff = sqrt((pred - actu)^2))
```

```{r}
tibble(pred = as.vector(out_lay_acts),
           actu = as.vector(target)) %>% 
  mutate(diff = sqrt((pred - actu)^2)) %>% 
  summarise(RMSE = mean(diff))
```
