---
title: "重回帰分析と準ニュートン法"
pagetitle: "重回帰分析と準ニュートン法"
output:
  html_document:
    toc: TRUE
    toc_depth: 5
    toc_float: FALSE
    # number_sections: TRUE
    code_folding: "show"
    highlight: "kate"
    # theme: "flatly"
    css: ../style.css
    md_extensions: -ascii_identifiers
---

```{r SETUP, include = FALSE}
knitr::opts_chunk$set(echo       = TRUE,
                      message    = FALSE,
                      warning    = FALSE,
                      out.width  = 800,
                      out.height = 600,
                      fig.align  = "center",
                      dev        = "ragg_png")
```

<div class="update-right">
UPDATE: `r Sys.time()`
</div>

# はじめに

このノートでは重回帰分析のパラメタを準ニュートン法で計算する方法についてまとめておく。

## 準ニュートン法

ニュートン法はテイラー展開で2次近似して使用することが多いらしく、2次近似するということは、2階の偏微分が必要になる。偏微分はパラメタが多くなると計算が大変になるため、その点を改善しているのが準ニュートン法(Quasi-Newton Method)とのこと。準ニュートン法はヤコビアンやヘッシアンの近似行列を利用することで、更新を行う。ここではQuasi-Newton method of Broydenの方法をまとめておく。準ニュートン法には他にも多くの近似行列を計算する手法がある。

$$
\begin{eqnarray}
s_{t} &=& X_{t+1} - X_{t} \\
y_{t} &=& F_{t+1}(X_{t+1}) - F_{t}(X_{t}) \\
H_{t+1} &=& H_{t} + \left( \frac{s_{t} - H_{t} y_{t}}{s^{T}_{t}H_{t}y_{t}}\right)s^{T}_{t}H_{t} \\
F(X) &=& \begin{pmatrix}
f_{1}(x_{1}, \dots, x_{n}) \\
f_{2}(x_{1}, \dots, x_{n}) \\
\vdots \\
f_{n}(x_{1}, \dots, x_{n}) \\
\end{pmatrix}
\end{eqnarray}
$$

## 重回帰分析

細かい説明はしないが、重回帰分析は複数の説明変数から目的変数の値を計算する。説明変数を下記の行列で表し、

$$
\begin{eqnarray}
\boldsymbol{ X } = \left(
  \begin{array}{ccc}
    1 & \cdots & x_{ 1k } \\
    \vdots & \ddots & \vdots \\
    1 & \ldots & x_{ nk }
  \end{array}
\right)
\end{eqnarray}
$$

目的変数をベクトルとして定める。

$$
\begin{eqnarray}
\boldsymbol{ Y } = \left(
  \begin{array}{c}
    y_{ 1 } \\
    \vdots  \\
    y_{ n }
  \end{array}
\right)
\end{eqnarray}
$$

そして、パラメタベクトルを用いて、

$$
\begin{eqnarray}
\boldsymbol{ \beta } = \left(
  \begin{array}{c}
    \beta_{ 1 } \\
    \vdots  \\
    \beta_{ k }
  \end{array}
\right)
\end{eqnarray}
$$

下記の線形重回帰式を推定する。$\boldsymbol{ e }$は誤差であり、

$$
\boldsymbol{ Y } = \boldsymbol{ X } \boldsymbol{ \beta } + \boldsymbol{ e } \Leftrightarrow \boldsymbol{ e } = \boldsymbol{ Y }  - \boldsymbol{ X } \boldsymbol{ \beta } 
$$

これを最小にするパラメタを求める。この2乗誤差を最小にするために、各パラメタで偏微分する。

$$
\begin{eqnarray}
\frac{ \partial \boldsymbol{ e^{\prime} }\boldsymbol{ e } }{ \partial \boldsymbol{ \beta } } &=& \boldsymbol{ 0 }
\end{eqnarray}
$$

2乗誤差は下記の形に展開でき、

$$
\boldsymbol{ e^{\prime} }\boldsymbol{ e } = \boldsymbol{ y^{\prime} }\boldsymbol{ y } - 
\boldsymbol{ y^{\prime} }\boldsymbol{ X }\boldsymbol{ \beta } - 
\boldsymbol{ \beta^{\prime} }\boldsymbol{ X^{\prime} }\boldsymbol{ y } +
\boldsymbol{ \beta^{\prime} }\boldsymbol{ X^{\prime} }\boldsymbol{ X }\boldsymbol{ \beta}
$$

偏微分すると、

$$
\begin{eqnarray}
\frac{ \partial \boldsymbol{ e^{\prime} }\boldsymbol{ e } }{ \partial \boldsymbol{ \beta } } =
-2\boldsymbol{ X^{\prime} }\boldsymbol{ y }+ 2\boldsymbol{ X^{\prime} }\boldsymbol{ X }\boldsymbol{ \beta } = \boldsymbol{ 0 }
\end{eqnarray}
$$

最終的には下記の推定式が得られる。

$$
\begin{eqnarray}
-2\boldsymbol{ X^{\prime} }\boldsymbol{ y }+ 2\boldsymbol{ X^{\prime} }\boldsymbol{ X }\boldsymbol{ \beta } = \boldsymbol{ 0 } \Leftrightarrow \boldsymbol{ \beta }=(\boldsymbol{ X^{\prime} }\boldsymbol{ X })^{-1}\boldsymbol{ X^{\prime} }\boldsymbol{ y}
\end{eqnarray}
$$

## 重回帰分析と勾配降下法

勾配法で計算したい回帰係数の値を予め確認しておく。

```{r}
library(palmerpenguins)
library(tidyverse)

penguins_dropna <- penguins %>% drop_na()
Y <- penguins_dropna %>% pull(body_mass_g)
X <- penguins_dropna %>% 
  mutate(x0 = 1) %>% 
  select(x0, x1 = bill_length_mm, x2 = bill_depth_mm) %>%
  as.matrix()

solve(t(X)%*%X)%*%t(X)%*%Y
```

勾配法では少し時間がかかるが、期待したパラメタが計算できている。

```{r}
B <- rep(50, ncol(X))
eta <- 10^-6
iter <- 1000000

for(i in 1:iter){
  B <- B - eta * (-2*t(X) %*% Y + 2*t(X) %*% X %*% B)
  if (i %% 100000 == 0) cat(sprintf("%d times: (x0=%2.3f, x1=%2.3f, x2=%2.3f)\n",
                                  i, B[1], B[2], B[3]))
  # 2乗誤差
  # Y_hat <- X %*% beta
  # S <- sum((Y - Y_hat)^2)
}
```

## 重回帰分析と準ニュートン法

準ニュートン法は、勾配法よりも収束が早く、期待したパラメタも計算できている。

```{r}
# Quasi-Newton Algorithm of Broyden
f <- function(b){ c(-2*t(X) %*% Y + 2*t(X) %*% X %*% b) }

iter <- 100000
eta <- 0.001
B <- rep(10, ncol(X))
H <- diag(f(B))

for(i in seq_along(1:iter)){
  # if(sum(abs(f(B))) > 10^(-4)){ # }
    B_pre <- B
    B <- B - eta * H %*% f(B)
    s <- B - B_pre
    y <- f(B) - f(B_pre)
    H <- H + ((s - H %*% y) / as.numeric(t(s) %*% H %*% y)) %*% t(s) %*% H
    if (i %% 10000 == 0) cat(sprintf("%d times: (x0=%2.3f, x1=%2.3f, x2=%2.3f)\n",
                                        i, B[1], B[2], B[3]))
    
    if(sum(abs(f(B))) < 0.0001){
      cat(sprintf("The algorithm converged.\n%d times: (x0=%2.3f, x1=%2.3f, x2=%2.3f)",
                  i, B[1], B[2], B[3]))
      break
      }
}
```

