---
title: "ベイズ統計02-二項分布とベータ分布-"
pagetitle: "ベイズ統計02-二項分布とベータ分布-"
output:
  html_document:
  toc: TRUE
toc_depth: 5
toc_float: FALSE
# number_sectios: TRUE
code_folding: "show"
highlight: "kate"
# theme: "flatly"
css: ../style.css
md_extensions: -ascii_identifiers
---
  
```{r SETUP, include = FALSE}
knitr::opts_chunk$set(
  echo = TRUE,
  message = FALSE,
  warning = FALSE,
  # out.width = 800,
  # out.height = 600,
  fig.align = "center",
  dev = "ragg_png"
)
```

<div class="update-right">
  UPDATE: `r Sys.time()`
</div>
  
# はじめに
  
このノートは「ベイズ統計」に関する何らかの内容をまとめ、ベイズ統計への理解を深めていくために作成している。今回は「社会科学のためのベイズ統計モデリング」の第8章を写経していく。基本的には気になった部分を写経しながら、ところどころ自分用の補足をメモすることで、自分用の補足資料になることを目指す。私の解釈がおかしく、メモが誤っている場合があるので注意。

- [社会科学のためのベイズ統計モデリング](https://www.asakura.co.jp/detail.php?book_code=12842)

## 8.2.1 藤井七段の対戦成績

今回使用するデータは将棋棋士の藤井七段の100試合の勝敗データ。この100試合のデータから藤井七段の強さを推定することが今回の分析目的。単純集計だと85勝15敗で勝率85%となる。

```{r}
library(dplyr)
library(rstan)
library(ggplot2)

options(max.print = 999999)
rstan_options(auto_write=TRUE)
options(mc.cores=parallel::detectCores())

d <- read.table('https://raw.githubusercontent.com/HiroshiHamada/BMS/master/ch08/Fujii.txt')

table(d)
# ggplot(data = data,aes(x = game,y = win+lose,fill = win)) +
#   geom_point(size = 2.5, shape = 21, stroke = 0.5) + 
#   scale_fill_gradient(low  =  "black",high  =  "white") + 
#   scale_x_continuous(breaks  =  c(1,seq(10,100,5))) +
#   ylim(0.9,1.1) +
#   theme( panel.background  =  element_blank(),
#          panel.grid  =  element_blank(),
#          axis.title.x  =  element_blank(),
#          axis.text = element_blank(),
#          axis.title.y  =  element_blank(),
#          axis.text.y  =  element_blank(),
#          axis.ticks.y  =  element_blank(),
#          legend.position  =  "none") 
```

## 8.2.2 ベルヌーイ・モデル

ここでは、勝ちを1、負けを0とする確率変数$Y_{i}$とする。$Y_{i}$は独立であり、$q$をパラメタとするベルヌーイ分布に従うと仮定する。事前分布は$Beta(\alpha=1,\beta=1)$のベータ分布に従うと仮定する。

<div class="tbox">
<th3>モデル1</th3>
<div class="inner">
$$
\begin{eqnarray}
Y_{i} &\sim& Bernoulli(q), \ \ i = 1...n\\
q &\sim& Beta(\alpha, \beta)
\end{eqnarray}
$$
</div>
</div>

ここで使用するベルヌーイ・モデルについては、第3章でわかりやすく解説されている。内容をメモしたものを貼り付けておく。

[Bernoulli-Beta Model](/Users/aki/Documents/statistical_note/note_bayes02/bernoullibeta.png)

$n+1$試合目の予測分布は下記のパラメタを持つベルヌーイ分布に従う。

$$
E[q] = \frac{\alpha+\sum y_{i}}{\alpha+\beta+n}
$$

## 8.2.3 藤井七段のデータ分析

勝利確率$q$の事後分布と予測分布を1試合終るごとにデータから推定する。データを得る前の状態は不明なので、$q$の事前分布は$Beta(\alpha=1,\beta=1)$のベータ分布に従うと仮定する。

```{r, class.output="scroll-1000"}
data <- tibble(
  game = 1:100,
  win = d$V1,
  lose = 1-win
) %>%
  mutate(
    cumwin = cumsum(win),
    cumlose = cumsum(lose),
    mle = cumwin/game
  )

print(data, n = 100)
```

1試合が終わるごとに事後分布と事後予測分布を計算することで、強さの推移を可視化する。1試合が終わるごとに計算する内容を書き下すと下記の通りである。

- 00試合目の結果より00勝00敗、予測分布による01試合目の予測勝利確率は$\frac{1+0}{1+1+0} = 0.500$となる
- 01試合目の結果より01勝00敗、予測分布による02試合目の予測勝利確率は$\frac{1+1}{1+1+1} = 0.667$となる
- 02試合目の結果より02勝00敗、予測分布による03試合目の予測勝利確率は$\frac{1+2}{1+1+2} = 0.750$となる
- 03試合目の結果より03勝00敗、予測分布による04試合目の予測勝利確率は$\frac{1+3}{1+1+3} = 0.800$となる
- 04試合目の結果より04勝00敗、予測分布による05試合目の予測勝利確率は$\frac{1+3}{1+1+3} = 0.833$となる
- 05試合目の結果より05勝00敗、予測分布による06試合目の予測勝利確率は$\frac{1+4}{1+1+4} = 0.857$となる
- ...snip
- 29試合目の結果より29勝0敗、予測分布による30試合目の予測勝利確率は$\frac{1+29}{1+1+29} = 0.968$となる
- 30試合目の結果より29勝1敗、予測分布による31試合目の予測勝利確率は$\frac{1+29}{1+1+30} = 0.938$となる
- ...snip
- 100試合目の結果より29勝1敗、予測分布による101試合目の予測勝利確率は$\frac{1+85}{1+1+100} = 0.843$となる

可視化するためのデータを用意する。事後分布の平均、95%ベイズ信頼区間を計算している。

```{r, class.output="scroll-1000"}
## posterior
postdata <- tibble(
  game = 0:100,
  win = c(NA, data$win),
  lose = c(NA, data$lose),
  cumwin = c(NA,data$cumwin),
  cumlose = c(NA,data$cumlose),
  post_alpha = c(1,data$cumwin+1),
  post_beta = c(1,data$cumlose+1),
  mle = c(NA,data$mle),
  post_mu = post_alpha / (post_alpha+post_beta),
  post_med = qbeta(0.500, post_alpha, post_beta),
  CI_lower = qbeta(0.025, post_alpha, post_beta),
  CI_upper = qbeta(0.975, post_alpha, post_beta)
)

print(postdata, n = 100)
```


連勝している間は1と推定する最尤推定と比べ、事後分布は不確実性を考慮して、最初の方は信用区間も広く、事後平均も低い。多くのデータが観察できた後半の試合では、平均も安定し、信用区間も狭くなっている。

```{r}
ggplot(data = postdata) +
  geom_ribbon(aes(x = game,y = post_mu,
                  ymin = CI_lower, ymax = CI_upper), fill = 'grey80')+
  geom_line(aes(x = game,y = mle,linetype  =  'MLE')) +
  geom_line(aes(x = game,y = post_mu, linetype= 'post. dist.')) +
  labs(linetype = 'Estimation') +
  ggtitle('Change in posterior mean of posterior distribution') +
  theme_bw() 
```

事後分布の確率密度関数の変化をプロットする。最初は先程と同じく不確実性を考慮しているものの、最後の方は安定した分布になっている。

```{r}
# x <- seq(0,1,0.001)
# plot(x, dbeta(x, shape1 = 86, shape2 = 16), type = 'l')
ggplot(data = tibble(q = c(0,1)), aes(x = q)) +
  purrr::pmap(list(a = postdata$post_alpha, b = postdata$post_beta, co = postdata$game),
       function(a, b, co) 
         stat_function(fun = dbeta, args = list(shape1 = a, shape2 = b), aes_q(color = co), size = 0.1)
  ) + labs(color = 'game') +
  scale_colour_gradient(low = 'grey80', high = 'black') + 
  scale_x_continuous(breaks = seq(0, 1, 0.05)) +
  ggtitle('Change in probability density function of posterior distribution') +
  theme_bw()
```

## 8.2.5 先手後手で強さが変わるのか

一般的には将棋は先手が有利で、後手が不利とも言われる。先手後手の要因を入れてモデルを拡張する。$i$試合目の先手後手を区別する変数$x_{i}$を導入し、先手は$x=1$とする。

<div class="tbox">
<th3>モデル1</th3>
<div class="inner">
$$
\begin{eqnarray}
Y_{i} &\sim& Bernoulli(x_{i}q_{1} + (1-x_{i})q_{0}), \ \ i = 1...n\\
q_{0} &\sim& Beta(\alpha_{0}, \beta_{0}) \\
q_{1} &\sim& Beta(\alpha_{1}, \beta_{1}) \\
\end{eqnarray}
$$
</div>
</div>

Stanのモデルは下記の通り。

```
data {
  int N;
  int X[N];
  int Z[N];

}

parameters {
  real<lower=0,upper=1> q1;
  real<lower=0,upper=1> q0;
}

model {
  for (n in 1:N) {
    X[n] ~ bernoulli(Z[n]*q1+(1-Z[n])*q0);
  }
}
```

このモデルを少し深掘りしておく。下記の通り、`z`が切り替わることで、`x[n]`が従う分布が異なるパラメタから生成される考えている。

```
model {
  for (n in 1:N) {
    X[n] ~ bernoulli(Z[n]*q1+(1-Z[n])*q0);
  }
}
// z = 1のとき
// X[n] ~ bernoulli(1*q1); -> X[n] ~ bernoulli(q1);
// z = 0のとき
// X[n] ~ bernoulli(Z(1-0)*q0); -> X[n] ~ bernoulli(q0);
```

データを用意して、

```{r}
d <- read.table('https://raw.githubusercontent.com/HiroshiHamada/BMS/master/ch08/Fujii_first.txt', header = TRUE)
data <- list(N = nrow(d), X = d$win, Z = d$first)
data
```

ここでは、`stan_model()`関数で最初にコンパイルしておいてから、

```{r, eval=TRUE, echo=TRUE, results='hide'}
model <- stan_model('note_bayes02−001.stan')
```

`sampling()`関数でサンプリングする。

```{r, eval=TRUE, echo=TRUE, results='hide'}
fit <- sampling(object = model, data = data, seed = 1989)
```

推定結果を確認する。後手と信用区間がすこし被るものの、先手の方が勝率が高くなっているため、藤井七段については先手の方が有利と言えそうである。

- 先手の場合、勝率は`q1=0.89[0.79-0.96]`
- 後手の場合、勝率は`q1=0.80[0.69-0.84]`

```{r, class.output="scroll-1000"}
print(fit)
```

事後分布を可視化しておく。

```{r}
stan_plot(
  fit,
  point_est = 'mean',
  ci_level = 0.95,
  outer_level = 1.00,
  show_density = TRUE,
  fill_color = 'grey') + 
  theme_bw()
```

## 参考文献および参考資料

- [社会科学のためのベイズ統計モデリング](https://www.asakura.co.jp/detail.php?book_code=12842)
