---
title: "Memo〜多次元尺度構成法 MDS:Multi-Dimensional Scaling〜"
pagetitle: "Memo〜多次元尺度構成法 MDS:Multi-Dimensional Scaling〜"
output:
  html_document:
    toc: TRUE
    toc_depth: 5
    toc_float: FALSE
    # number_sections: TRUE
    code_folding: "show"
    highlight: "kate"
    # theme: "flatly"
    css: ../style.css
    md_extensions: -ascii_identifiers
---

```{r SETUP, include = FALSE}
knitr::opts_chunk$set(
  echo = TRUE,
  message = FALSE,
  warning = FALSE,
  # out.width = 800,
  # out.height = 600,
  fig.align = "center",
  dev = "ragg_png"
)
```

<div class="update-right">
UPDATE: `r Sys.time()`
</div>

# はじめに
時系列データをk-meansで分類する。本来であれば、時系列データのクラスタリング手法であるk-Shapeまたは他の手法のほうが**妥当**なんだろうけども…今回は単純にk-meansをやってみて、時系列の傾向を掴めそうかためしてみる(そんなのデータによるだろうけども…)。

k-Shapeについては、"[k-Shapeによる時系列クラスタリングの論文：「k-Shape: Efficient and Accurate Clustering of Time Series」を読んだ](https://blog.tsurubee.tech/entry/2019/02/06/223555)"がわかりやすかった。

## サンプルデータ
サンプルデータは`{gapminder}`のデータ。

```{r}
library(tidyverse)
library(gapminder)

head(gapminder, 10)

```

## データ加工
このままでは計算できないので、データを加工していきます。`{tidyr}`の`pivot_wider()`を使います。`pivot_wider()`は最近(2019-11-14時点)実装されたので、使い方はドキュメントを参照ください。やっていることは単純で必要な変数を選んで、Long型をWide型に変換しています。

```{r}
gapminder_wide <- gapminder %>% 
  dplyr::select(country, year, lifeExp) %>% 
  tidyr::pivot_wider(names_from = year, values_from = lifeExp)


head(gapminder_wide, 10)

```

k-meansを行うときは標準化するほうがいいとか言われますが、今回は同じようなスケールのはずなので、一旦、標準化はなしで。

## エルボー法でクラスタ数を考える
`tot.withinss`はクラスター内平方和のことで、各クラスター内の観測値のばらつき具合みたいなもの。クラスター内平方和が小さなクラスターはコンパクトで、平方和が大きなクラスターは、クラスター内のばらつきが大きくなります。

なので、クラスター数が少ないときは大きくなりやすいので、その状態からクラスター数を増やしていくことで、クラスター内平方和が大きく変化するのであれば、クラスターを増やす意味があるけども、クラスター数を増やしても、クラスター内平方和がそこまで変わらないのであれば、解釈の観点からも少ないほうが良いとなる。その変化曲線が肘みたいなのでエルボー法。

エルボー法で計算した結果を可視化すると、今回は3とか4で良さそう。

```{r}
# compute Within-Cluster-Sum of Squared Errors(=wss)
n_clust <- 1L:10L
wss <- n_clust %>%
  purrr::map_dbl(
    .x = .,
    .f = function(x) {
      kmeans(x = gapminder_wide %>% select(-country),
             centers = x,
             nstart = 50,
             iter.max = 15)$tot.withinss})

tibble(n_clust = n_clust, wss = wss) %>% 
  ggplot(.) +
  geom_line(aes(x = n_clust, y = wss), col = "#006E4F") +
  scale_x_continuous(breaks = n_clust) +
  theme_bw()
```

## K-means
クラスタ数は4つでK-meansをやってみる。その後は、Wide型のデータに対して、クラスタを付与して、可視化するためにLong型に変換しています。

```{r}
set.seed(1989)
clusters <- kmeans(x = gapminder_wide %>% select(-country),
                   centers = 4)

gapminder_long <- gapminder_wide %>% 
  dplyr::bind_cols(tibble(cluster = clusters$cluster)) %>% 
  tidyr::pivot_longer(cols = c(-country, -cluster), names_to = "year", values_to = "lifeExp")

head(gapminder_long, 10)

```

クラスタの中心点もクラスタ毎に可視化できるようにしておく。

```{r}
centers_long <- tibble::rownames_to_column(as_tibble(clusters$centers), "cluster") %>%
  tidyr::pivot_longer(cols = -cluster, names_to = "year", values_to = "lifeExp") 

head(centers_long, 10)

```

## 可視化
可視化した結果を見る限り、考察としてはこんな感じだろうか。

```{r}
ggplot() +
  geom_line(data = gapminder_long, aes(y = lifeExp, x = year, group = country), col = "gray") +
  geom_line(data = centers_long, aes(y = lifeExp, x = year, group = cluster), col = "#006E4F", size = 1) +
  facet_wrap( ~ cluster, nrow = 1) + 
  theme_bw()
```

- クラスタ1は1952年~2007年にかけて相対的に急激に成長している国
- クラスタ2は1952年~2007年にかけて相対的に緩やかに成長している国
- クラスタ3は1952年~1990年にかけて相対的に急激に成長したが、下降した国
- クラスタ4は1952年~2007年にかけて相対的に成長速度も遅く、下降していたりする国


うん…今回のデータであれば、クラスタ3と4でもう少し、上手く別れてくれるといいが、成長の仕方について、そこそこうまく分類できてそうなので、今回のデータであればよさそう。なので、とりあえず計算コストがそこまでかからないので、k-meansを時系列にやってみるのはありかも。