---
title: "じゃんけんの判定をモジュロ演算で楽をする"
pagetitle: "じゃんけんの判定をモジュロ演算で楽をする"
output:
  html_document:
    toc: TRUE
    toc_depth: 5
    toc_float: FALSE
    # number_sections: TRUE
    code_folding: "show"
    highlight: "kate"
    # theme: "flatly"
    css: ../style.css
    md_extensions: -ascii_identifiers
---

```{r SETUP, include = FALSE}
knitr::opts_chunk$set(echo       = TRUE,
                      message    = FALSE,
                      warning    = FALSE,
                      out.width  = 800,
                      out.height = 600,
                      fig.align  = "center",
                      dev        = "ragg_png")
```

<div class="update-right">
UPDATE: `r Sys.time()`
</div>

# モジュロ演算を使った基礎的な加工方法のメモ

人間とPCがじゃんけんをして、人間の判定結果を計算したい。
じゃんけんの9通りの場合分けを記述するのは面倒なので、モジュロ演算で判定する方法。
ここでは、グー(0)、チョキ(1)、パー(2)と対応しているとする。

人間(左)がPC(右)に勝つ場合は、下記の組み合わせが考えられる。

- グー(0) vs. チョキ(1)
- チョキ(1) vs. パー(2)
- パー(2) vs. グー(0)

上から数値の差を考えると、1、1、2となって、最後の組み合わせが、対応している数値の影響で循環している。このような場合に、PCの数値に3を足して、人間の数値を引いて、3で割ったあまりを見ると、人間が勝利する場合の組み合わせが1として計算される。

```{r}
library(tidyverse)

p <- expand.grid(x = c(0,1,2), y = c(0,1,2))
ref <- expand.grid(me = c('rock','scissors','paper'), 
                   pc = c('rock','scissors','paper'))
df <- tibble::tibble(p, ref)

df %>% 
  mutate(
    ref = paste(me, pc, sep = '-'),
    res =
           case_when(
             (y + 3 - x) %% 3 == 1 ~ 'win',
             x == y ~ 'draw',
             TRUE ~ 'lose'
           )
         ) %>% 
  select(x, y, res, ref)
```

途中の過程はこんな感じ。

``````{r}
df %>% 
  mutate(tmp1 = y + 3,
         tmp2 = tmp1 - x,
         tmp3 = tmp2 %% 3,
         TMP4 = tmp3 == 1,
         res =
           case_when(
             (y + 3 - x) %% 3 == 1 ~ 'win',
             x == y ~ 'draw',
             TRUE ~ 'lose'
           )
         )
```

