---
title: "p-valueの計算方法と可視化"
pagetitle: "p-valueの計算方法と可視化"
# subtitle: "サブタイトル"
# date: "`r Sys.time()`"
# abstract: "このドキュメントのアブストラクトをここに入力します。"
output:
  html_document:
    toc: TRUE
    toc_depth: 5
    toc_float: FALSE
    # number_sections: TRUE
    code_folding: "show"
    highlight: "zenburn"
    # theme: "flatly"
    css: ../style.css
    md_extensions: -ascii_identifiers
---

```{r SETUP, include = FALSE}
knitr::opts_chunk$set(echo       = TRUE,
                      message    = FALSE,
                      warning    = FALSE,
                      out.width  = 800,
                      out.height = 600,
                      fig.align  = "center",
                      dev        = "ragg_png")
```

<div class="update-right">
UPDATE: `r Sys.time()`
</div>

# はじめに
p値とは「特定の統計モデルのもとで(帰無仮説が真であると仮定することも含む)、観察されたデータの統計的要約が観察された値と同じか、それよりも極端である場合の確率」と説明される。p値が利用されるのは、帰無仮説有意検定(NHST)を行うときであり、p値の解釈については誤用が絶えない。これは自分にも当てはまることなので、強い自戒の意味を込めてp値についておさらいする。

検定とp値に関する誤解は絶えず、下記の通り、ASA(American Statistical Association)が声明を出していたりする。京都大学の佐藤先生が日本語版でまとめてくださっているので、詳細は下記を参考に願います。

- [Wasserstein RL, Lazar NA. Editorial: The ASA’s statement on p-values: Context, process, and purpose.
The American Statistician 2016; 70: 129-133.](https://www.tandfonline.com/doi/full/10.1080/00031305.2016.1154108)
- [統計的有意性と P 値に関する ASA 声明](https://biometrics.gr.jp/news/all/ASA.pdf)
- [ASA声明と疫学研究における P 値](https://www.jstage.jst.go.jp/article/jjb/38/2/38_109/_pdf)
- [京都大学大学院医学研究科 聴講コース 臨床研究者のための生物統計学「仮説検定とP値の誤解」佐藤 俊哉 医学研究科教授](https://www.youtube.com/watch?v=vz9cZnB1d1c)


ここでの目標は、平均値の差の検定を例にp値の計算過程を明らかにし、可視化するところまで。今後は、個人的には最近よく聞くようになった「p値関数」についてまとめたい。

## サンプルデータ
下記のような試験のスコアが観測されたとする。ここでは、等分散の正規母集団からのサンプルデータとする。

両グループはある程度、重なっている部分もあるが、赤色のグループAの方が平均値は高そうではある。

```{r}
set.seed(1989)
A <- floor(rnorm(10, 90, 1))
B <- floor(rnorm(10, 89, 1))
#A <- c(9,7,8,9,8,9,9,10,9,9) 
#B <- c(9,6,7,8,7,9,8,8,8,7)
A_density <- density(A)
B_density <- density(B)

plot(
  range(A_density$x, B_density$x),
  range(A_density$y, B_density$y),
  type = "n",
  xlab = "Score",
  ylab = "Density", 
  xaxt = "n")
axis(1, at = seq(min(A, B)-10, max(A, B)+10, by = 1))

polygon(A_density, col = adjustcolor("#E55A64", alpha.f = 0.5))
polygon(B_density, col = adjustcolor("#7FA6C9", alpha.f = 0.5))
title("Score Density")
```

```{r}
summary(A);
summary(B)
```

## 仮説検定
天下り的ではあるが、このような2グループの平均値を比較する場合、t検定を行うことになる。つまり、各グループの平均、分散(標準偏差)、サンプルサイズを利用して、t分布(自由度は`r length(A) + length(B) - 2 `)に従うt値を計算することで、2グループ間のスコアの差が0より大きい(小さい)確率を調べる。この過程でp値も計算することができる。

仮説検定では、特定の統計モデルのもとで(帰無仮説が真であると仮定することも含む)、観察されたデータの統計的要約が観察された値と同じか、それよりも極端である場合の確率を計算するが、それがp値である。

ちなみに、ここで利用するt分布(自由度は`r length(A) + length(B) - 2 `)は下記のような形状をしている。

```{r}
df <- (length(A) + length(B) - 2)
x <- seq(-5, 5, length.out = 100)
y <- dt(x, df = df)
plot(x,
     y,
     type = "l", 
  xaxt = "n")
axis(1, at = seq(min(x), max(x), by = .5))
title("t Distribution")
legend("topright", 
       paste0("t(df=", df, ")"),
       lty = 1)
```

## t検定
計算式に従って、計算してもt値は計算できるが、`t.test()`でt検定は簡単に実行でき、t値を得られる。

```{r}
ttest_res <- t.test(A, B, var.equal = TRUE)
ttest_res
```

t値は`r ttest_res$statistic`で、p値は`r ttest_res$p.value`である。t値はt統計量を計算する計算式から算出され、p値は検定に使用しているt分布から計算できる。

そもそもp値は、「特定の統計モデルのもとで(帰無仮説が真であると仮定することも含む)、観察されたデータの統計的要約が観察された値と同じか、それよりも極端である場合の確率」だった。ここでは、帰無仮説のスコアの差が0であるという仮定は、先ほど紹介した0を中心とするt分布によって表現されている。

つまり、このt分布からp値を計算でき、さきほどt検定によって得られたt値に対応するt分布の両側の赤色部分の確率がp値に対応しているためである。

```{r}
plot(x,
     y,
     type = "l", 
  xaxt = "n")
axis(1, at = seq(min(x), max(x), by = .5))
title("t Distribution")
abline(v = ttest_res$statistic, lwd = 2, col = "red", lty = 3)
abline(v = -1*ttest_res$statistic, lwd = 2, col = "red", lty = 3)

xx_upr <- seq(ttest_res$statistic, 10, length=100)
xx_lwr <- seq(-1*ttest_res$statistic, -10, length=100)
z <- dt(xx_upr, df = df)
polygon(c(ttest_res$statistic, xx_upr, 8),
        c(0, z, 0),
        col = adjustcolor("#E55A64", alpha.f = 0.5))
polygon(c(-1*ttest_res$statistic, xx_lwr ,8),
        c(0, z, 0),
        col = adjustcolor("#E55A64", alpha.f = 0.5))
```

下側t値に対応する外側確率は`pt()`によって得られ、

```{r}
prob_lwr <- pt(-1 * ttest_res$statistic, df = df)
prob_lwr
```

上側t値に対応する外側確率は`pt()`によって得られた確率から1を引くことで計算できる。

```{r}
prob_upr <- 1 - pt(ttest_res$statistic, df = df)
prob_upr
```

これらの確率を足し合わせると、t検定で得られたp値の確率`r ttest_res$p.value`が計算できる。

```{r}
prob_lwr + prob_upr
```

帰無仮説のt分布がわかっているので、積分してももちろん同じ結果が得られる。

```{r}
integral_lwr <- integrate(f = dt, df = df, lower = -Inf, upper = -1 * ttest_res$statistic)$value
integral_upr <- 1 - integrate(f = dt, df = df, lower = -Inf, upper = ttest_res$statistic)$value
sprintf("p-value: %f", (integral_lwr + integral_upr))
```

有意水準を慣習的な5％とした仮説検定であれば、対立仮説を棄却できない。この際に、グループA,Bのスコアには差は0であるという帰無仮説を採択するという表現をみかけるが、この帰無仮説を採択するという表現は良くない。仮説検定は「帰無仮説を棄却できるか否か」なので、帰無仮説を「棄却できる」「棄却できない」のいずれかであって、採択することはないためである。

これを可視化すると下記のような形となる。黒線は赤色の部分が合計で5％となるt値である。黒線よりも赤線が内側にある、つまりp値は5%以上あることがわかる。実際、10%近くあるため、観察されたデータが少なくとも同じか、極端な値ではないということになる。

```{r}
plot(x,
     y,
     type = "l", 
  xaxt = "n")
axis(1, at = seq(min(x), max(x), by = .5))
title("t Distribution")
abline(v = ttest_res$statistic, lwd = 2, col = "red", lty = 3)
abline(v = -1*ttest_res$statistic, lwd = 2, col = "red", lty = 3)

xx_upr <- seq(ttest_res$statistic, 10, length=100)
xx_lwr <- seq(-1*ttest_res$statistic, -10, length=100)
z <- dt(xx_upr, df = df)
polygon(c(ttest_res$statistic, xx_upr, 8),
        c(0, z, 0),
        col = adjustcolor("#E55A64", alpha.f = 0.5))
polygon(c(-1*ttest_res$statistic, xx_lwr ,8),
        c(0, z, 0),
        col = adjustcolor("#E55A64", alpha.f = 0.5))

abline(v = qt(0.025, df = df), lwd = 2, col = "black", lty = 3)
abline(v = qt(0.975, df = df), lwd = 2, col = "black", lty = 3)
```

## まとめ

p値は仮説検定において、「特定の統計モデルのもとで、帰無仮説が真であると仮定した場合に、観察されたデータが少なくとも同じか、もっと極端である場合の確率」である。
仮説検定では、帰無仮説が真であること仮定しているため、帰無仮説に応じた確率分布が必要になる。例えば、t検定の場合はt分布によってスコアの差が0であることを表現する。そこから仮説検定を行って得られた統計量の値を利用し、帰無仮説に利用している確率分布から、観測データから得られた統計量の値よりも極端な確率を計算する。これがp値に対応している。


