---
title: "データ分析と線形代数04"
pagetitle: "LinearAlgebra04"
# subtitle: "サブタイトル"
# date: "`r Sys.time()`"
# abstract: ""
output:
  html_document:
    toc: TRUE
    toc_depth: 5
    toc_float: FALSE
    number_sections: FALSE
    code_folding: "show"
    highlight: "zenburn"
    theme: "flatly"
    css: ../style.css
    md_extensions: -ascii_identifiers
---

```{r SETUP, include = FALSE}
knitr::opts_chunk$set(echo       = TRUE,
                      message    = FALSE,
                      warning    = FALSE,
                      fig.align  = "center",
                      dev        = "ragg_png")
```

::: {.update-right}
UPDATE: `r Sys.time()`
:::

# はじめに

ここでは[データ分析のための線形代数](https://www.kyoritsu-pub.co.jp/bookdetail/9784320018594)の章末問題をRで回答していきます。

- [データ分析のための線形代数](https://www.kyoritsu-pub.co.jp/bookdetail/9784320018594)

# 表1.1が表すアンケートデータ

```{r}
D <- matrix(c(1,3,1,1,4,5,26,
              1,2,1,3,1,3,22,
              2,3,1,1,1,5,27,
              1,2,2,1,1,5,34,
              1,2,2,2,3,2,28,
              3,4,1,1,3,5,20,
              4,1,2,3,4,4,18,
              4,4,1,2,4,4,30,
              2,3,2,4,2,4,23,
              1,2,2,1,4,1,32),
            nrow = 10, ncol = 7, byrow = TRUE)
colnames(D) <- paste0("Q", 1:7)
rownames(D) <- paste0("ID", 1:10)

# 1.1のアンケートデータ
D
```

# 4章の章末問題
## 4.1 表1.1の回答者7から10の設問5から7への回答を要素とする4×3行列を書け。この行列を転置した行列を求めよ。
```{r}
D43 <- D[7:10, 5:7]
D43

t(D43)
```

## 4.2 表1.1の回答者1から5の設問1から5への回答を要素とする5次正方行列のトレースを求めよ。
```{r}
D55 <- D[1:5, 1:5]
D55

sum(diag(D55))
```

## 4.3 以下の行列の中で1から8に当てはまる行列を挙げよ。

$$
\boldsymbol{U} =
\begin{bmatrix}
1 & 0 & 0 \\
0 & 1 & 0 \\
0 & 0 & 1
\end{bmatrix},
\boldsymbol{V} =
\begin{bmatrix}
1 & 2 & 0 & 2 & 4 \\
0 & 0 & 2 & 3 & -6 \\
0 & 0 & 5 & -7 & 1 \\
0 & 0 & 0 & 7 & 5 \\
0 & 0 & 0 & 0 & 3 \\
\end{bmatrix},
\boldsymbol{W} =
\begin{bmatrix}
-5 & 1 \\
0 & 2 \\
0 & 0
\end{bmatrix}, \\
\boldsymbol{X} =
\begin{bmatrix}
\frac{1}{\sqrt{2}} & \frac{1}{\sqrt{2}} \\
\frac{1}{\sqrt{2}} & -\frac{1}{\sqrt{2}}
\end{bmatrix},
\boldsymbol{Y} =
\begin{bmatrix}
0 & 1 & 2 \\
1 & -3 & 8 \\
2 & 8 & 5
\end{bmatrix},
\boldsymbol{Z} =
\begin{bmatrix}
0 & 0 & 0 \\
0 & 0 & 0
\end{bmatrix}, \\
\boldsymbol{A} =
\begin{bmatrix}
-4 & 0 & 0 & 0 \\
5 & 8 & 0 & 0 \\
0 & -9 & 3 & 0 \\
11 & 0 & 6 & 1 
\end{bmatrix},
\boldsymbol{B} =
\begin{bmatrix}
1 & 0 & 0 \\
0 & 0 & 0 \\
0 & 0 & 1
\end{bmatrix},
\boldsymbol{C} =
\begin{bmatrix}
7 & -3 & 4 \\
0 & 5 & 1 \\
0 & 0 & -2 \\
0 & 0 & 0 
\end{bmatrix}
$$
### 4.3.1 正方行列
$\boldsymbol{U},\boldsymbol{V},\boldsymbol{X},\boldsymbol{Y},\boldsymbol{A},\boldsymbol{B}$。

### 4.3.2 矩形行列
$\boldsymbol{W},\boldsymbol{Z},\boldsymbol{C}$。

### 4.3.3 対角行列
$\boldsymbol{U},\boldsymbol{B}$。

### 4.3.4 単位行列
$\boldsymbol{U}$。

### 4.3.5 対称行列
$\boldsymbol{U},\boldsymbol{X},\boldsymbol{Y},\boldsymbol{B}$。

### 4.3.6 ゼロ行列
$\boldsymbol{Z}$。

### 4.3.7 上三角行列
$\boldsymbol{U},\boldsymbol{V},\boldsymbol{B}$。

### 4.3.8 下三角行列
$\boldsymbol{U},\boldsymbol{A},\boldsymbol{B}$。

## 4.4 ベクトルaからfと行列PからTについて、1から18の計算をせよ。演算が定義されていない場合は、「定義されていない」と答えること。

$$
\boldsymbol{a} =
\begin{bmatrix}
3 \\
4
\end{bmatrix},
\boldsymbol{b} =
\begin{bmatrix}
-1 \\
5
\end{bmatrix},
\boldsymbol{c} =
\begin{bmatrix}
-3 \\
2
\end{bmatrix},
\boldsymbol{d} =
\begin{bmatrix}
-3 \\
2 \\
0
\end{bmatrix},
\boldsymbol{f} =
\begin{bmatrix}
3 \\
5 \\
-1
\end{bmatrix}, \\
\boldsymbol{P} =
\begin{bmatrix}
2 & 1 \\
-1 & 2 \\
\end{bmatrix},
\boldsymbol{Q} =
\begin{bmatrix}
1 & 2 \\
2 & 4 \\
\end{bmatrix},
\boldsymbol{R} =
\begin{bmatrix}
1 & 2 & 2\\
2 & 4 & -1
\end{bmatrix}, \\
\boldsymbol{S} =
\begin{bmatrix}
1 & 0 & 0 \\
0 & 0 & 0 \\
0 & 0 & 1
\end{bmatrix},
\boldsymbol{T} =
\begin{bmatrix}
-2 & 0 \\
1 & 2 \\
4 & -3
\end{bmatrix}
$$
```{r}
a <- matrix(
    c(3,
      4),
      nrow = 2, ncol = 1, byrow = TRUE)

b <- matrix(
    c(-1,
      5),
      nrow = 2, ncol = 1, byrow = TRUE)

c <- matrix(
    c(-3,
      2),
      nrow = 2, ncol = 1, byrow = TRUE)

d <- matrix(
    c(-3,
      2,
      0),
      nrow = 3, ncol = 1, byrow = TRUE)

f <- matrix(
    c(3,
      5,
      -1),
      nrow = 3, ncol = 1, byrow = TRUE)
 
P <- matrix(
    c(2, 1,
      -1, 2),
      nrow = 2, ncol = 2, byrow = TRUE)


Q <- matrix(
    c(1, 2,
      2, 4),
      nrow = 2, ncol = 2, byrow = TRUE)

R <- matrix(
    c(1, 2, 2,
      2, 4, -1),
      nrow = 2, ncol = 3, byrow = TRUE)

S <- matrix(
    c(1, 0, 0,
      0, 0, 0,
      0, 0, 1),
      nrow = 3, ncol = 3, byrow = TRUE)

T <- matrix(
    c(-2, 0,
      1, 2,
      4, -3),
      nrow = 3, ncol = 2, byrow = TRUE)
```

### 4.4.1 $-3R$
```{r}
-3 * R
```
### 4.4.2 $Q+P$
```{r}
Q + P
```
### 4.4.3 $R'$
```{r}
t(R)
```
### 4.4.4 $P+R$
```{r}
# 定義されない
```
### 4.4.5 $R-T'$
```{r}
R - t(T)
```
### 4.4.6 $5R-5T'$
```{r}
5*R - 5*t(T)
```
### 4.4.7 $QP$
```{r}
Q %*% P
```
### 4.4.8 $2a'b(Q+P)$
```{r}
as.vector(2 * t(a) %*% b) * (Q + P)
```
### 4.4.9 $Sf$
```{r}
S %*% f
```
### 4.4.10 $c'R$
```{r}
t(c) %*% R
```
### 4.4.11 $dT$
```{r}
# 定義されない
```
### 4.4.12 $PQ$
```{r}
P %*% Q
```
### 4.4.13 $RT$
```{r}
R %*% T
```
### 4.4.14 $T'Q$
```{r}
# 定義されない
```
### 4.4.15 $ST$
```{r}
S %*% T
```
### 4.4.16 $(P+Q)a$
```{r}
(P + Q) %*% a
```
### 4.4.17 $S(d+f)$
```{r}
S %*% (d + f)
```
### 4.4.18 $f'd+c'a$
```{r}
t(f) %*% d + t(c) %*% a
```

## 4.5 問題4.4の行列$T$について、1から3に答えよ。
$$
\boldsymbol{T} =
\begin{bmatrix}
-2 & 0 \\
1 & 2 \\
4 & -3
\end{bmatrix}
$$

### 4.5.1 $T$を2つの3次元ベクトルに分割して$T=[t1 t2]$と考えたとき、2つのベクトルの長さの2乗、および内積を求めよ。

```{r}
t1 <- T[,1]
t2 <- T[,2]

# ベクトルの長さの2乗
t(t1) %*% t1

# ベクトルの長さの2乗
t(t2) %*% t2

# 内積
t(t1) %*% t2
```

### 4.5.2 $T'T$を求めよ。

```{r}
t(T) %*% T
```


### 4.5.3 $T'T$の第(i,j)要素がベクトル$t_i$と$t_j$の内積に等しいことを示せ。

```{r}
TT <- t(T) %*% T

# 要素が一致する
TT[1,1] == (t(t1) %*% t1)
TT[2,2] == (t(t2) %*% t2)
TT[1,2] == (t(t1) %*% t2)
TT[2,1] == (t(t1) %*% t2)
```



# セッション情報

```{r}
sessionInfo()
```
