---
title: "時系列データの分析(arima.simと季節調整法)"
pagetitle: "時系列データの分析(arima.simと季節調整法)"
output:
  html_document:
    toc: TRUE
    toc_depth: 5
    toc_float: FALSE
    # number_sections: TRUE
    code_folding: "show"
    highlight: "kate"
    # theme: "flatly"
    css: ../style.css
    md_extensions: -ascii_identifiers
---

```{r SETUP, include = FALSE}
knitr::opts_chunk$set(echo       = TRUE,
                      message    = FALSE,
                      warning    = FALSE,
                      #out.width  = 1280,
                      #out.height = 720,
                      # fig.dim = c(8, 6),
                      fig.align  = "center",
                      dev        = "ragg_png")
```

<div class="update-right">
UPDATE: `r Sys.time()`
</div>

# はじめに
時系列データへの理解、分析方法について、まとめていく。時系列データは、これまでやらないといけないと思いつつも、基礎をすっとばして、Prophet(一般化加法モデルベース)や状態空間モデルをやっていたが、やはり基礎は大事だと思うことがたくさんあったので、基礎からARIMAくらいまでをおさらいする。多分何回にわかれる。

## arima.sim()でデータ生成過程
`srima.sim()`というARIMAモデルからデータを生成し、シミュレーションできる便利な関数がある。これを色々と触ってみる。例えば、下記の設定であれば、自己回帰(AR)モデルが1次で、移動平均(MA)モデルも1次であるARMAモデルからシミュレーションデータが生成される。階差の設定をしていないので、和分過程ではなく、定常過程。

```{r}
library(tidyverse)
library(forecast)

set.seed(1989)
y <- arima.sim(
  n = 500,
  model = list(
    order = c(1,0,1),  # ARIMA(p,d,q)
    ar = c(0.5),        # arの強さ
    ma = c(0.5)        # maの強さ
    )
)

ggplot(data = tibble::tibble(index = 1:length(y), y = y), aes(index, y)) + 
  geom_line(col = "#01489D") + 
  scale_y_continuous() +
  ggtitle("Time Series Data ARIMA(1, 0, 1)") + 
  theme_bw()
```

下記の設定であれば、自己回帰(AR)モデルが1次で、移動平均(MA)モデルも1次で、階差が1次のARIMAモデルからシミュレーションデータが生成される。階差の設定をしているので、これは1次和分過程。

```{r}
set.seed(1989)
y <- arima.sim(
  n = 500,
  model = list(
    order = c(1,1,1),  # ARIMA(p,d,q)
    ar = c(0.5),        # arの強さ
    ma = c(0.5)        # maの強さ
    )　
)

ggplot(data = tibble::tibble(index = 1:length(y), y = y), aes(index, y)) + 
  geom_line(col = "#01489D") + 
  scale_y_continuous() +
  ggtitle("Time Series Data ARIMA(1, 1, 1)") + 
  theme_bw()
```

季節成分を入れたい場合は、`Arima()`でモデルを作って、それからそのモデルを`simulate()`に入れることで、データを生成すれば季節成分が入ったデータをシュミレーションできる。

```{r}
model <- Arima(ts(rnorm(100), freq = 12),
               order = c(1,0,1),
               seasonal = list(order=c(0,1,0), period=12),
               fixed=c(phi = 0.5, theta = -0.4), #AR,MAのつよさ
               )
y <- simulate(model, nsim=200)
forecast::ggtsdisplay(y, lag.max = 60)
```

## 季節調整法
Rには便利な関数`decompose() `がある。これは時期列データを、移動平均法を使って季節性、トレンド、不規則変動に分解してくれる関数。つまり、時期列データは下記の要素で構成されていると考える。

- 季節性：一定期間繰り返されるパターンのこと。
- トレンド：メトリックの基本的な傾向。
- 不規則変動：ノイズのことで、季節およびトレンドが削除された後の元の時系列の残差。

内容を把握したいので、やっていることを再現する。データを分割する方法は下記のように行われている。中心化移動平均でトレンドを推定する。周期が12ヶ月周期であれば、`window`は12で、クオーターとかであれば、`window`は4となる。このトレンドをもとに、トレンドを除去したデータを作り、これの月ごとの平均を得ることで、平均的な季節周期の値が得られる。そして、もとの現系列からトレンド、季節周期を除けば、ランダムノイズが得られ分解完了。

```{r}
df <- tibble::as_tibble(AirPassengers) %>% 
  dplyr::mutate(time  = seq(from = lubridate::ymd("1949-01-01"), by = "1 month", length.out = nrow(.))) %>% 
  dplyr::rename(y = x)

df_plt <- 
  df %>% 
  dplyr::mutate(trend_air = ma(y, order = 12, centre = TRUE),
                detrend = y - trend_air) %>% 
  dplyr::group_by(m = lubridate::month(time)) %>% 
  dplyr::mutate(seasonal_air = mean(detrend, na.rm = TRUE),
                random_air = y - trend_air - seasonal_air,
                y_recomp = trend_air + seasonal_air + random_air) %>% 
  dplyr::select(time, y, trend_air, seasonal_air, random_air, y_recomp) %>% 
  dplyr::ungroup()

df_plt %>% 
  print(n = 24)

```

まとめてプロットするとこんな感じ。

```{r}
# pivot_longerでlongでプロットしたほうがいいけど、tsクラスの消し方がわからん…
ggplot(df_plt) + 
  geom_line(aes(time, y), col = "#e41749") + 
  geom_line(aes(time, trend_air), col = "#ff8a5c") + 
  geom_line(aes(time, seasonal_air), col = "#f5587b") +
  geom_line(aes(time, random_air), col = "#8ac6d1") +
  theme_bw()
```

便利な関数があるので、賢い人はこっちを使うこと。

```{r}
AirPassengers %>% decompose() %>% autoplot()
```
