---
title: "StanとRでベイズ統計モデリング09"
pagetitle: "StanとRでベイズ統計モデリング09"
output:
  html_document:
    toc: TRUE
    toc_depth: 5
    toc_float: FALSE
    # number_sections: TRUE
    code_folding: "show"
    highlight: "kate"
    # theme: "flatly"
    css: ../style.css
    md_extensions: -ascii_identifiers
---

```{r SETUP, include = FALSE}
knitr::opts_chunk$set(
  echo = TRUE,
  message = FALSE,
  warning = FALSE,
  # out.width = 800,
  # out.height = 600,
  fig.align = "center",
  dev = "ragg_png"
)
```

<div class="update-right">
UPDATE: `r Sys.time()`
</div>

# はじめに

このノートは「StanとRでベイズ統計モデリング」の内容を写経することで、ベイズ統計への理解を深めていくために作成している。

- [StanとRでベイズ統計モデリング](https://www.kyoritsu-pub.co.jp/bookdetail/9784320112421)
- [StanとRでベイズ統計モデリング サポートページ](https://github.com/MatsuuraKentaro/RStanBook)

基本的には気になった部分を写経しながら、ところどころ自分用の補足をメモすることで、「StanとRでベイズ統計モデリング」を読み進めるための自分用の補足資料になることを目指す。私の解釈がおかしく、メモが誤っている場合があるので注意。

今回は第8章「階層モデル」のチャプターを写経していく。非線形モデルのところから。

## 8.3 非線形モデルの階層モデル

7.3節のモデルを16人に拡張して階層モデルを適用する。

```{r}
options(max.print = 999999)
library(dplyr)
library(ggplot2)
library(rstan)

d <- read.csv('https://raw.githubusercontent.com/MatsuuraKentaro/RStanBook/master/chap08/input/data-conc-2.txt')
N <- nrow(d)
Time <- c(1, 2, 4, 8, 12, 24)
T_new <- 60
Time_new <- seq(from = 0, to = 24, length = T_new)
data <- list(N = N, T = length(Time), Time = Time, Y = d[,-1],
             T_new = T_new, Time_new = Time_new)

head(d, 10)
```


## 8.3.1 解析の目的とデータの分布の確認

各個人において、頭打ちになる$Y$の値と、頭打ちになるまでの時間を知りたい。また個人差のばらつきも分析したいとする。各個人のデータを可視化すると、頭打ちになるものの、個人ごとに上限が異なることがわかる。

```{r}
d %>% 
  tidyr::pivot_longer(cols = -PersonID, values_to = 'Y') %>% 
  mutate(Time = readr::parse_number(name)) %>% 
  select(-name) %>% 
  ggplot(data = ., aes(x = Time, y = Y)) +
  theme_bw(base_size = 15) +
  facet_wrap(~PersonID) +
  geom_line(linewidth = 1) +
  geom_point(size = 3) +
  labs(x = 'Time (hour)', y = 'Y') +
  scale_x_continuous(breaks = c(0,6,12,24), limit = c(0,24)) +
  scale_y_continuous(breaks = seq(0,40,10), limit = c(-3,37))
```

最終時点ごとの$Y$の値も個人によって異なる。

```{r}
d_last <- d[ncol(d)]

bw <- 3.0
ggplot(data = d_last, aes(x = Time24)) +
  theme_bw(base_size = 15) +
  geom_histogram(binwidth = bw, color = 'black', fill = 'white') +
  geom_density(aes(y = after_stat(count)*bw), alpha = 0.2, color = 'black', fill = 'gray20') +
  geom_rug(sides = 'b') +
  labs(x = 'Time24', y = 'count') +
  xlim(range(density(d_last$Time24)$x))
```

## 8.3.2 メカニズムの想像

ここでは`a[n],b[n]`が特定の分布に従うと仮定して、階層モデルを適用する。`a[n],b[n]`は正の値をとることを考慮し、対数をとった`log(a)[n],log(b)[n]`が正規分布に従うと仮定する。考えるだけで、`log`はとってないので注意。


## 8.3.3 モデル式の記述

ここで想定しているモデルは下記の通り。

<div class="tbox">
<th3>モデル8-7</th3>
<div class="inner">
$$
\begin{eqnarray}
Y[n,t] &\sim& Normal(a[n]\{1 -\exp(-b[n] Time[t]) \}, \sigma_{Y}) \\
log(a[n]) &\sim& Normal(a_{全体平均}, \sigma_{a}) \\
log(b[n]) &\sim& Normal(b_{全体平均}, \sigma_{b})
\end{eqnarray}
$$
</div>
</div>

データから$\sigma_{Y}, a[n], a_{全体平均}, \sigma_{a}, b[n], b_{全体平均}, \sigma_{b}$を推定する。

## 8.3.4 Stanで実装

Stanファイルは下記の通り。

```
data {
  int N;
  int T;
  real Time[T];
  real Y[N,T];
  int T_new;
  real Time_new[T_new];
}

parameters {
  real a0;
  real b0;
  real log_a[N];
  real log_b[N];
  real<lower=0> s_a;
  real<lower=0> s_b;
  real<lower=0> s_Y;
}

transformed parameters {
  real a[N];
  real b[N];
  for (n in 1:N) {
  // expは、logはとってないが想定する値がマイナスにならないようにする.
  // `a[n],b[n]`は正の値をとることを考慮
    a[n] = exp(log_a[n]);
    b[n] = exp(log_b[n]);
  }
}

model {
  for (n in 1:N) {
    // logはとってない、対数をとったものが正規分布に従うと考える
    log_a[n] ~ normal(a0, s_a);
    log_b[n] ~ normal(b0, s_b); 
  }
  for (n in 1:N)
    for (t in 1:T)
      Y[n,t] ~ normal(a[n]*(1 - exp(-b[n]*Time[t])), s_Y);
}

generated quantities {
  real y_new[N,T_new];
  for (n in 1:N)
    for (t in 1:T_new)
      y_new[n,t] = normal_rng(a[n]*(1 - exp(-b[n]*Time_new[t])), s_Y);
}

```

ここでは、`stan_model()`関数で最初にコンパイルしておいてから、

```{r, eval=TRUE, echo=TRUE, results='hide'}
model87 <- stan_model('note_ahirubayes09-87.stan')
```

`sampling()`関数でサンプリングする。

```{r, eval=TRUE, echo=TRUE, results='hide'}
fit <- sampling(object = model87, data = data, seed = 1989)
```

パラメタの推定結果はこちら。$\sigma_{Y}$以外は対数スケールとなっている。少し混乱するが、`a[1],b[1]`は通常スケールで`exp`で変換する前の`a0,b0`が対数スケールということ(対数変換したものが正規分布に従うと考えている)。

```{r, class.output="scroll-1000"}
print(fit, prob = c(0.025, 0.5, 0.975), digits_summary = 1)
```

MCMCで得られたデータを利用して予測分布を可視化する。

```{r}
ms <- rstan::extract(fit)
d_est <- data.frame()
for (n in 1:nrow(d)) {
  qua <- apply(ms$y_new[,n,], 2, quantile, prob  =  c(0.025, 0.5, 0.975))
  d_est <- rbind(d_est, data.frame(PersonID = n, Time = Time_new, t(qua), check.names = FALSE))
}

d2 <- d %>% 
  tidyr::pivot_longer(cols = -PersonID, values_to = 'Y') %>% 
  mutate(Time = readr::parse_number(name)) %>% 
  select(-name)

ggplot(data = d_est, aes(x = Time, y = `50%`)) +
  theme_bw(base_size = 15) +
  facet_wrap(~PersonID) +
  geom_ribbon(aes(ymin = `2.5%`, ymax = `97.5%`), fill = 'black', alpha = 1/5) +
  geom_line(linewidth = 0.5) +
  geom_point(data = d2, aes(x = Time, y = Y), size = 3) +
  labs(x = 'Time (hour)', y = 'Y') +
  scale_x_continuous(breaks = Time, limit = c(0,24)) +
  scale_y_continuous(breaks = seq(0,40,10), limit = c(-3,37))
```


## ガンマ分布を利用したモデル

書籍と同じようなモデルとして、ガンマ分布を利用する方法もある。ガンマ分布は正の値しかとらないので、今回のケースでは都合よい。Stanで使用する際はパラメタを$\alpha = \frac{\mu^2}{\sigma},\beta=\frac{\mu}{\sigma}$と指定するので注意。

- [Stanでガンマ回帰（動かす編）](https://messefor.hatenablog.com/entry/2020/09/05/232031)
- [16.6 Gamma Distribution](https://mc-stan.org/docs/2_21/functions-reference/gamma-distribution.html)

$\alpha,\beta$と$\mu,\sigma$の関係は下記の通り。

[Gamma](/Users/aki/Documents/statistical_note/note_ahirubayes09/gamma.png)

ガンマ分布を使った場合のStanのモデルは下記のように表現できる。

```
data {
  int N;
  int T;
  real Time[T];
  real Y[N,T];
  int T_new;
  real Time_new[T_new];
}

parameters {
  real mu_a;
  real mu_b;
  real<lower=0> a[N];
  real<lower=0> b[N];
  real<lower=0> s_a;
  real<lower=0> s_b;
  real<lower=0> s_Y;
}

model {
  for (n in 1:N) {
    a[n] ~ gamma(mu_a^2/s_a, mu_a/s_a);
    b[n] ~ gamma(mu_b^2/s_b, mu_b/s_b);
  }
  for (n in 1:N)
    for (t in 1:T)
      Y[n,t] ~ normal(a[n]*(1 - exp(-b[n]*Time[t])), s_Y);
}

generated quantities {
  real y_new[N,T_new];
  for (n in 1:N)
    for (t in 1:T_new)
      y_new[n,t] = normal_rng(a[n]*(1 - exp(-b[n]*Time_new[t])), s_Y);
}

```

ここでは、`stan_model()`関数で最初にコンパイルしておいてから、

```{r, eval=TRUE, echo=TRUE, results='hide'}
model87_ <- stan_model('note_ahirubayes09-87_.stan')
```

`sampling()`関数でサンプリングする。

```{r, eval=TRUE, echo=TRUE, results='hide'}
fit_ <- sampling(object = model87_, data = data, seed = 1989)
```

パラメタの推定結果はこちら。$\sigma_{Y}$以外は対数スケールとなっている。少し混乱するが、`a[1],b[1]`は通常スケールで`exp`で変換する前の`a0,b0`が対数スケールということ(対数変換したものが正規分布に従うと考えている)。

```{r, class.output="scroll-1000"}
print(fit_, prob = c(0.025, 0.5, 0.975), digits_summary = 1)
```

MCMCで得られたデータを利用して予測分布を可視化する。

```{r}
ms <- rstan::extract(fit_)
d_est <- data.frame()
for (n in 1:nrow(d)) {
  qua <- apply(ms$y_new[,n,], 2, quantile, prob = c(0.025, 0.5, 0.975))
  d_est <- rbind(d_est, data.frame(PersonID = n, Time = Time_new, t(qua), check.names = FALSE))
}

ggplot(data = d_est, aes(x = Time, y = `50%`)) +
  theme_bw(base_size = 15) +
  facet_wrap(~PersonID) +
  geom_ribbon(aes(ymin = `2.5%`, ymax = `97.5%`), fill = 'black', alpha = 1/5) +
  geom_line(linewidth = 0.5) +
  geom_point(data = d2, aes(x = Time, y = Y), size = 3) +
  labs(x = 'Time (hour)', y = 'Y') +
  scale_x_continuous(breaks = Time, limit = c(0,24)) +
  scale_y_continuous(breaks = seq(0,40,10), limit = c(-3,37))
```


## 参考文献および参考資料

- [StanとRでベイズ統計モデリング](https://www.kyoritsu-pub.co.jp/bookdetail/9784320112421)
- [StanとRでベイズ統計モデリング サポートページ](https://github.com/MatsuuraKentaro/RStanBook)
- [Stan Reference Manual](https://mc-stan.org/docs/reference-manual/index.html)