---
title: "データ分析と線形代数03"
pagetitle: "LinearAlgebra03"
# subtitle: "サブタイトル"
# date: "`r Sys.time()`"
# abstract: ""
output:
  html_document:
    toc: TRUE
    toc_depth: 5
    toc_float: FALSE
    number_sections: FALSE
    code_folding: "show"
    highlight: "zenburn"
    theme: "flatly"
    css: ../style.css
    md_extensions: -ascii_identifiers
---

```{r SETUP, include = FALSE}
knitr::opts_chunk$set(echo       = TRUE,
                      message    = FALSE,
                      warning    = FALSE,
                      fig.align  = "center",
                      dev        = "ragg_png")
```

::: {.update-right}
UPDATE: `r Sys.time()`
:::

# はじめに

ここでは[データ分析のための線形代数](https://www.kyoritsu-pub.co.jp/bookdetail/9784320018594)の章末問題をRで回答していきます。

- [データ分析のための線形代数](https://www.kyoritsu-pub.co.jp/bookdetail/9784320018594)

# 表1.1が表すアンケートデータ

```{r}
D <- matrix(c(1,3,1,1,4,5,26,
              1,2,1,3,1,3,22,
              2,3,1,1,1,5,27,
              1,2,2,1,1,5,34,
              1,2,2,2,3,2,28,
              3,4,1,1,3,5,20,
              4,1,2,3,4,4,18,
              4,4,1,2,4,4,30,
              2,3,2,4,2,4,23,
              1,2,2,1,4,1,32),
            nrow = 10, ncol = 7, byrow = TRUE)
colnames(D) <- paste0("Q", 1:7)
rownames(D) <- paste0("ID", 1:10)

# 1.1のアンケートデータ
D
```

# 3章の章末問題
## 3.1 以下のベクトルがあるとき、1から10の2つのベクトルが直交するかどうかを答えよ。ただし、2つのベクトルの間で、直交性が定義されていない場合は「定義されていない」と答えること。

$$
\begin{eqnarray}
\boldsymbol{ s }
=\left(\begin{array}{c}
   2 \\
   1.5
   \end{array}\right),
\boldsymbol{ t }
=\left(\begin{array}{c}
   5 \\
   2
   \end{array}\right),
  \boldsymbol{ v }
=\left(\begin{array}{c}
   -3 \\
   4
   \end{array}\right),
\boldsymbol{ w }
=\left(\begin{array}{c}
   0 \\
   0
   \end{array}\right),
\boldsymbol{ a }
=\left(\begin{array}{c}
   2 \\
   -5 \\
   0
   \end{array}\right),
\boldsymbol{ b }
=\left(\begin{array}{c}
   3 \\
   5 \\
   -1
   \end{array}\right),
\boldsymbol{ c }
=\left(\begin{array}{c}
   -5 \\
   3 \\
   0
   \end{array}\right),
\boldsymbol{ d }
=\left(\begin{array}{c}
   0 \\
   0 \\
   7
   \end{array}\right)
\end{eqnarray}
$$

```{r}
s <- c(2, 1.5)
t <- c(5, 2)
v <- c(-3, 4)
w <- c(0, 0)
a <- c(2, -5, 0)
b <- c(3, 5, -1)
c <- c(-5, 3, 0)
d <- c(0, 0, 7)
```


### 3.1.1 sとt
```{r}
# 直交しない
s %*% t
```

```{r}
library(matlib)
xlim <- c(0, 5)
ylim <- c(0, 5)
plot(xlim, ylim, type = "n", xlab = "Dim1", ylab = "Dim2", asp = 1)
abline(v = 0, h = 0, col = "gray")
grid()
vectors(rbind(s, t), col = c("red", "blue"))
```

### 3.1.2 vとs
```{r}
# 直交する
v %*% s
```

```{r}
xlim <- c(-5, 5)
ylim <- c(0, 5)
plot(xlim, ylim, type = "n", xlab = "X", ylab = "Y", asp = 1)
abline(v = 0, h = 0, col = "gray")
grid()
vectors(rbind(v, s), col = c("red", "blue"))
```

### 3.1.3 tとw
```{r}
# 直交する
t %*% w
```

```{r}
xlim <- c(0, 5)
ylim <- c(0, 5)
plot(xlim, ylim, type = "n", xlab = "Dim1", ylab = "Dim2", asp = 1)
abline(v = 0, h = 0, col = "gray")
grid()
vectors(rbind(t, w), col = c("red", "blue"))
```

### 3.1.4 vとt
```{r}
# 直交しない
v %*% t
```

```{r}
xlim <- c(-5, 5)
ylim <- c(0, 5)
plot(xlim, ylim, type = "n", xlab = "Dim1", ylab = "Dim2", asp = 1)
abline(v = 0, h = 0, col = "gray")
grid()
vectors(rbind(v, t), col = c("red", "blue"))
```

### 3.1.5 tとa
```{r}
# 定義されない
```

### 3.1.6 cとd
```{r}
# 直交する
c %*% d
```

### 3.1.7 bとc
```{r}
# 直交する
b %*% c
```
### 3.1.8 bとa
```{r}
# 直交しない
b %*% a
```
### 3.1.9 wとd
```{r}
# 定義されない
```
### 3.1.10 dとa
```{r}
# 直交する
d %*% a
```

## 3.2 1から12のベクトルの組が各々一次独立か一次従属かを答えよ。一次独立が定義されていない場合は「定義されていない」と答えること。

$$
\begin{eqnarray}
(1)
\left(\begin{array}{c}
   0 \\
   0
   \end{array}\right),
(2)
\left(\begin{array}{c}
   -4 \\
   -3
   \end{array}\right),
(3)
\left(\begin{array}{c}
   1 \\
   4
   \end{array}\right),
\left(\begin{array}{c}
   -4 \\
   1
   \end{array}\right),
(4)
\left(\begin{array}{c}
   1 \\
   4
   \end{array}\right),
\left(\begin{array}{c}
   -2 \\
   -8
   \end{array}\right),
(5)
\left(\begin{array}{c}
   1 \\
   4
   \end{array}\right),
\left(\begin{array}{c}
   -4 \\
   1
   \end{array}\right),
\left(\begin{array}{c}
   3 \\
   -3
   \end{array}\right),
(6)
\left(\begin{array}{c}
   -3 \\
   2 \\
   -2
   \end{array}\right),
\left(\begin{array}{c}
   2 \\
   0 \\
   1
   \end{array}\right)
(7)
\left(\begin{array}{c}
   -3 \\
   2 \\
   -2
   \end{array}\right),
\left(\begin{array}{c}
   2 \\
   0 \\
   1
   \end{array}\right),
\left(\begin{array}{c}
   1 \\
   -2 \\
   1
   \end{array}\right), \\ 
(8)
\left(\begin{array}{c}
   -3 \\
   2 \\
   -2
   \end{array}\right),
\left(\begin{array}{c}
   2 \\
   0 \\
   1
   \end{array}\right),
\left(\begin{array}{c}
   0 \\
   0 \\
   0
   \end{array}\right),
(9)
\left(\begin{array}{c}
   1 \\
   4
   \end{array}\right),
\left(\begin{array}{c}
   1 \\
   0 \\
   0
   \end{array}\right),
(10)
\left(\begin{array}{c}
   4 \\
   5 \\
   0
   \end{array}\right),
\left(\begin{array}{c}
   2 \\
   1 \\
   2
   \end{array}\right),
\left(\begin{array}{c}
   3 \\
   -2 \\
   1
   \end{array}\right),
(11)
\left(\begin{array}{c}
   4 \\
   5 \\
   0
   \end{array}\right),
\left(\begin{array}{c}
   2 \\
   1 \\
   2
   \end{array}\right),
\left(\begin{array}{c}
   3 \\
   -2 \\
   1
   \end{array}\right),
\left(\begin{array}{c}
   1 \\
   -1 \\
   1
   \end{array}\right),
(12)
\left(\begin{array}{c}
   1.5 \\
   -1 \\
   1
   \end{array}\right),
\left(\begin{array}{c}
   -3 \\
   2 \\
   -2
   \end{array}\right),
\left(\begin{array}{c}
   6 \\
   -4 \\
   4
   \end{array}\right)
\end{eqnarray}
$$
### 3.2.1
ゼロベクトル1つの組であり一次従属

### 3.2.2
非ゼロベクトル1つの組であり一次独立

### 3.2.3
一方が他方のスカラ倍ではなく一次独立

### 3.2.4
$$
-2 
\left(\begin{array}{c}
   1 \\
   4
   \end{array}\right)
   =
\left(\begin{array}{c}
   -2 \\
   -8
   \end{array}\right)
$$
であり一次従属。

### 3.2.5
2次ベクトル3つからなる組であり、一次従属

### 3.2.6
一方が他方のスカラ倍ではなく一次独立

### 3.2.7
$$
\left(\begin{array}{c}
   −3 \\
   2 \\
   -2
   \end{array}\right)
= -
\left(\begin{array}{c}
   2 \\
   0 \\
   1
\end{array}\right) -
\left(\begin{array}{c}
   1 \\
   -2 \\
   1
\end{array}\right)
$$
であり一次従属。

### 3.2.8
ゼロベクトルを含む組であり一次従属

### 3.2.9
定義されない

### 3.2.10
ランクが3であるため、一次独立。

```{r}
m <- matrix(
  c(4, 2, 3,
    5, 1,-2,
    0, 2, 1),
  nrow = 3,
  ncol = 3,
  byrow = TRUE
)

R(m)

```

### 3.2.11
3次ベクトル4つからなる組であり一次従属。

### 3.2.12
ランクが1であるため、一次従属。

```{r}
m <- matrix(
  c(1.5,-3, 6,-1, 2,-4,
    1,-2, 4),
  nrow = 3,
  ncol = 3,
  byrow = TRUE
)

R(m)
```

## 3.3 問題3.2の1から12について一次独立なベクトルの最大個数を求めよ。

この問題の回答は行なわない。

## 3.4 以下のベクトルについて、1から5に答えよ。
$$
\begin{eqnarray}
\boldsymbol{ a }
=\left(\begin{array}{c}
   2 \\
   2
   \end{array}\right),
\boldsymbol{ b }
=\left(\begin{array}{c}
   -1 \\
   -1
   \end{array}\right),
  \boldsymbol{ c }
=\left(\begin{array}{c}
   -3 \\
   4
   \end{array}\right),
\boldsymbol{ d }
=\left(\begin{array}{c}
   -1 \\
   6
   \end{array}\right),
\boldsymbol{ f }
=\left(\begin{array}{c}
   3 \\
   -4
   \end{array}\right),
\boldsymbol{ g }
=\left(\begin{array}{c}
   0 \\
   0
   \end{array}\right)
\end{eqnarray}
$$

### 3.4.1 E1を張る3つのベクトルからなる組を6つのベクトルから選べ。

$\boldsymbol{a},\boldsymbol{b},\boldsymbol{g}$または$\boldsymbol{c},\boldsymbol{f},\boldsymbol{g}$。

### 3.4.2 E1を張る2つのベクトルからなる組を6つのベクトルから選べ。ただしゼロベクトルを含まないものとする。

$\boldsymbol{a},\boldsymbol{b}$または$\boldsymbol{c},\boldsymbol{f}$。

### 3.4.3 fを含むE2の基底を6つのベクトルから選べ。

$\boldsymbol{f},\boldsymbol{a}$、$\boldsymbol{f},\boldsymbol{b}$、$\boldsymbol{f},\boldsymbol{d}$。

### 3.4.4 E2の規定となる2つのベクトルからなる組を、6つのベクトルから選べ。ただし、bを含まないこと。

$\boldsymbol{a},\boldsymbol{c},\boldsymbol{d},\boldsymbol{f}$から選んだ2つのベクトルの組み合わせ、ただし、$\boldsymbol{c},\boldsymbol{f}$の組み合わせは除く。

### 3.4.5 ベクトルあを含む2つのベクトルからなるベクトルの組で、一次従属な組を2組選べ。

$\boldsymbol{a},\boldsymbol{b}$および$\boldsymbol{a},\boldsymbol{g}$。

# セッション情報

```{r}
sessionInfo()
```
