---
title: "prophetのトレンドと変化点"
pagetitle: "prophet02"
# subtitle: "サブタイトル"
# date: "`r Sys.time()`"
# abstract: ""
output:
  html_document:
    toc: TRUE
    toc_depth: 5
    toc_float: FALSE
    number_sections: TRUE
    code_folding: "show"
    highlight: "zenburn"
    theme: "flatly"
    css: ../style.css
    md_extensions: -ascii_identifiers
---

```{r SETUP, include = FALSE}
knitr::opts_chunk$set(echo       = TRUE,
                      message    = FALSE,
                      warning    = FALSE,
                      out.width  = 800,
                      out.height = 600,
                      fig.align  = "center",
                      dev        = "ragg_png")
```

<div class="update-right">
UPDATE: `r Sys.time()`
</div>

# はじめに

ここでは、下記のドキュメントを参考に、`prophet`パッケージの基本的な使い方をおさらいすることを目的としています。ゆくゆくは外部予測変数を追加したモデルやクロスバリデーション、パラメタチューニングなどなど、モデルを発展させながら使用方法をまとめていきます。

- [Prophet | Forecasting at scale](https://facebook.github.io/prophet/docs/quick_start.html#r-api)

モデルの数理部分は下記の`prophet`に関する論文やブログ記事を参照願います。ここでは説明しません。

- [Forecasting at scale](https://peerj.com/preprints/3190/)
- [Prophet入門【理論編】Facebookの時系列予測ツール](https://www.slideshare.net/hoxo_m/prophetfacebook)
- [Prophetのモデル式を1から理解する](https://devblog.thebase.in/entry/2019/12/20/110000_1)
- [fb Prophetの解剖で学ぶベイズ時系列モデリング](https://ill-identified.hatenablog.com/entry/2018/05/28/020224)

## ライブラリと関数の読み込み

```{r}
library(prophet)
library(tidyverse)

head_tail <- function(data, n = 5){
  stopifnot(is.data.frame(data))
  head(data, n = n) %>% print()
  cat(paste(rep("-", 100), collapse = ""))
  tail(data, n = n) %>% print()
}
```

## prophetのトレンド

```{r}

```


## prophetの変化点

```{r}

```







## SessionInfo

```{r}
sessionInfo()
```

