---
title: "winsorization変換について"
pagetitle: "winsorization変換について"
output:
  html_document:
    toc: TRUE
    toc_depth: 5
    toc_float: FALSE
    # number_sections: TRUE
    code_folding: "show"
    highlight: "kate"
    # theme: "flatly"
    css: ../style.css
    md_extensions: -ascii_identifiers
---

```{r SETUP, include = FALSE}
knitr::opts_chunk$set(echo       = TRUE,
                      message    = FALSE,
                      warning    = FALSE,
                      out.width  = 800,
                      out.height = 600,
                      fig.align  = "center",
                      dev        = "ragg_png")
```

<div class="update-right">
UPDATE: `r Sys.time()`
</div>

# はじめに
ここではWinsorizationという変換の方法についてまとめる。

## Winsorization変換
データ分析をしていると、外れ値はやっかななわけです。外れ値の影響を大きく受けて、平均が大きくずれることもしばしば。典型的な戦略は、外れ値に該当するレコードを除外するとかですが、Winsorization変換では、指定したパーセンタイルで上限下限を設定し、外れ値を上限下限に丸める変換を行う。たとえば、90％のWinsorization変換では、5パーセンタイルより下のすべてのデータと、95パーセンタイルより上のデータが、上限下限に丸められます。

## Rでやってみる
サンプルデータとして、コーシー分布から生成される乱数を利用する。コーシー分布から乱数を生成すれば突然、極端に大きな値をとってくれるので、winsorization変換のサンプル例としてありがたい。正規分布でももちろん良い。緑の点が、90％のWinsorization変換での外れ値。

```{r}
library(tidyverse)
set.seed(1989)
df <- tibble(x = rcauchy(n = 500, location = 0, scale = 0.5),
             id = 1:500) %>% 
  mutate(outlier = if_else(x < quantile(x, probs = c(0.05, 0.95))[1] |
                           x > quantile(x, probs = c(0.05, 0.95))[2],
                           T,F))

ggplot(df, aes(id, x, col = outlier)) + geom_point()
```

これを90％のWinsorization変換を行うと、外れ値である緑の点が上限下限に変換される。これがwinsorization変換。
```{r}
winsor <- function (x, probs = c(0.05, 0.95)){
  limit <- quantile(x, probs = probs)
  
  x[x < limit[1]] <- limit[1]
  x[x > limit[2]] <- limit[2]
  x
}

df <- df %>% 
  mutate(x_winsored = winsor(x))

ggplot(df, aes(id, x_winsored, col = outlier)) + geom_point()
```

このwinsorization変換を使って、ユーザーをスコアリングしたりする。AppやHP上での各アクションにスコアをつけ、そのアクションを直近nヶ月以内に実行した回数と掛け合わせて、各ユーザーのスコアリングを行う。こうすることで、極端にスコアが低い(高い顧客)を除くことができる。今回はここまで。

## 参照サイト

- [Winsorizing](https://en.wikipedia.org/wiki/Winsorizing)
- [winsorization](https://www.r-bloggers.com/winsorization/)



