---
title: "差分系列を元の系列に戻す"
pagetitle: "差分系列を元の系列に戻す"
output:
  html_document:
    toc: TRUE
    toc_depth: 5
    toc_float: FALSE
    # number_sections: TRUE
    code_folding: "show"
    highlight: "kate"
    # theme: "flatly"
    css: ../style.css
    md_extensions: -ascii_identifiers
---

```{r SETUP, include = FALSE}
knitr::opts_chunk$set(echo       = TRUE,
                      message    = FALSE,
                      warning    = FALSE,
                      out.width  = 800,
                      out.height = 600,
                      fig.align  = "center",
                      dev        = "ragg_png")
```

<div class="update-right">
UPDATE: `r Sys.time()`
</div>

# はじめに

差分系列を元の系列に戻す方法をまとめておく。

## 差分系列

差分系列とは、原系列に対して、各時点での差分をとって作られる系列のことで、単位根過程を定常過程に戻す際に使用される。単位根過程とは、ある時系列が非定常過程であり、差分系列が定常になる過程のこと。

```{r}
x <- c(10,15,25,26,30)
x
```

差分系列は`diff`関数を使えば計算できる。

```{r}
diff_x <- diff(x)
diff_x
```

差分系列をもとの系列の戻すには、差分系列の累積和を原系列の頭の値に足して、頭に原系列の頭の値をつなげれば元の過程に戻すことができる。

```{r}
c(x[1], x[1] + cumsum(diff_x))
```

もう少しわかりやすくするためにデータフレームに値をまとめる。`diff`には差分が記録され、`cumdiff`には差分の累計が記録されている。

差分には`5, 10, 1, 4`であり、最初の値を入れて`10, 5, 10, 1, 4`、累計和をとれば、

- `10, 5, 10, 1, 4`
- `10`
- `10 + 5 = 15`
- `10 + 5 + 10 = 25`
- `10 + 5 + 10 + 1 = 26`
- `10 + 5 + 10 + 1 + 4 = 30`

となる。手計算しなくても、`diffinv`関数に初期値を渡せばもとに戻せる。

```{r}
data.frame(
  x,
  diff = c(NA, diff_x),
  cumdiff = c(NA, cumsum(diff_x)),
  reverse_x = c(x[1], x[1] + cumsum(diff_x)),
  diffinv_x = diffinv(diff_x, xi = x[[1]])
)
```