---
title: "n行×m列のサンプルデータを簡単に作れるパッケージ"
pagetitle: "n行×m列のサンプルデータを簡単に作れるパッケージ"
output:
  html_document:
    toc: TRUE
    toc_depth: 5
    toc_float: FALSE
    # number_sections: TRUE
    code_folding: "show"
    highlight: "kate"
    # theme: "flatly"
    css: ../style.css
    md_extensions: -ascii_identifiers
---

```{r SETUP, include = FALSE}
knitr::opts_chunk$set(echo       = TRUE,
                      message    = FALSE,
                      warning    = FALSE,
                      out.width  = 800,
                      out.height = 600,
                      fig.align  = "center",
                      dev        = "ragg_png")
```

<div class="update-right">
UPDATE: `r Sys.time()`
</div>

# はじめに
ここでは`{HCmodelSets}`を使ったサンプルデータの作成方法をまとめておく。このパッケージは、CoxとBatteyによって2017年に発表された論文'[Large numbers of explanatory variables, a semi-descriptive analysis](https://www.pnas.org/content/114/32/8592)'で提案された内容をもとに作られているパッケージ。

疎回帰、いわゆるスパースなデータに対処する標準的な方法はLASSO回帰ですが、この論文では、LASSO回帰ではなく、本質的に同等な代替モデルを構築し、列が非常に多いデータに対して、次元削減、探索、モデル選択をどうするのが良いのかをまとめているもの。ここでは、サンプルデータを作るの便利なで、その部分にだけまとめておく。

## `DGP()`
`DGP()`を使えば、目的変数に関連する説明変数や、説明変数に関連するノイズ変数含んだサンプルデータを簡単に生成できる。ここでは、目的変数と相関のある説明変数は10個、説明変数と相関のあるノイズ変数の数は90個、無関係な説明変数は900個のデータを作る。細かい設定はドキュメントを参照願います。

2022年12月現在、パッケージはアーカイブされているので、必要な関数をコピペした。

```{r}
# Source: https://github.com/cran/HCmodelSets/blob/master/R/DGP.R
DGP = function(s,a,sigStrength,rho,n,noise=NULL,var,d,intercept,type.response="N",DGP.seed=NULL, scale=NULL, shape = NULL, rate=NULL){

  if(type.response=="S" & is.null(scale)==TRUE){
    stop('You choose cox family! Therefore you must provide parameters scale, shape!')
  }
  if(type.response=="S" & is.null(shape)==TRUE){
    stop('You choose cox family! Therefore you must provide parameters scale, shape!')
  }
  if(type.response=="N" & is.null(shape)==FALSE){
    stop('Scale and shape parameters will not be used since type.response is gaussian!')
  }
  if(type.response=="N" & is.null(scale)==FALSE){
    stop('Scale and shape parameters will not be used since type.response is gaussian!')
  }
  if(type.response=="N" & is.null(rate)==FALSE){
    stop('Scale, shape and rate parameters will not be used since type.response is gaussian!')
  }
  if(type.response=="S" & !is.null(noise)==TRUE){
    stop('You choose cox family! Parameter noise is not use!')
  }
  if(!is.element(type.response,c("S","N"))){
    stop('Only supports gaussian (N) or survival data (S)!')
  }

  cov1=rho*rep(1,a+s)+(1-rho)*diag(a+s);
  covMatrixInit = rbind(cbind(cov1, matrix(0,s+a,d-(s+a))),cbind(matrix(0,d-(s+a),s+a),diag(d-(s+a))))
  covMatrix = diag(sqrt(var) * rep(1,d)) %*% covMatrixInit %*% diag(sqrt(var)* rep(1,d))
  trueBetaInit = c(sigStrength * rep(1,s) , rep(0,d-s))

  if(!is.null(DGP.seed)){
    set.seed(DGP.seed)
  }

  #### creating DGP
  permuteVec=sample(d);
  trueBeta=trueBetaInit[permuteVec] # permute the rows of the initial beta vector
  TRUE.idx = which(trueBeta!=0)
  I = diag(d)
  permMatrix=I[permuteVec,]
  covPerm=permMatrix%*%covMatrix%*%(solve(permMatrix)) # permute rows and columns of the covariance matrix accordingly.
  XAll = mvtnorm::rmvnorm(n,rep(0,d),covPerm)

  if(type.response!="S"){

    epsilon=rnorm(n,0,noise)
    YAll=intercept*rep(1,n)+XAll%*%trueBeta+epsilon;

    return(list("Y"=YAll,"X"=XAll,"TRUE.idx"=TRUE.idx))

  } else if(type.response=="S" & is.null(rate)==FALSE){
    v <- runif(n=nrow(XAll))
    Tlat <- (- log(v) / (scale * exp(XAll %*% trueBeta)))^(1 / shape)
    C <- rexp(n=nrow(XAll), rate=rate)
    time <- pmin(Tlat, C)
    status <- as.numeric(Tlat <= C)

    return(list("Y"=time,"X"=XAll,"status"=status,"TRUE.idx"=TRUE.idx))

  } else if(type.response=="S" & is.null(rate)==TRUE){
    v <- runif(n=nrow(XAll))
    Tlat <- (- log(v) / (scale * exp(XAll %*% trueBeta)))^(1 / shape)
    status <- rep(0,length(Tlat))

    return(list("Y"=Tlat,"X"=XAll,"status"=status,"TRUE.idx"=TRUE.idx))

  }
}

```

```{r}
true_n  <- 10
noise_n <- 90
sample_size <- 10000
sample_cols <- true_n + noise_n + 900

# GGP:Data generating process
dgp <- DGP(
  s = true_n,           # 目的変数と相関のある説明変数の数
  a = noise_n,          # 説明変数と相関のあるノイズ変数の数
  sigStrength = 0.8,    # 目的変数と説明変数の相関の強さ
  rho = 0.7,            # 説明変数とノイズ変数相関の強さ
  n = sample_size,      # サンプルサイズ
  noise = 1,            # 真の回帰直線の観測値の分散
  var = 1,              # 潜在的な説明変数の分散
  d = sample_cols,      # 潜在的な説明変数の数
  type.response = "N",  # 目的変数を正規分布から生成
  intercept = 0,        # 回帰直線の切片
  DGP.seed = 1989)      # 乱数シード

```

あとは、リストの各項目に、説明変数や目的変数、目的変数と相関のある説明変数のインデックスが入っているので、これをもとに、データを作成する。ここでは、10000行×1001列のデータを生成する。目的変数と相関のある説明変数にはサフィックスとして`_t`をつけておく。

```{r}
library(tidyverse)
Y <- as_tibble(dgp$Y)
X <- as_tibble(dgp$X)
tmp <- X %>% bind_cols(Y)
names(tmp) <- c(paste("X", 1:sample_cols, sep = "_"), "Y")
true_val <- names(tmp[,dgp$TRUE.idx])
df <- tmp %>% 
  rename_at(vars(true_val), list( ~ paste0(., "_t"))) %>%
  select(Y, everything())

dim(df)
```

`sigStrength=0.8`で設定しているので、だいたい0.8になっている。

```{r}
summary(lm(Y ~ ., data = df)) %>%
  broom::tidy() %>% 
  arrange(p.value)
```

ちょっと列の多いサンプルデータとかを作るときとか、その手のデータの学習速度を計測したいとかに便利かもしれない。

## 参考サイト

- [Package ‘HCmodelSets’](https://cran.r-project.org/web/packages/HCmodelSets/HCmodelSets.pdf)
- [Introducing the HCmodelSets Package](https://insightr.wordpress.com/2018/08/04/introducing-the-hcmodelsets-package/)