---
title: "制約付きデータ型のordered型"
pagetitle: "制約付きデータ型のordered型"
output:
  html_document:
  toc: TRUE
toc_depth: 5
toc_float: FALSE
# number_sectios: TRUE
code_folding: "show"
highlight: "kate"
# theme: "flatly"
css: ../style.css
md_extensions: -ascii_identifiers
---
  
```{r SETUP, include = FALSE}
knitr::opts_chunk$set(
  echo = TRUE,
  message = FALSE,
  warning = FALSE,
  # out.width = 800,
  # out.height = 600,
  fig.align = "center",
  dev = "ragg_png"
)
```

<div class="update-right">
  UPDATE: `r Sys.time()`
</div>
  
# はじめに
  
このノートは「StanとRでベイズ統計モデリング」の内容を写経することで、ベイズ統計への理解を深めていくために作成している。ここでは制約付きデータ型である`ordered`型への理解を先に深めておく。

## 制約付きデータ型のordered型

Stan でパラメータに大小関係に制約をつける場合、制約付きデータ型の`ordered`型を利用するが、これのメリットや挙動がよくわかっていない。ドキュメントには下記のような記載がある。

> あるモデリングタスクでは、順序関係をもつベクトル値確率変数Xが必要な場合がある。1つの例は，順序ロジスティック回帰におけるカットポイントの集合である。制約条件ではKベクトル$x \in \mathbb{R}^K$は下記を満たす

$$
x_{k} \lt x_{k+1} \\
for \ k \in \{ 1, \ldots, K-1 \}
$$

ドキュメントを読む限り、これ以上情報は見つけられなかったので、ネットで調べたところ、下記のありがたい記事を見つけることができた。この記事を参考に`ordered`型への理解を深める。

- [Stan でパラメータに大小関係の制約をつける](https://hoxo-m.hatenablog.com/entry/20150930/p1)

サンプルデータは、ECサイトの読み込み時間とCVの関係に関するデータ。読込み時間が短くなると、CV率は高くなることがわかっている前提。この関係がわかっていることが、あとあと重要になる。まずは何も考慮せずに素直にモデリングを行う。ここでは

```{r}
library(tidyverse)
library(rstan)

options(max.print = 999999)
rstan_options(auto_write=TRUE)
options(mc.cores=parallel::detectCores())

true_cvr <- c(0.209, 0.126, 0.096, 0.093, 0.086, 0.077, 0.067, 0.057)
load_time <- c("00-01", "01-03", "03-07", "07-13", "13-21", "21-35", "35-60", "60+")
session <- c(1000, 6000, 4000, 1500, 700, 500, 200, 150)
set.seed(71)
cv <- unlist(Map(function(n, p) rbinom(1, n, p), session, true_cvr))
data <- list(N = length(cv), cv = cv, session = session, load_time = load_time)
data.frame(load_time, cv, session)
```

モデルはこちら。

```
data {
  int<lower=0> N;
  int<lower=0> cv[N];
  int<lower=0> session[N];
}
parameters {
  real<lower=0, upper=1> cvr[N];
}
model {
  cv ~ binomial(session, cvr);
}
```

ここでは、`stan_model()`関数で最初にコンパイルしておいてから、

```{r, eval=TRUE, echo=TRUE, results='hide'}
model_or1 <- stan_model('model-ordered1.stan')
```

`sampling()`関数でサンプリングする。

```{r, eval=TRUE, echo=TRUE, results='hide'}
fit_or1 <- sampling(object = model_or1, data = data, seed = 1989)
```

推定結果は下記の通り。

```{r, class.output="scroll-1000"}
print(fit_or1, prob = c(0.025, 0.5, 0.975), digits_summary = 3)
```

推定結果を可視化すると、上手く推定できていない。`07-13`が`03-07`よりもcv率が高くなっているが、これは本来の関係とは異なる。`35-60, 60+`も同様である。

```{r}
ms1 <- rstan::extract(fit_or1, pars = 'cvr')$cvr 

df <- ms1 %>%
  data.frame() %>%
  setNames(load_time) %>%
  pivot_longer(
    cols = everything(),
    names_to = 'load_time',
    values_to = 'cvr'
  )
  
cvr_hat <- colMeans(ms1)
point_df <- data.frame(load_time, true_cvr, cvr_hat) %>%
  pivot_longer(
    cols = -load_time,
    names_to = 'cvr_type',
    values_to = 'cvr'
  ) %>% 
  arrange(cvr_type)

ggplot(df, aes(x = load_time, y = cvr)) + 
  geom_violin() + ylim(0, NA) +
  geom_point(data = point_df, aes(x = load_time, y = cvr, col = cvr_type)) + 
  theme_bw()
```

ここで事前知識として持っている「読込み時間が短くなると、cv率は高くなることがわかっているとする」という関係を利用する。`parameters`ブロックで、`ordered`型のパラメタを作成する。モデルはこちら。

```
data {
  int<lower=0> N;
  int<lower=0> cv[N];
  int<lower=0> session[N];
}
parameters {
  ordered[N] cvr_rev;
}
transformed parameters {
  real<lower=0, upper=1> cvr[N];
  for(i in 1:N) {
    cvr[i] <- inv_logit(cvr_rev[N - i + 1]);
  }
}
model {
  cv ~ binomial(session, cvr);
}
```

`ordered`型は、「小さい順」という制約である一方で、今回ここで求めたいパラメタは大きい順。つまり、これを逆順にする必要がある。少し理解しにくいので、この点は後で補足する。

そして、`ordered`型にはlowerやupperの制約がつけられないため、$-\infty \sim +\infty$までの値を取ってしまう。`cvr`は0-1の範囲である必要があるので、`cvr_rev`をサンプリングすると、範囲外の値を取ってしまう。そのため、`inv_logit()`関数(`logistic`関数)で$-\infty \sim +\infty$の値を0-1に変換する。

ここでは、`stan_model()`関数で最初にコンパイルしておいてから、

```{r, eval=TRUE, echo=TRUE, results='hide'}
model_or2 <- stan_model('model-ordered2.stan')
```

`sampling()`関数でサンプリングする。

```{r, eval=TRUE, echo=TRUE, results='hide'}
fit_or2 <- sampling(object = model_or2, data = data, seed = 1989)
```

推定結果は下記の通り。`cvr_rev`がマイナスの値を取っていることがわかる。

```{r, class.output="scroll-1000"}
print(fit_or2, prob = c(0.025, 0.5, 0.975), digits_summary = 3)
```

推定結果を可視化すると、上手く推定できている事がわかる。

```{r}
ms2 <- rstan::extract(fit_or2, pars = 'cvr')$cvr 

df <- ms2 %>%
  data.frame() %>%
  setNames(load_time) %>%
  pivot_longer(
    cols = everything(),
    names_to = 'load_time',
    values_to = 'cvr'
  )
  
cvr_hat <- colMeans(ms2)
point_df <- data.frame(load_time, true_cvr, cvr_hat) %>%
  pivot_longer(
    cols = -load_time,
    names_to = 'cvr_type',
    values_to = 'cvr'
  )

ggplot(df, aes(x = load_time, y = cvr)) + 
  geom_violin() + ylim(0, NA) +
  geom_point(data = point_df, aes(x = load_time, y = cvr, col = cvr_type)) + 
  theme_bw()
```

下記の部分の補足をメモしておく。

> `ordered`型は、「小さい順」という制約である一方で、今回ここで求めたいパラメタは大きい順。つまり、これを逆順にする必要がある。

小さい順という制約がついているので、推定する際に「cv率が小さい順」で渡すと手間が省ける。今はcv率が「大きい順」にデータが並んでいるのと、小さい順にできるという事前知識をもっていることが肝要である。通常の推定では、このような順序関係がわかっているケースは少ないかもしれない。

```{r}
data
```

このデータを「小さい順」にしてからStanに渡す。

```{r}
df_rev <- data.frame(load_time, cv, session) %>% 
  mutate(index = row_number()) %>% 
  arrange(desc(index))

# 作図する際にcv率が小さい順に強制するためにレベルを付与
#l <- c('60+','35-60','21-35', '13-21', '07-13','03-07','01-03','00-01')
df_rev$load_time <- factor(df_rev$load_time, levels = rev(load_time))

data_rev <- list(
  N = length(cv), 
  cv = df_rev$cv, 
  session = df_rev$session, 
  load_time = df_rev$load_time, 
  true_cvr = rev(true_cvr)
  )

data_rev
```

小さい順のデータを渡し、`ordered`型を利用して、さきほどと同じく`inv_logit`関数で変換する。逆順にする操作は含んでいない。

```
data {
  int<lower=0> N;
  int<lower=0> cv[N];
  int<lower=0> session[N];
}
parameters {
  ordered[N] tmp;
}
transformed parameters {
  real<lower=0, upper=1> cvr[N];
  for(i in 1:N) {
    cvr[i] <- inv_logit(tmp[i]);
  }
}
model {
  cv ~ binomial(session, cvr);
}

```

サンプリングを実行する。

```{r, eval=TRUE, echo=TRUE, results='hide'}
model_or3 <- stan_model('model-ordered3.stan')
fit_or3 <- sampling(object = model_or3, data = data_rev, seed = 1989)
```

推定結果はこちら。

```{r}
print(fit_or3, prob = c(0.025, 0.5, 0.975), digits_summary = 3)
```

推定決kは下記のような関係にある。

```
            mean
cvr[1]     0.053 <- `60+`に対応(cv率が小さい、読み込み時間が長い)
cvr[2]     0.065
cvr[3]     0.072
cvr[4]     0.080
cvr[5]     0.090
cvr[6]     0.095
cvr[7]     0.128
cvr[8]     0.208 <- `00-01`に対応(cv率が大きい、読み込み時間が短い)
```

可視化用のデータを作成する。ラベルなども反転させている点は注意。

```{r}
ms_rev <- rstan::extract(fit_or3, pars = 'cvr')$cvr 

df_rev <- ms_rev %>%
  data.frame() %>%
  setNames(data_rev$load_time) %>%
  pivot_longer(
    cols = everything(),
    names_to = 'load_time',
    values_to = 'cvr'
  )
cvr_hat_rev <- colMeans(ms_rev)
point_df_rev <- data.frame(load_time = data_rev$load_time, true_cvr = data_rev$true_cvr, cvr_hat_rev) %>%
  pivot_longer(
    cols = -load_time,
    names_to = 'cvr_type',
    values_to = 'cvr'
  )
```

可視化すると上手く推定できていることがわかる。これが`ordered`型の「小さい順」という制約。データの渡し方は注意が必要。並びに関しては、Stanにデータを渡す前に`load_time`のレベルを操作しているが、レベルを付与しなければ、これまでと同じ並びで可視化できる。

```{r}
ggplot(df_rev, aes(x = load_time, y = cvr)) + 
  geom_violin() +
  geom_point(data = point_df_rev, aes(x = load_time, y = cvr, col = cvr_type)) + 
  theme_bw()
```
