---
title: "Base Rのグラフィック(作成途中)"
pagetitle: "Base Rのグラフィック"
output:
  html_document:
    toc: TRUE
    toc_depth: 5
    toc_float: FALSE
    # number_sections: TRUE
    code_folding: "show"
    highlight: "kate"
    # theme: "flatly"
    css: ../style.css
    md_extensions: -ascii_identifiers
---

```{r SETUP, include = FALSE}
knitr::opts_chunk$set(echo       = TRUE,
                      message    = FALSE,
                      warning    = FALSE,
                      out.width  = 800,
                      out.height = 600,
                      fig.align  = "center",
                      dev        = "ragg_png")
```

<div class="update-right">
UPDATE: `r Sys.time()`
</div>

# はじめに
ここではBase Rのグラフィックの基本的な使い方をまとめておく。今更Rのグラフィックス？と思うかもしれないが、作業をしていると`ggplot2`少し手間な感じがあり、`ggplot2`使わなくてもいいようなきがしてきたので、使い方をまとめておく。決して`ggplot2`が悪いわけではなく、私が使いこなせてないだけ。

説明は最小限なので、コードから内容を理解する必要あり。詳細は下記を参照。

- [Base R Graphics](https://r-charts.com/base-r/)

予め可視化に必要なデータは読み込んでおく。

```{r}
library(palmerpenguins)
head(penguins)
pen_df <- na.omit(penguins)
```

## タイトルラベル
### 基本的な使い方
```{r echo=TRUE}
curve(sin, -5 , 5,
      main = "Title here",     
      col.main = "red",   
      sub = "Subtitle here",   
      col.sub = "blue",
      xlab = "X-axis label here",
      ylab = "Y-axis label here")
```

### タイトルの揃え位置を変更

```{r echo=TRUE}
curve(sin, -5 , 5)
title(
  main = "Title here",
  sub = "Subtitle here", 
  adj = 0,
  line = 1.3
  )
```

### タイトルを削除

```{r echo=TRUE}
curve(sin, -5 , 5,
      xlab = "",
      ylab = "")
```

## スケールラベルのカスタマイズ
### 基本的な設定

```{r echo=TRUE}
plot(
  x = pen_df$bill_length_mm,
  y = pen_df$bill_depth_mm,
  xlab = 'BILL_LENGTH',
  ylab = 'BILL_DEPTH',
  pch = 19,
  axes = FALSE, # box off
  xaxt = "n",
  yaxt = "n",
  tck = 1 # ティック(目盛線)の長さ。xaxt、yaxtを使うと無効。
  # axis内のatで指定する代わりに、xaxp、yaxpも使用可能。
  # xaxp = c(start, end, number_regions)
  # xaxp = c(35, 60, 5)
  # yaxp = c(10, 30, 0.5)
  # 軸の制限はxlim, ylimを使用
  # xlim = c(0, 4)
  # ylim = c(0, 100))
  )

# X-axis
axis(1, 
     at = seq(35, 60, 1),
     col = "blue",        # Axis line color
     col.ticks = "blue", # Ticks color
     col.axis = "blue")

# Y-axis
axis(2, 
     at = seq(10, 30, 1),
     col = "red",        # Axis line color
     col.ticks = "red", # Ticks color
     col.axis = "red")
```

### 連続変数のスケールに文字ラベル

```{r echo=TRUE}
plot(
  x = pen_df$bill_length_mm,
  y = pen_df$bill_depth_mm,
  pch = 19,
  axes = FALSE, # box off
  xaxt = "n",
  yaxt = "n",
  )

# X-axis
axis(1, 
     at = c(35, 38, 41, 44, 47, 50, 53, 56),
     labels = c('P','e','n','g','u','i','n','s')
     )
# Y-axis
axis(2, 
     at = c(13, 14, 15, 16, 17, 18, 19, 20),
     labels = c('P','e','n','g','u','i','n','s')
     )

```

### スケールの数字ラベルの向き

```{r echo=TRUE}
# 0始まりで指定する
las <- c('Parallel', 'Horizontal', 'Perpendicular', 'Vertical')

n <- length(las)
par(mfrow = c(2, 2))
for (i in 1:n) {
  nm <- paste0('las = ',las[i])
  plot(x = pen_df$bill_length_mm,  y = pen_df$bill_depth_mm, main = nm, pch = 19, las = i-1)
}

```

### 2軸の散布図

```{r echo=TRUE}
par(mar = c(5, 4, 4, 4) + 0.1)
plot(
  x = pen_df$bill_length_mm,
  y = pen_df$bill_depth_mm,
  col = 'royalblue',
  pch = 19,
  xlab = 'BILL_LENGTH',
  ylab = 'BILL_DEPTH',
  )
par(new = TRUE)

plot(
  x = pen_df$bill_length_mm,
  y = pen_df$bill_depth_mm + rnorm(length(pen_df$bill_depth_mm ), 0, 1)^2,
  col = 'indianred',
  pch = 19,
  axes = FALSE, # No axes
  bty = 'n', # No box
  xlab = '',
  ylab = '',
  )

# Axis label
axis(4)
mtext(
  "BILL_DEPTH + RANDOM",
  side = 4, 
  line = 3)
```

## レジェンド(凡例)
### 基本的な使い方
```{r echo=TRUE}
curve(sin, -5 , 5, col = 'red',   lty = 'solid', type = 'l')
curve(cos, -5 , 5, col = 'blue',  lty = 'dashed', type = 'p', add = TRUE)
curve(tan, -5 , 5, col = 'green', lty = 'twodash', type = 'h', add = TRUE)

legend(
  x = "topright", 
  inset = 0.03, # margin
  title = "LEGEND TITLE HERE",  # Title
  title.adj = 0.5,    # Horizontal adjustment
  title.col = 'orange',
  box.lty = 2, # Box type
  box.lwd = 2, # Box width
  box.col = 'orange', # Box color
  bg = rgb(1, 1, 0, alpha = 0.3),
  cex = 1, # Legend size
  # bty = "n", # Del legend
  # box.lty = 0 # Del legend
  legend = c('sin', 'cos', 'tan'),
  lty = c('solid', 'dashed', 'twodash'),
  col = c('red', 'blue', 'green'), 
  lwd = 2,
  horiz = TRUE
  )    
```

```{r}
par(mar = c(6, 5, 4, 6.5))

barplot(table(penguins$species), 
        col = c('red', 'blue', 'green'),
        density = 30, 
        angle = 45)
legend(
  'topright',
  inset = c(-0.25, 0),
  xpd = TRUE,
  legend = names(table(penguins$species)),
  fill = c('red', 'blue', 'green'),
  border = 'white',
  density = 30,
  angle = 90
  )

# 凡例を下に持ってくる場合の設定情報の参考値
# par(mar = c(6, 4.1, 4.1, 2.1))
# inset = c(0, -0.35)
# horiz = TRUE
```
## ボックス
### 基本的な使い方
```{r echo=TRUE}
curve(sin,
      -2*pi,
      2*pi,
      col = 'blue',
      axes = FALSE)

box(col = 'blue', lty = 'dashed', lwd = 2)
box("figure", col = 'blue', lwd = 2)

# Custom axis
axis(1,
     at = c(-2*pi, -1.5*pi,-pi, -pi/2, 0, pi/2, pi, 1.5*pi, 2*pi),
     labels = expression(-2*pi, -1.5*pi,-pi, -pi/2, 0, pi/2, pi, 1.5*pi, 2*pi)
     )
axis(2, lwd = 1)
```

### ボックスの枠線
```{r}
par(mar = c(3, 2, 2, 2),
    mgp = c(2, 1, 0))
boxtype <- c('o', 'L', 'C', '7', ']', 'U', 'n')
n <- length(boxtype)

par(mfrow = c(3, 3))

for (i in 1:n) {
  nm <- paste0('bty = ',boxtype[i])
  curve(sin, -2*pi, 2*pi, bty = boxtype[i], main = nm)
}

```


## テキストアノテーション
### 基本的な使い方
```{r echo=TRUE}
plot(
  x = pen_df$bill_length_mm,
  y = pen_df$bill_depth_mm,
  pch = 20, 
  col = 'royalblue'
  )

text(x = mean(pen_df$bill_length_mm, na.rm = TRUE), 
     y = mean(pen_df$bill_depth_mm, na.rm = TRUE),
     label = "Sample\n Sample",
     col = "indianred",
     font = 2,
     cex = 3,
     srt = 45)
```

### 点を文字で表現
```{r}
set.seed(1989)
idx <- sample(1:300, 20)
plot(
  x = pen_df$bill_length_mm[idx],
  y = pen_df$bill_depth_mm[idx],
  pch = 20, 
  col = 'royalblue')

text(x = pen_df$bill_length_mm[idx],
     y = pen_df$bill_depth_mm[idx],
     label = pen_df$species[idx])
```

## ラインアノテーション
### 領域の分割
```{r echo=TRUE}
v <- mean(pen_df$bill_length_mm, na.rm = TRUE)
h <- mean(pen_df$bill_depth_mm, na.rm = TRUE)
fit <- lm(bill_depth_mm ~ bill_length_mm, data = penguins)$coef
a <- fit[1]
b <- fit[2]

penpch <- c(21,22,23)[unclass(pen_df$species)]
pencol <- c('#619CFF', '#00BA38', '#F8756D')[unclass(pen_df$species)]

plot(
  x = pen_df$bill_length_mm,
  y = pen_df$bill_depth_mm,
  pch = penpch, # 21~25しか色がつけれない
  bg = pencol
  )

abline(
  v = v, 
  h = h,
  col = 'black'
)

abline(
  a = a, 
  b = b,
  col = 'black',
  lwd = 2,
  lty = 2
  )
```

### 柔軟な領域の分割
```{r}
plot(
  x = pen_df$bill_length_mm,
  y = pen_df$bill_depth_mm,
  pch = penpch, # 21~25しか色がつけれない
  bg = pencol
  )

segments(x0 = 40, x1 = 40,
         y0 = 15, y1 = 20,
         lwd = 2,
         col = "black")

segments(x0 = 41, x1 = 55,
         y0 = 17, y1 = 17,
         lwd = 2,
         col = "black")

arrows(x0 = 42, x1 = 55,
       y0 = 18, y1 = 21,
       lwd = 2,
       col = "black",
       length = 0.1,
       angle = 45) 
```
## ポイントの形状(Plotting CHaracter: pch)

### 基本的な種類
```{r}
grid <- expand.grid(1:5, 6:1)
plot(grid, 
     pch = 0:30,
     cex = 2.5,
     yaxt = "n",
     xaxt = "n",
     ann = FALSE,
     xlim = c(0.5, 5.25),
     ylim = c(0.5, 6.5))

grid2 <- expand.grid(seq(0.6, 4.6, 1), 6:1)
text(grid2$Var1[1:26], 
     grid2$Var2[1:26], 
     0:25)
```
### pchのサイズ

```{r}
plot(
  x = pen_df$bill_length_mm,
  y = pen_df$bill_depth_mm,
  pch = penpch, # 21~25しか色がつけれない
  bg = pencol,
  cex = 2,      # Symbol size
  lwd = 2      # Border width
  )

```
## バックグラウンドカラー
### 基本的な使い方

```{r}
par(bg = "gray")

plot(
  x = pen_df$bill_length_mm,
  y = pen_df$bill_depth_mm,
  pch = penpch, # 21~25しか色がつけれない
  bg = pencol,
  cex = 2,      # Symbol size
  lwd = 2      # Border width
  )
```

## グリッド
### 基本的な使い方

```{r}
plot(
  x = pen_df$bill_length_mm,
  y = pen_df$bill_depth_mm,
  pch = penpch, # 21~25しか色がつけれない
  bg = pencol
  )

grid(nx = NULL, # NAにすれば水平線のみ
     ny = NULL, # NAにすれば垂直線のみ
     lty = 'dashed',
     col = 'gray',
     lwd = 2)   
```
### グリットの制御

```{r}
plot(
  x = pen_df$bill_length_mm,
  y = pen_df$bill_depth_mm,
  pch = penpch, # 21~25しか色がつけれない
  bg = pencol
  )

grid(nx = 20, 
     ny = 5,
     lty = 'dashed',
     col = 'gray',
     lwd = 2)   
```

### グリットの前面背面
```{r}
plot.new()

grid(nx = 20, 
     ny = 5,
     lty = 'dashed',
     col = 'gray',
     lwd = 3)   

par(new = TRUE)

plot(
  x = pen_df$bill_length_mm,
  y = pen_df$bill_depth_mm,
  pch = penpch, # 21~25しか色がつけれない
  bg = pencol
  )
```

## ラインの種類
### ラインスタイル(lty)
```{r}
par(mar = c(3, 2, 2, 2),
    mgp = c(2, 1, 0))

linestyle <- c('blank', 'solid', 'dashed', 'dotted', 'dotdash', 'longdash', 'twodash')

x <- seq(-5,5,0.5)
n <- length(linestyle)
par(mfrow = c(3, 3))
for (i in 1:n) {
  nm <- paste0('lty = ',linestyle[i])
  plot(x, sin(x), main = nm, type = 'l', lty = linestyle[i])
}
```

### ラインタイプ(type)
```{r}
par(mar = c(3, 2, 2, 2),
    mgp = c(2, 1, 0))

linetype <- c('p', 'l', 'b', 'c', 'h', 's', 'S', 'n')

x <- seq(-5,5,0.5)
n <- length(linetype)
par(mfrow = c(3, 3))
for (i in 1:n) {
  nm <- paste0('type = ',linetype[i])
  plot(x, sin(x), main = nm, type = linetype[i])
}
```


### ラインの太さ(lwd)

```{r}
par(mar = c(3, 2, 2, 2),
    mgp = c(2, 1, 0))

linewidth <- 1:9

x <- seq(-5,5,0.5)
n <- length(linewidth)
par(mfrow = c(3, 3))
for (i in 1:n) {
  nm <- paste0('lwd = ',linewidth[i])
  plot(x, sin(x), main = nm, type = 'l', lwd = linewidth[i])
}
```

