---
title: '麻雀の強さを分析する'
pagetitle: '麻雀の強さを分析する'
output:
  html_document:
  toc: TRUE
toc_depth: 5
toc_float: FALSE
# number_sectios: TRUE
code_folding: 'show'
highlight: 'kate'
# theme: 'flatly'
css: ../style.css
md_extensions: -ascii_identifiers
---
  
```{r SETUP, include = FALSE}
knitr::opts_chunk$set(
  echo = TRUE,
  message = FALSE,
  warning = FALSE,
  # out.width = 800,
  # out.height = 600,
  fig.align = 'center',
  dev = 'ragg_png'
)
```

<div class='update-right'>
  UPDATE: `r Sys.time()`
</div>
  
# はじめに
  
このノートは「ベイズ統計」に関する何らかの内容をまとめ、ベイズ統計への理解を深めていくために作成している。今回は「たのしいベイズモデリング」の第18章に記載されている「本当に麻雀が強いのは誰か？」の内容を参考にさせていただき、写経しながら、ところどころ自分用の補足をメモすることで、自分用の補足資料になることを目指す。私の解釈がおかしく、メモが誤っている場合があるので注意。

- [実験！たのしいベイズモデリング1](https://www.kitaohji.com/book/b580209.html)

# 準備

まずは必要なライブラリや設定を行う。使用するデータは4人の麻雀の143ゲーム分の結果データを利用する。

```{r}
library(tidyverse)
library(rstan)
library(patchwork)
library(MCMCpack)

options(max.print = 999999)
rstan_options(auto_write=TRUE)
options(mc.cores=parallel::detectCores())

pointData <- read_csv('~/Desktop/pointData.csv')
head(pointData, 10)
```

各プレイヤーの点数は下記の通りである。プレイヤーCが少し弱くみえる。

```{r}
pointData %>% 
  pivot_longer(cols = everything()) %>% 
  ggplot(., aes(name, value, group = 1)) +
  theme_bw(base_size = 18) +
  geom_jitter(width = 0.1) +
  stat_summary(fun.y = mean, geom = 'point', col = 'tomato') +
  stat_summary(fun.y = mean, geom = 'line', col = 'tomato') 
```

## 分析

タイトルの通り「本当に麻雀が強いのは誰か？」を推定すること。そのためにディリクレ分布を使ったモデルを考える。ディリクレ分布は下記の通り。$V$は次元数、$\boldsymbol{\beta} = (\beta_1, \beta_2, \cdots, \beta_V)$はパラメタ、確率変数の実現値$\boldsymbol{\phi} = (\phi_1, \phi_2, \cdots, \phi_V)$である。$\boldsymbol{\phi}$の総和は1となる。$C$は正規化係数で、$\Gamma(x)$はガンマ関数。

$$
\begin{aligned}
C &= \frac{\Gamma(\sum_{v=1}^V \beta_v)}{\prod_{v=1}^V \Gamma(\beta_v)} \\
\mathrm{Dirichlet}(\boldsymbol{\phi} | \boldsymbol{\beta}) &= C \prod_{v=1}^V \phi_v^{\beta_v-1}
\end{aligned}
$$

Wikipediaによると、

> ベータ分布を多変量に拡張して一般化した形をしており、そのため多変量ベータ分布とも呼ばれる。

とある。パラメタが`c(2.5, 15, 7.5)`の3次元のディリクレ分布を可視化しておく。パラメタの総和は1になるので、$X3=X1+X2$である。また、パラメタの値が相対的に大きくなれば、その値が出やすくなる。

```{r}
data.frame(rdirichlet(500, c(2.5, 15, 7.5))) %>% 
  ggplot(., aes(x = X1, y = X2, col = X3)) +
  geom_point(alpha = 0.2) +
  labs(title = 'Dirichlet Distribution') +
  scale_x_continuous(limits = c(0, 1)) + 
  scale_y_continuous(limits = c(0, 1)) + 
  coord_fixed() +
  theme_bw()
```

なぜディリクレ分布をここで利用するのかというと、麻雀の点数ルールが関わっている。25000点の30000点返しというルールであれば、30000点を基準として考える。例えば、下記の結果となった場合、

- player1:  5000 - 30000 = -25000 => -25000/100 = -25
- player2: 18000 - 30000 = -12000 => -12000/100 = -12
- player3: 32000 - 30000 =   2000 =>   2000/100 =  +2
- player4: (-25）+（-12）+ (+2）= -35 => +35

であり、これらの総和は0になる。

```{r}
- 25 - 12 + 2 + 35
```

麻雀のポイント合計は常に0であるため、ポイントにソフトマックス関数を適用して、各ゲームごとの総和が1になるように調整する。そうすることでディリクレ分布のパラメタの総和が1になるという条件の元、推定が可能になる。

$$
\begin{eqnarray}
point_{it} = \frac{exp[\alpha_{it}]}{\sum^{4}_{i} exp[\alpha_{it}]}
\end{eqnarray}
$$

変換したデータはこちら。

```{r}
# 前処理
playerNum <- ncol(pointData)  # num of player
hantyanNum <- nrow(pointData) # num of game

# 値が大きいので、小さくしてから変換
point_mod <- as.matrix(pointData/100)
point <- matrix(0, hantyanNum, playerNum)
for(h in 1:hantyanNum){
  point[h,] <- exp(point_mod[h,])/sum(exp(point_mod[h,]))
}

head(point)
```

総和が1になっていることがわかる。

```{r}
apply(point, 1, sum)
```

モデルはこちら。パラメタ$\theta$をもつディリクレ分布に従い、ポイント$\overrightarrow{ point_{t}}$が生成される。

<div class='tbox'>
<th3>モデル</th3>
<div class='inner'>
$$
\begin{eqnarray}
\overrightarrow{ point_{t}} &\sim& Dirichlet( \overrightarrow{ \theta } ) \\
\overrightarrow{ point_{t}} &=& (point1_{t},point2_{t},point3_{t},point4_{t}) 
\end{eqnarray}
$$
</div>
</div>

モデルはこちら。総和が1になるため`simplex`型を利用している。

```
data {
  int N;
  int G;
  simplex [N] point[G];
}

parameters {
  vector <lower=0> [N] theta;
  }

model {
  for(t in 1:G){
    point[t,] ~ dirichlet(theta);
    }
}

```

データを用意する。

```{r}
data <- list(
  N = playerNum,
  G = hantyanNum,
  point = point
  )

map(.x = data, .f = function(x){head(x, 50)})
```

先にコンパイルしてから、

```{r, eval=TRUE, echo=TRUE, results='hide'}
model <- stan_model('model01.stan')
```

`sampling()`関数でサンプリングする。

```{r, class.output='scroll-500'}
fit <- sampling(object = model, data = data, seed = 1989)
```

推定結果を確認する。プレイヤーC以外の雀力は拮抗している感じで、プレイヤーCだけ想定的に弱い。

```{r}
print(fit, prob = c(0.025, 0.5, 0.975), digits = 2)
```

事後分布を可視化しておく。

```{r}
stan_plot(
  fit,
  point_est = 'mean',
  show_density = TRUE,
  ci_level = 0.9,
  outer_level = 1,
  pars = 'theta',
  fill_color = 'tomato'
)
```

事後分布の値をもとに、各プレイヤーごとの強さに差がある確率を計算する。事後分布の値を引き算し、0より大きければ、そのプレイヤーの方が強いことになるため、MCMCサンプルの回数分、計算する。

```{r}
theta <- rstan::extract(fit)$theta

computeProb <- function(parameter, i, j){
  temp <- parameter[, i] - parameter[, j] > 0
  return(sum(temp) / length(temp))
}

mat <- matrix(0, nrow = playerNum, ncol = playerNum)
rownames(mat) <- colnames(mat) <- c('playerA', 'playerB', 'playerC', 'playerD')

for (i in 1:playerNum) {
  for (j in 1:playerNum) {
    if (i != j) {
      mat[i, j] <- computeProb(theta, i, j)
    } else { 
      mat[i, j] <- 1
      }
  }
}

round(mat,  2)
```

事後分布の可視化からプレイヤーBが強かったので、プレイヤーBを参考にすると、プレイヤーBは、プレイヤーAよりも88％強く、プレイヤーCよりも100％強く、プレイヤーDよりも92％強いことがわかる。まとめると、プレイヤーBは他のプレイヤーよりも93％強い。

```{r}
(
  sum(theta[,2] - theta[,1] > 0) + 
  sum(theta[,2] - theta[,3] > 0) + 
  sum(theta[,2] - theta[,4] > 0)
) / (nrow(theta)*3)
```