---
title: "formula関数とsurv_fit関数の話"
pagetitle: "formula関数とsurv_fit関数の話"
output:
  html_document:
    toc: TRUE
    toc_depth: 5
    toc_float: FALSE
    # number_sections: TRUE
    code_folding: "show"
    highlight: "kate"
    # theme: "flatly"
    css: ../style.css
    md_extensions: -ascii_identifiers
---

```{r SETUP, include = FALSE}
knitr::opts_chunk$set(echo       = TRUE,
                      message    = FALSE,
                      warning    = FALSE,
                      out.width  = 800,
                      out.height = 600,
                      fig.align  = "center",
                      dev        = "ragg_png")
```

<div class="update-right">
UPDATE: `r Sys.time()`
</div>

# はじめに

`formula`関数と`surv_fit`関数の関係をまとめる。

## `surv_fit`関数

カプランマイヤー曲線を計算して可視化する際、一般的には`survival`パッケージの`survfit`関数を利用し、`survminer`パッケージの`ggsurvplot`関数で可視化することが多いはずで、`surv_fit`関数は使うことはない。下記のようにすれば問題がなく計算できる。

```{r}
library("survival")
library("survminer")

fit <- survfit(Surv(time, status) ~ sex, data = colon)
ggsurvplot(fit)
```

文字列で作成した式を`formula`型に変換すれば、文字列から計算もできると思ったが、これはできない。`Error in x$formula : object of type 'symbol' is not subsettable`と表示さてしまい可視化できない。`ggsurvplot`関数に渡される場合に、`symbol`で渡されるのがよろしくない模様。

```{r}
# f <- as.formula('Surv(time, status) ~ sex')
# fit2 <- survfit(f, data = colon)
# ggsurvplot(fit2)

# Error in x$formula : object of type 'symbol' is not subsettable
```

このようなケースで`surv_fit`関数を利用する。この関数であれば問題なく可視化できる。`surv_fit`関数標準の`survfit`関数のラッパー関数で、こちらであれば機能する。おそらくドキュメントに記載されている、このあたりが関わっていると思われる。

`If the formula names are not available, the variables in the formulas are extracted and used to build the name of survfit object.`

`ggsurvplot`関数側の細かい詳細を確認してないので、正確かどうかはわからない。

```{r}
f <- as.formula('Surv(time, status) ~ sex')
fit2 <- surv_fit(f, data = colon)
ggsurvplot(fit2)
```

このように考えて、for-loopで複数のカプランマイヤー曲線を計算して可視化することもできる。

```{r}
treats <- c('rx', 'sex')
res <- vector(mode = 'list', length = length(treats))
for (i in seq_along(treats)) {
  treat <- treats[i]
  survie <- as.formula(paste0('Surv(time, status) ~ ', treat))
  fit <- surv_fit(survie, data = colon)
  res[[i]] <- ggsurvplot(fit, colon)
}
res[1]
```
```{r}
res[2]
```

`surv_fit`関数は他にも便利な機能があり、可視化だけでなく、複数の式を一度に計算できる。これは`survfit`関数ではできない。


```{r}
formulas <- list(
 sex = Surv(time, status) ~ sex,
 rx = Surv(time, status) ~ rx
)

# Fit survival curves for each formula
fit <- surv_fit(formulas, data = colon)
surv_pvalue(fit)
```

使いみちはわからないが、データ側を変えることができる。

```{r}
fit <- surv_fit(Surv(time, status) ~ sex,
               data = list(colon, lung))
surv_pvalue(fit)
```


他にもグループ化に対応している。ここでは`rx`でグループ化している。

```{r}
fit <- surv_fit(Surv(time, status) ~ sex,
               data = colon, group.by = "rx")
ggsurvplot(fit, colon)
```

