---
title: "prophetの周期変動"
pagetitle: "prophet05"
# subtitle: "サブタイトル"
# date: "`r Sys.time()`"
# abstract: ""
output:
  html_document:
    toc: TRUE
    toc_depth: 5
    toc_float: FALSE
    number_sections: TRUE
    code_folding: "show"
    highlight: "zenburn"
    theme: "flatly"
    css: ../style.css
    md_extensions: -ascii_identifiers
---

```{r SETUP, include = FALSE}
knitr::opts_chunk$set(echo       = TRUE,
                      message    = FALSE,
                      warning    = FALSE,
                      fig.align  = "center",
                      dev        = "ragg_png")
```

<div class="update-right">
UPDATE: `r Sys.time()`
</div>

# はじめに

ここでは、下記のドキュメントを参考に、`prophet`パッケージの基本的な使い方をおさらいすることを目的としています。ゆくゆくは外部予測変数を追加したモデルやクロスバリデーション、パラメタチューニングなどなど、モデルを発展させながら使用方法をまとめていきます。

- [Prophet | Forecasting at scale](https://facebook.github.io/prophet/docs/quick_start.html#r-api)

モデルの数理部分は下記の`prophet`に関する論文やブログ記事を参照願います。ここでは説明しません。

- [Forecasting at scale](https://peerj.com/preprints/3190/)
- [Prophet入門【理論編】Facebookの時系列予測ツール](https://www.slideshare.net/hoxo_m/prophetfacebook)
- [Prophetのモデル式を1から理解する](https://devblog.thebase.in/entry/2019/12/20/110000_1)
- [fb Prophetの解剖で学ぶベイズ時系列モデリング](https://ill-identified.hatenablog.com/entry/2018/05/28/020224)

# ライブラリと関数の読み込み

```{r}
library(prophet)
library(tidyverse)
```

# Prophetの周期変動


$$
s(t) = \sum_{n=1}^{N} \left(a_{n} \cos\left(\frac{2 \pi n t}{P} \right) + b_{n} \sin \left( \frac{2 \pi n t}{P}\right) \right)
$$

$$
\boldsymbol{ \beta  } =\left[
  \begin{array}{c}
    a_1 \\
    b_1 \\
    a_2 \\
    b_2 \\
    \vdots \\
    a_n \\
    b_n
  \end{array}
\right] =  [ a_1, b_1, a_2, b_2, \ldots, a_n, b_n ]^{ \mathrm{ T } }
$$
$$
X(t) = \left[ \cos \left(\frac{2 \pi (1) t}{365.25} \right), \ldots, \sin \left(\frac{2 \pi (1) t}{365.25} \right) \right]
$$

$$
s(t) = X(t) \boldsymbol{ \beta  }
$$


$$
\boldsymbol{ \beta  } \sim Normal(0, \sigma^{2})
$$

# セッション情報

```{r}
sessionInfo()
```



