---
title: "prophetの周期変動"
pagetitle: "prophet05"
# subtitle: "サブタイトル"
# date: "`r Sys.time()`"
# abstract: ""
output:
  html_document:
    toc: TRUE
    toc_depth: 5
    toc_float: FALSE
    number_sections: TRUE
    code_folding: "show"
    highlight: "zenburn"
    theme: "flatly"
    css: ../style.css
    md_extensions: -ascii_identifiers
---

```{r SETUP, include = FALSE}
knitr::opts_chunk$set(echo       = TRUE,
                      message    = FALSE,
                      warning    = FALSE,
                      fig.align  = "center",
                      dev        = "ragg_png")
```

<div class="update-right">
UPDATE: `r Sys.time()`
</div>

# はじめに

ここでは、下記のドキュメントを参考に、`prophet`パッケージの基本的な使い方をおさらいすることを目的としています。ゆくゆくは外部予測変数を追加したモデルやクロスバリデーション、パラメタチューニングなどなど、モデルを発展させながら使用方法をまとめていきます。

- [Prophet | Forecasting at scale](https://facebook.github.io/prophet/docs/quick_start.html#r-api)

モデルの数理部分は下記の`prophet`に関する論文やブログ記事を参照願います。ここでは説明しません。

- [Forecasting at scale](https://peerj.com/preprints/3190/)
- [Prophet入門【理論編】Facebookの時系列予測ツール](https://www.slideshare.net/hoxo_m/prophetfacebook)
- [Prophetのモデル式を1から理解する](https://devblog.thebase.in/entry/2019/12/20/110000_1)
- [fb Prophetの解剖で学ぶベイズ時系列モデリング](https://ill-identified.hatenablog.com/entry/2018/05/28/020224)

# ライブラリと関数の読み込み

```{r}
library(prophet)
library(tidyverse)

cumpaste <- function(x, sep = "+") {
  Reduce(f = function(x1, x2){paste(x1, x2, sep = sep)},
         x, 
         accumulate = TRUE)
}
```

# Prophetの周期変動
今回は周期変動の扱いについておさらいしていきます。周期変動とは、繰り返される変動のことで、例えば、週5日の勤務は「毎週」繰り返され時系列に影響を与えたり、季節による商品の売れ行きは「毎年」繰り返される時系列として影響を及ぼします。
Prophetでは、これらの周期的に繰り返される影響を捉え、未来を予測するために、下記のフーリエ級数を使用して、周期的な影響をモデルに組みます。例えば、$2 \pi$単位で1周するので、1年周期の場合は$P=365.25$、1週間周期の場合は$P=7$、24時間周期の場合は$P=24$として、周期効果を表現します。

$$
s(t) = \sum_{n=1}^{N} \left(a_{n} \cos\left(\frac{2 \pi n t}{P} \right) + b_{n} \sin \left( \frac{2 \pi n t}{P}\right) \right)
$$

これらの係数を最適化するため、合計$2N$のパラメタをベクトルとして表現し、

$$
\boldsymbol{ \beta  } =\left[
  \begin{array}{c}
    a_1 \\
    b_1 \\
    a_2 \\
    b_2 \\
    \vdots \\
    a_n \\
    b_n
  \end{array}
\right] =  [ a_1, b_1, a_2, b_2, \ldots, a_n, b_n ]^{ \mathrm{ T } }
$$

三角関数の部分も同じくベクトルとして抜き出します。

$$
X(t) = \left[ \cos \left(\frac{2 \pi (1) t}{365.25} \right), \ldots, \sin \left(\frac{2 \pi (n) t}{365.25} \right) \right]
$$

これらを組み合わせ、周期要因を下記のとおりに表現してモデルに組み込みます。フーリエ級数の各係数には$\beta \sim Normal(0, \sigma^2)$として事前分布を設定しているそうです。

$$
s(t) = X(t) \boldsymbol{ \beta  }
$$

# フーリエ級数のおさらい

Prophetで周期変動を組み込んだモデルを構築する前に、フーリエ級数で周期変動を捉える方法のおさらいをしておきます。フーリエ級数とは下記の三角関数の式のことで、


$$
y(t) = \frac{a_{0}}{2}\sum \left(a_{n} \cos\left(n t \right) + b_{n} \sin \left( n t \right) \right)
$$


この$a_{0},a_{1},b_{1}, \ldots, a_{n},b_{n}$のフーリエ係数を決めることにより、様々なグラフを表現することができきます。例えば、区間$[a, b]$上で、データが$2m+1$個ある場合は、下記の式で近似できます。

$$
y(t) = \frac{a_{0}}{2}\sum_{n=1}^{N} \left(a_{n} \cos\left(\frac{2 \pi n t}{b - a} \right) + b_{n} \sin \left( \frac{2 \pi n t}{b - a}\right) \right)
$$

例えば、下記のように1周期が24時間のようなデータであれば、区間[0, 24]で25個のデータがあれば、$2 m + 1 = 25$より、$N = 12$で近似できます。

```{r}
max <- 24
set.seed(1989)
df <- tibble(
  x = seq(0, max, 1),
  y = sin((2*pi*x)/24) + rnorm(n=x,0,0.2),
) 

df %>% 
  ggplot() + 
  geom_point(aes(x, y)) + 
  geom_vline(xintercept = c(0,6,12,18,24), col = "gray", linetype = "dashed") + 
  scale_x_continuous(breaks = seq(0,max,1)) + 
  theme_bw()
```

フーリエ係数を計算してみます。

```{r}
n <- 1/25
fit <- lm(
  y ~
    cos(2 * pi * n * x)  + sin(2 * pi * n * x) +
    cos(4 * pi * n * x)  + sin(4 * pi * n * x) +
    cos(6 * pi * n * x)  + sin(6 * pi * n * x) +
    cos(8 * pi * n * x)  + sin(8 * pi * n * x) +
    cos(10 * pi * n * x) + sin(10 * pi * n * x) +
    cos(12 * pi * n * x) + sin(12 * pi * n * x),
  data = df
)
summary(fit)
```

さきほど計算したフーリエ係数を使って予測値を計算して、プロットしてみると、周期的な変動を上手く捉えられていそうです。

```{r}
# predictの中身はこんな感じ
# pred <- function(x) {
#   res <-
#     fit$coefficients[[1]] +
#     fit$coefficients[[2]] * cos(2 * pi * n * x)   + fit$coefficients[[3]] * sin(2 * pi * n * x) +
#     fit$coefficients[[4]] * cos(4 * pi * n * x)   + fit$coefficients[[5]] * sin(4 * pi * n * x) +
#     fit$coefficients[[6]] * cos(6 * pi * n * x)   + fit$coefficients[[7]] * sin(6 * pi * n * x) +
#     fit$coefficients[[8]] * cos(8 * pi * n * x)   + fit$coefficients[[9]] * sin(8 * pi * n * x) +
#     fit$coefficients[[10]] * cos(10 * pi * n * x) + fit$coefficients[[11]] * sin(10 * pi * n * x) +
#     fit$coefficients[[12]] * cos(12 * pi * n * x) + fit$coefficients[[13]] * sin(12 * pi * n * x)
#   return(res)
# }

df %>% 
  dplyr::mutate(pred = predict(fit, newdata = .)) %>% 
  ggplot() + 
  geom_point(aes(x, y)) + 
  geom_line(aes(x, pred), col = "#0072B2") +  
  geom_vline(xintercept = c(0,6,12,18,24), col = "gray", linetype = "dashed") + 
  scale_x_continuous(breaks = seq(0, max, 1)) +
  theme_bw()
```

フーリエ係数を変化させてみるとわかりますが、大きくなればなるほど過学習していきます。このこともあって、Prophetの論文では、年次および週次の季節性については、年次は$N=10$、週次は$N=3$で機能すると書かれています。

```{r}
n <- 12

# cos(*) + sin(*)のベースを作成
res <- vector(mode = "character", length = n)
for (i in 1:n){
  res[[i]] <- paste0(
    "cos(", i*2, "*pi*(1/25)*x)+sin(", i*2, "*pi*(1/25)*x)"
    )
}

# 累積の要領で計算式を連結そて回帰式を作成
# イメージ: f1, f1+f2, f1+f2+f3,... 
fs <- paste("y ~", cumpaste(res, sep = "+"))
df_plt <- df 
for (i in 1:n){
  fit <- lm(as.formula(fs[[i]]), data = df_plt)
  pred <- predict(fit, newdata = df_plt)
  df_plt <- cbind(df_plt, pred)
}
names(df_plt) <- c("x", "y", paste0("f=",2*1:n))

df_plt %>% 
  tidyr::pivot_longer(cols = starts_with("f"), names_to = 'patterns') %>% 
  dplyr::mutate(patterns = fct_relevel(patterns, c("f=2","f=4","f=6","f=8","f=10","f=12"))) %>% 
  ggplot(.) + 
  geom_point(aes(x, y)) +  
  geom_line(aes(x, value), col = "#0072B2") +  
  geom_vline(xintercept = c(0,6,12,18,24), col = "gray", linetype = "dashed") + 
  scale_x_continuous(breaks = seq(0, max, 3)) +
  facet_wrap( ~ patterns) +
  ggtitle("Fourier series for Periodic effects") + 
  theme_bw()
```

# Prophetの周期変動

```{r}

```

```{r}

```

```{r}

```

# セッション情報

```{r}
sessionInfo()
```



