---
title: "Rの非公開のDlistってなんじゃらほい。"
pagetitle: "Rの非公開のDlistってなんじゃらほい。"
output:
  html_document:
    toc: TRUE
    toc_depth: 5
    toc_float: FALSE
    # number_sections: TRUE
    code_folding: "show"
    highlight: "kate"
    # theme: "flatly"
    css: ../style.css
    md_extensions: -ascii_identifiers
---

```{r SETUP, include = FALSE}
knitr::opts_chunk$set(echo       = TRUE,
                      message    = FALSE,
                      warning    = FALSE,
                      out.width  = 800,
                      out.height = 600,
                      fig.align  = "center",
                      dev        = "ragg_png")
```

<div class="update-right">
UPDATE: `r Sys.time()`
</div>

# はじめに
Rには非公開のクラスがいくつかある。例えば、`Dlist`なんかもそう。`list`ではない、`Dlist`である。他にもあるようだけど、ここでは、`Dlist`についてまとめておく。

## Dlist
`Dlist`はキャラクタータイプの一種で、`Sys.getenv()`などのシステム関係の返り値のクラスを調べると出てくる。

```{r}
tmp <- Sys.getenv()
list(class(tmp), typeof(tmp))
```

調べると、RのBaseパッケージで定義されている**非公式のクラス**らしく、名前付き文字ベクトルを「きれい」にフォーマットして出力することを目的にしているとのこと。適当に名前付きのベクトルを作成して、クラスを`Dlist`にしてから`print()`してみると、フォーマットして出力される。

```{r}
string <- c("A" = "a", "B" = "bbb", "C" = "ccccc"); 
string
```

```{r}
class(string) <- "Dlist"
print(string)
```

`Dlist`クラスの`print()`メソッド、`print.Dlist`の[実装](https://github.com/wch/r-source/blob/39954f65eb16ce07f0d64e9ce12c378b2a03da41/src/library/base/R/print.R#L125)をみると、`formatDL()`という関数に渡しているようで、`formatDL()`はフォーマットしてくれる関数らしいんだが、データフレームにはしてくれないよう。だけどデータフレームとし扱いたい理由があったので、無理くり変換する。クラスを`NULL`にして`as_tibble()`すると、行名にキーが入って、列名に値がはいる。

```{r}
Sys.getenv2 <- function() {
  value <- Sys.getenv()
  class(value) <- NULL
  df <- tibble::as_tibble(value, rownames = "key")
  return(df)
}

x <- Sys.getenv2()
head(x)
```

クラスを持ってないオブジェクトに対して、`as_tibble()`がうまく作用する理屈は・・・。こんな名前付きの文字型ベクトルがあったとして、これを無理やりクラスを`Dlist`にしてみると、こうなる。

```{r}
val <- c("A" = "a", "B" = "b", "C" = "c")
class(val) <- "Dlist"
list(val,class(val))
```

これのクラスを`NULL`にしよう。そうすると`Dlist`から`character`に変換される。この状態では、名前付きの文字型ベクトルなので、

```{r}
class(val) <- NULL
list(class(val), val)
```

データフレームに変換すれば、行名付きのデータフレームになるので、そこからは行名を列に取り出せばデータフレームの完成。

```{r}
tibble::as_tibble(val, rownames = "key")
```

ちなみに`formatDL()`は下記のようにしてフォーマットを整えることができる。

```{r}
# class(string) <- "Dlist"
cat(formatDL(string, style = "list", width = 20), sep = "\n")
```

そしてちなみに、下記の`df2`の`*`の意味を今更知った・・・行名があるかないかなのね。

```{r}
val <- c("A" = "a", "B" = "b", "C" = "c")
df1 <- tibble::as_tibble(val, rownames = NULL)
list(df1, row.names(df1))
```

```{r}
df2 <- tibble::as_tibble(val, rownames = NA)
list(df2, row.names(df2))
```

誰得な内容になってしまったが、`Dlist`といものがあるみたい。