---
title: 'dnorm,rnorm,pnorm,qnormについて'
pagetitle: 'dnorm,rnorm,pnorm,qnormについて'
output:
  html_document:
    toc: TRUE
    toc_depth: 5
    toc_float: FALSE
    # number_sections: TRUE
    code_folding: 'show'
    highlight: 'kate'
    # theme: 'flatly'
    css: ../style.css
    md_extensions: -ascii_identifiers
---

```{r SETUP, include = FALSE}
knitr::opts_chunk$set(echo       = TRUE,
                      message    = FALSE,
                      warning    = FALSE,
                      fig.align  = 'center',
                      dev        = 'ragg_png')
```

<div class="update-right">
UPDATE: `r Sys.time()`
</div>

# はじめに

このノートはでは、`dnorm,rnorm,pnorm,qnorm`についてまとめている。特に`pnorm,qnorm`は毎回どっちがどっちかわからなくなるので、可視化を交えながらまとめておく。

## dnorm,rnorm,pnorm,qnormについて

接頭辞の意味は下記の通り。

-`d*`: パラメタと分布をもとに、確率密度を返す。
-`r*`: パラメタと分布をもとに、乱数を返す。
-`p*`: パラメタと分布をもとに、分位数に対する累積確率を返す。`p`なので確率を返す。
-`q*`: パラメタと分布をもとに、累積確率に対する分位数を返す。`q`なので分位数を返す。

これら4つの関数に関して、標準正規分布をもとに可視化を行う。下記を参考にしている。

- [A BRIEF VISUALIZATION OF R'S DISTRIBUTION FUNCTIONS, FOCUSING ON THE NORMAL DISTRIBUTION](https://wetlandscapes.com/blog/a-brief-visualization-of-rs-distribution-functions/)

```{r}
library(tidyverse)
library(patchwork)

x <- seq(-5, 5, by = 0.01)
mu <- 0
sd <- 1

normal_dists <- 
  list(
    `dnorm()` = ~ dnorm(., mu, sd),
    `rnorm()` = ~ dnorm(., mu, sd),
    `pnorm()` = ~ pnorm(., mu, sd),
    `qnorm()` = ~ pnorm(., mu, sd)
    )

df <- tibble(x, mu, sd) %>%
  mutate_at(.vars = vars(x), .funs = normal_dists) %>%
  pivot_longer(cols = -c(x, mu, sd), names_to = 'func', values_to = 'prob') %>%
  mutate(distribution = ifelse(
    func == 'pnorm()' | func == 'qnorm()',
    'Cumulative probability', 
    'Probability density')
    )

df_pdf <- df %>%
  filter(distribution == 'Probability density') %>%
  rename(`Probabilitiy density` = prob)

df_cdf <- df %>%
  filter(distribution == 'Cumulative probability') %>%
  rename(`Cumulative probability` = prob)

df_dnorm <- tibble(
  x_start.line_1 = c(-1.96, 0, 1),
  pd_start.line_1 = 0) %>%
  mutate(x_end.line_1 = x_start.line_1,
    pd_end.line_1 = dnorm(x_end.line_1, mu, sd),
    x_start.line_2 = x_end.line_1,
    pd_start.line_2 = pd_end.line_1,
    x_end.line_2 = min(x),
    pd_end.line_2 = pd_start.line_2,
    id = 1:n()) %>%
  pivot_longer(-id) %>%
  separate(name, into = c('source', 'line'), sep = '\\.') %>%
  pivot_wider(id_cols = c(id, line), names_from = source) %>%
  mutate(
    func = 'dnorm()', 
    size = ifelse(line == 'line_1', 0, 0.03)
    )

set.seed(1)
df_rnorm <- tibble(x_start = rnorm(3, mu, sd)) %>%
  mutate(
    pd_start = dnorm(x_start, mu, sd),
    x_end = x_start,
    pd_end = 0,
    func = 'rnorm()'
    )

df_pnorm <- tibble(x_start.line_1 = c(-1.96, 0, 1.96),
  pd_start.line_1 = 0) %>%
  mutate(x_end.line_1 = x_start.line_1,
    pd_end.line_1 = pnorm(x_end.line_1, mu, sd),
    x_start.line_2 = x_end.line_1,
    pd_start.line_2 = pd_end.line_1,
    x_end.line_2 = min(x),
    pd_end.line_2 = pd_start.line_2,
    id = 1:n()) %>%
  pivot_longer(-id) %>%
  separate(name, into = c('source', 'line'), sep = '\\.') %>%
  pivot_wider(id_cols = c(id, line), names_from = source) %>%
  mutate(
    func = 'pnorm()', 
    size = ifelse(line == 'line_1', 0, 0.03)
    )

df_qnorm <- tibble(x_start.line_1 = min(x),
  pd_start.line_1 = c(0.025, 0.5, 0.975)) %>%
  mutate(x_end.line_1 = qnorm(pd_start.line_1),
    pd_end.line_1 = pd_start.line_1,
    x_start.line_2 = x_end.line_1,
    pd_start.line_2 = pd_end.line_1,
    x_end.line_2 = x_end.line_1,
    pd_end.line_2 = 0,
    id = 1:n()) %>%
  pivot_longer(-id) %>%
  separate(name, into = c('source', 'line'), sep = '\\.') %>%
  pivot_wider(id_cols = c(id, line), names_from = source) %>%
  mutate(
    func = 'qnorm()', 
    size = ifelse(line == 'line_1', 0, 0.03)
    )

p_pdf <- df_pdf %>%
  ggplot(aes(x, `Probabilitiy density`, color = func)) +
  geom_segment(data = df_dnorm,
    aes(x_start, pd_start, xend = x_end, yend = pd_end),
    arrow = arrow(length = unit(df_dnorm$size, 'npc'), type = 'closed')) +
  geom_segment(data = df_rnorm,
    aes(x_start, pd_start, xend = x_end, yend = pd_end),
    arrow = arrow(length = unit(0.03, 'npc'), type = 'closed')) +
  geom_line(col = 'black') +
  facet_wrap(~ func, nrow = 1) +
  theme_bw()

p_cdf <- df_cdf %>%
  ggplot(aes(x, `Cumulative probability`, color = func)) +
  geom_segment(data = df_pnorm,
    aes(x_start, pd_start, xend = x_end, yend = pd_end),
    arrow = arrow(length = unit(df_dnorm$size, 'npc'), type = 'closed')) +
  geom_segment(data = df_qnorm,
    aes(x_start, pd_start, xend = x_end, yend = pd_end),
    arrow = arrow(length = unit(df_qnorm$size, 'npc'), type = 'closed')) +
  geom_line(col = 'black') +
  facet_wrap(~ func, nrow = 1) +
  labs(x = 'x/quantiles') +
  theme_bw()

p_pdf + p_cdf + plot_layout(ncol = 1)
```

## 参考文献

- [分位関数](https://en.wikipedia.org/wiki/Quantile_function)

