---
title: "TidyModels: modeltime"
pagetitle: "TidyModels: modeltime"
output:
  html_document:
    toc: TRUE
    toc_depth: 5
    toc_float: FALSE
    # number_sections: TRUE
    code_folding: "show"
    highlight: "kate"
    # theme: "flatly"
    css: ../style.css
    md_extensions: -ascii_identifiers
---

```{r SETUP, include = FALSE}
knitr::opts_chunk$set(echo       = TRUE,
                      message    = FALSE,
                      warning    = FALSE,
                      #out.width  = 1280,
                      #out.height = 720,
                      # fig.dim = c(8, 6),
                      fig.align  = "center",
                      dev        = "ragg_png")
```

<div class="update-right">
UPDATE: `r Sys.time()`
</div>

# はじめに

`tidymodels`パッケージの使い方をいくつかのノートに分けてまとめている。`tidymodels`パッケージは、統計モデルや機械学習モデルを構築するために必要なパッケージをコレクションしているパッケージで、非常に色んなパッケージがある。ここでは、今回は`modeltime`パッケージについてまとめていく。モデルの数理的な側面や機械学習の用語などは、このノートでは扱わない。

下記の公式ドキュメントや`tidymodels`パッケージに関する書籍を参考にしている。

- [Tidymodels](https://www.tidymodels.org/)
- [Tidy Modeling with R](https://www.tmwr.org/software-modeling.html)

## `modeltime`パッケージの目的

`modeltime`パッケージは、時系列モデルの構築を効率よく行うためのパッケージで、`tidymodels`パッケージと組み合わせて時系列モデルを作成する際に使用される。時系列予測のための体系的なワークフローを提供し、時系列ブーストモデルなど新しいアルゴリズムもカバーしている点が特徴的。

- [modeltime](https://business-science.github.io/modeltime/articles/getting-started-with-modeltime.html#step-2---create-fit-multiple-models)

上記のサイトをなぞりながら、不明点を追記しながらまとめていく。

## モデルの作成

まずは必要なパッケージを読み込んでおく。

```{r}
library(tidymodels)
library(modeltime)
library(tidyverse)
library(lubridate)
library(timetk)
``` 

`modeltime`パッケージの基本的なワークフローは下記の通り。丸括弧内には作業と対応する関数名を表示している。

- データを学習データ、テストデータに分割
- 複数のモデルを作成してフィッティング。そして、モデルテーブルに追加(`modeltime_table`関数)
- モデルをテストデータに合わせて調整(`modeltime_calibrate`関数)
- テストセットの予測と精度評価を行なう(`modeltime_forecast`関数、`modeltime_accuracy`関数)
- モデルをフルデータで再学習(`modeltime_refit`関数)
- 将来予測を行う(`modeltime_forecast`関数)

ここで利用するデータは`timetk`パッケージ内の`m4_monthly`データセットで、コンペティションで使用されたデータ。ここでは`id`が`M750`の部分を使用する。

データは、1990-01-01から始まり、2015-06-01まである。レコード数は306レコードで、間隔は月単位のデータになっている。

```{r}
m750 <- m4_monthly %>% filter(id == "M750")
m750 %>% 
  summarise(start_date = min(date), end_date = max(date), records = n())
```

`timetk`パッケージには、`plot_time_series`関数が用意されており、時系列データ簡単に可視化できる。そのため、`ggplot2`パッケージの関数を分析者が記述する必要がない。引数は沢山用意されており、グラフを柔軟にカスタマイズできる。

```{r}
m750 %>%
  plot_time_series(.data = ., .date_var = date, .value = value, .interactive = FALSE)
```

モデルを構築する前に、データを分割しておく。クロスバリデーションなどは次回のノートで扱うのでは、ここではシンプルに時系列データを分割する。`rsplit`クラスの分割データは、`tk_time_series_cv_plan`関数でデータフレームに変換できる。

今回は学習データが、1990-01-01から2012-11-01(22年10ヶ月)で、テストデータが2012-12-01から2015-06-01(2年6ヶ月)である。

```{r}
splits <- initial_time_split(m750, prop = 0.9)
df_train <- splits %>% training()
df_test <- splits %>% testing()

bind_rows(
  df_train %>% summarise(start_date = min(date), end_date = max(date), records = n()),
  df_test %>% summarise(start_date = min(date), end_date = max(date), records = n())
)
```

そのまま`plot_time_series_cv_plan`関数に渡すことで、分割データの状態を可視化できる。

```{r}
splits %>%
  tk_time_series_cv_plan() %>%
  plot_time_series_cv_plan(date, value, .interactive = FALSE,
                           .title = "Time Series Validation Plan")
```

データの準備が整ったので、次は、モデルを設定する。`modeltime`パッケージのメリットは複数のモデルを効率よく管理し、評価し、再学習までを一気通貫で実行できる点。ここでは基本的なARIMAモデルとFaceBookが開発したProphetモデル、Prophet Boostモデル、ランダムフォレストの4つを設定する。

```{r}
model_fit_arima <- arima_reg() %>%
    set_engine(engine = "auto_arima") %>% 
    fit(value ~ date, data = df_train)

model_fit_prophet <- prophet_reg(seasonality_yearly = TRUE) %>%
    set_engine(engine = "prophet") %>% 
    fit(value ~ date, data = df_train)

list(model_fit_arima, model_fit_prophet)
```

機械学習モデルは、`tidymodels`パッケージの流れでレシピやワークフローを利用できる。

```{r}
recipe <- recipe(value ~ date, df_train) %>%
  step_timeseries_signature(date) %>%
  step_rm(
    contains("am.pm"),
    contains("hour"),
    contains("minute"),
    contains("second"),
    contains("xts")
  ) %>%
  step_fourier(date, period = 365, K = 5) %>%
  step_dummy(all_nominal())

recipe %>% prep() %>% bake(df_train)
```

レシピが完成したら、ワークフローを使ってフィッティングしておく。機械学習アルゴリズムは通常、日付・日時を処理する方法を知らないため、日付列を削除する必要がある。

```{r}
model_randomforest <- rand_forest(trees = 1000, min_n = 50, mtry = 15) %>%
  set_engine("ranger") %>% 
  set_mode("regression")

model_fit_randomforest <- workflow() %>%
  add_model(model_randomforest) %>%
  add_recipe(recipe %>% step_rm(date)) %>%
  fit(df_train)

model_fit_randomforest
``` 

最後にProphet Boostモデルのフィッティングを行なう。

```{r}
model_prophet_boost <- prophet_boost(seasonality_yearly = TRUE) %>%
  set_engine("prophet_xgboost") 

model_fit_prophet_boost <- workflow() %>%
  add_model(model_prophet_boost) %>%
  add_recipe(recipe) %>%
  fit(df_train)

model_fit_prophet_boost
``` 

モデルのフィッティングが完了したらモデルテーブルに追加する(`modeltime_table`関数)。これは、予測ワークフローの一部として使用されるため、必要な手順である。

```{r}
models_tbl <- modeltime_table(
    model_fit_arima,
    model_fit_prophet,
    model_fit_prophet_boost,
    model_fit_randomforest
)
models_tbl
```

モデルテーブルにモデルを登録したら、テストデータでモデルを検証する。これは`modeltime_calibrate`関数で行なうことができる。

```{r}
calibration_tbl <- models_tbl %>%
    modeltime_calibrate(new_data = df_test)

calibration_tbl
```

これを実行すると、テストデータの観測値とモデルの予測値と残差が記録される。

```{r}
# ARIMA Model
calibration_tbl %>% 
  pluck(".calibration_data", 1)
```

テストデータでの精度評価を行なう。これは`modeltime_forecast`関数で行える。`modeltime_forecast`関数は、データセットを観測値、モデル1(ARIMA)の予測値、モデル2(prophet)の予測値、モデル3(Prophet Boost)、モデル4(RandomForest)の予測値という順でレコードを積み上げたデータフレームを返す。

```{r}
calibration_tbl %>%
    modeltime_forecast(
        new_data = df_test,
        actual_data = m750
        )
```

また、`plot_modeltime_forecast`関数でテストデータを可視化できる。

```{r}
calibration_tbl %>%
    modeltime_forecast(
        new_data = df_test,
        actual_data = m750
        ) %>%
    plot_modeltime_forecast(.interactive = FALSE)
```

評価指標の具体的な数値は`modeltime_accuracy`関数で計算できる。この関数は、一般的な精度指標を一気に計算できる

- `MAE`: 平均絶対誤差
- `MAPE`: 平均絶対パーセント誤差
- `MASE`: 平均絶対スケール誤差
- `SMAPE`: 対称平均絶対パーセント誤差
- `RMSE`: 2乗平均平方根誤差
- `RSQ`: R2乗

評価指標を見る限り、テストデータに対しては、Prophet Boostモデルのほうが優秀である。

```{r}
calibration_tbl %>%
    modeltime_accuracy() %>%
    table_modeltime_accuracy(.interactive = FALSE)
```

この結果から、Prophet Boostモデルで、フルデータセットを再学習させて、将来の予測を行なうことがよいとわかる。この作業は`modeltime_refit`関数で実行できる。

この際に特定のモデルを取り出す必要はなく、モデルテーブルで管理しているモデルを使って予測できる。ここでは1年先を予測する。

```{r}
refit_tbl <- calibration_tbl %>%
    modeltime_refit(data = m750)

refit_tbl %>%
    modeltime_forecast(h = "1 years", actual_data = m750) %>%
    plot_modeltime_forecast(.interactive = FALSE)
```

Prophet Boostモデルだけでよいのであれば、モデルテーブルから取り除けば良い。

```{r}
refit_tbl_only_arima <- calibration_tbl %>%
    filter(.model_id == 3) %>% 
    modeltime_refit(data = m750)

refit_tbl_only_arima %>%
    modeltime_forecast(h = "1 years", actual_data = m750) %>%
    plot_modeltime_forecast(.interactive = FALSE)
```

以上が`modeltime`パッケージの基本的な使い方である。

予測値のデータフレームを参考までに全件出力しておく。

```{r}
refit_tbl %>%
    modeltime_forecast(h = "1 years", actual_data = m750) %>% 
    print(n = 500)
```

## 参考文献

- [Tidymodels](https://www.tidymodels.org/)
- [Tidy Modeling with R](https://www.tmwr.org/software-modeling.html)


